# Veri Analizi Pratik 2023-04-06

Bu pratiğin cevaplarına aşağıdaki dosyadan ulaşabilirsiniz:

[Pratik 2023-04-06 pratiği cevapları](https://raw.githubusercontent.com/emrahkirdok/ybva/main/04-pratikler/01-veri-analizi/03-pratik-cevaplar.Rmd)

Aşağıdaki tabloda  Dr. Kristen Gorman ve Antartika'da bulunan Palmer istasyonu çalışanları tarafından elde edilmiş bir veri seti bulunmaktadır. Bu veri setinde, Antarktika'ya özgü üç farklı penguen türüne (*Chinstrap*, *Adelie*, *Gentoo*) ait gaga uzunluğu, kanat uzunluğu ve cinsiyet bilgileri toplanmıştır.

|   Tür      | Gaga Uzunluğu (mm)  |  Kanat Uzunluğu (mm)   |   Cinsiyet  |
|------------|---------------------|------------------------|-------------|
| Chinstrap  |        49           |        212             |     erkek   |
| Adelie     |        35.3         |        187             |     dişi    |  
| Adelie     |        40.6         |        183             |     erkek   |  
| Chinstrap  |        52           |        201             |     erkek   |  
| Adelie     |        39           |        191             |     dişi    |
| Chinstrap  |        51.7         |        194             |     erkek   |  
| Adelie     |        38.9         |        190             |     dişi    |
| Gentoo     |        50.5         |        216             |     dişi    |
| Gentoo     |        47.8         |        215             |     erkek   |   
| Gentoo     |        41.7         |        210             |     dişi    |

Bu tabloya göre aşağıdaki soruları cevaplayınız. 

Elinizdeki dökümanın `Rmd` dosyası [şu bağlantıda](https://raw.githubusercontent.com/emrahkirdok/ybva/main/04-pratikler/01-veri-analizi/02-pratik.Rmd) bulunmaktadır. Bağlantıya sağ tıklayıp farklı kaydet'e basınız ve bilgisayarınıza kaydediniz. Üstbilgi kısmındaki `author` alanına kendi isminiz yazınız. Cevaplarınızı bu doysa içinde bulunan R kod bloklar içierisnde yazınız. İşlem bittikten sonra belgenizi `html` formatına dönüştürünüz.

## Vektörler

Bu tablodaki bilgileri kullanarak aşağıda verilen isimlerde dört farklı vektör oluşturunuz. Cinsiyet vektörü faktör vektörü olmalıdır!

+ `tur`
+ `gaga_uzunlugu`
+ `kanat_uzunlugu`
+ `cinsiyet`

```{r}
# kodlarınızı asagiya yazınız (# isaretini kullanmadan)

```

Tür vekktöründeki 5. elemanı geri döndüren kodu yazınız:

```{r}
# kodlarınızı asagiya yazınız (# isaretini kullanmadan)

```

Gaga uzunluğu vektörünü kullanarak gaga uzunluğu 50 mm'den büyük olan değerleri geri döndüren kodu yazınız:

```{r}
# kodlarınızı asagiya yazınız (# isaretini kullanmadan)

```

Kanat uzunluğu vektörünü kullanarak kanat uzunlukları 192 mm'de büyük olan değerleri geri döndüren kodu yazınız:

```{r}
# kodlarınızı asagiya yazınız (# isaretini kullanmadan)

```

Kanat uzunluğu vektörünü kullanarak kanat uzunlukları 192 mm'de büyük olan türleri geri döndüren kodu yazınız. Dikkat edin, bu sefer tür ismi geri döndürmeniz gerekiyor:

```{r}
# kodlarınızı asagiya yazınız (# isaretini kullanmadan)

```


## Matrisler

Kanat uzunluğu vektörünü kullanarak 5 satır ve 2 sütundan oluşan bir matris elde ediniz. Oluşturacağınız matrisin ismi `ornek_matris` olsun:

Kanat uzunluğu vektörünü kullanarak kanat uzunlukları 192 mm'de büyük olan değerleri geri döndüren kodu yazınız:

```{r}
# kodlarınızı asagiya yazınız (# isaretini kullanmadan)

```

Oluşturduğunuz matrisin sütun ve satır isimlerini aşağıdaki gibi değiştiriniz.

Sütun isimleri:

+ A
+ B

Satır isimleri:

+ X
+ Y
+ Z
+ T
+ U

## Veri çerçeveleri

Dökümanın başında verilen tabloyu kullanarak bir veri çerçevesi elde ediniz. Elde ettiğiniz veri çerçevesinin ismi `penguenler` olsun. Veri çerçevesinin sütun isimleri ise aşağıdaki gibi olsun:

+ `tur`
+ `gaga_uzunlugu`
+ `kanat_uzunlugu`
+ `cinsiyet`

```{r}
# kodlarınızı asagiya yazınız (# isaretini kullanmadan)

```

Oluştrduğunuz veri çerçevesinin satır ve sütun sayılarını geri döndüren kodu yazınız:

```{r}
# kodlarınızı asagiya yazınız (# isaretini kullanmadan)

```

Sadece beşinci satırı geri döndüren kodu yazınız:

```{r}
# kodlarınızı asagiya yazınız (# isaretini kullanmadan)

```

Sadece ikinci sütunu geri döndüren kodu yazınız:

```{r}
# kodlarınızı asagiya yazınız (# isaretini kullanmadan)

```

Sadece tür değerlerini içeren sütunu geri döndüren kodu yazınız:

```{r}
# kodlarınızı asagiya yazınız (# isaretini kullanmadan)

```

Bu veri çerçevesinde, 2 ile 4. satırlar arasındaki bütün satırları geri döndüren kodu yazınz:

```{r}
# kodlarınızı asagiya yazınız (# isaretini kullanmadan)

```

Bu veri çerçevesinde gaga uzunluğu 50'den büyük olan satırları geri döndürünüz:

```{r}
# kodlarınızı asagiya yazınız (# isaretini kullanmadan)

```

Bu veri çerçevesinde kanat uzunluğu 150'den büyük olan satırları geri döndürünüz:

```{r}
# kodlarınızı asagiya yazınız (# isaretini kullanmadan)

```

## Veri okuma

[Şu bağlantıda](https://raw.githubusercontent.com/emrahkirdok/ybva/main/data/sinav.csv) verilen dosyayı, derslerde gördüğümüz tekniklerden bir tanesini kullanarak okuyunuz (bilgisyara kaydediniz veya doğrudan internet üzerinden okuyunuz).

Dosyayı okurken aşağıdaki noktalara dikkat ediniz:

+ Ayraç karakteri olarak `;` kullanılmıştır.
+ İlk satır, sütun isimleri olarak tanımlanmıştır.

Okuduğunuz verinin ismi `sinav` olsun:

```{r}
# kodlarınızı asagiya yazınız (# isaretini kullanmadan)

```

Okuduğunuz veri çerçevesinin boyutlarını geri döndüren kodu yazınız:

```{r}
# kodlarınızı asagiya yazınız (# isaretini kullanmadan)

```

