# Veri Analizi Pratik 2024-05-30

## Bilimsel hikaye

Bir araştırma grubundaki araştırmacılar, *Gümüş ağacı* bitkisinde farklı patojen inokülasyonu (patojen etkenine maruz bırakma) ve kültürleme koşullarında fotosentez hızı ve iletkenlik cevaplarını incelemeyi amaçlıyorlar.

Maalesef bu çalışma grubunda veri analizi üzerine uzmanlaşmış birisi bulunmuyor. Bu nedenle sizden yardım istiyorlar. Lütfen bu araştırma ekibine yardım ediniz.

Çalışmada kullanılacak veriye aşağıdaki bağlantıdan ulaşabilirsiniz:

[https://raw.githubusercontent.com/emrahkirdok/ybva/main/data/gumus_agaci.txt](https://raw.githubusercontent.com/emrahkirdok/ybva/main/data/gumus_agaci.txt

Bu dökümanın `Rmd` versiyonunu aşağıdaki bağlantıdan indirebilirsiniz:

[https://raw.githubusercontent.com/emrahkirdok/ybva/main/04-pratikler/01-veri-analizi/05-vize-pratik-2024-05-30.Rmd](https://raw.githubusercontent.com/emrahkirdok/ybva/main/04-pratikler/01-veri-analizi/05-vize-pratik-2024-05-30.Rmd)

### Çalışma yöntemi

Bu kapsamda 157 farklı gümüş ağacı biktisini çalışmaya dahil ediyorlar.

Bitkileri dört farklı patojen (`Patojen` değişkeni) uygulamasına maruz bırakıyorlar:

+ `Kontrol` (Patojen inoküle edilmemiş, sağlıklı)
+ `P. cinnamomi`
+ `P. multivora`
+ `Patojenler` (Her iki patojen ile inoküle edilmiş bitkiler)

Ardından bu bitkileri 37 güne kadar  iki farklı kültürleme koşulunda (`Kulturleme_kosulu` değişkeni) yetiştiriyorlar:

+ `Kurak`
+ `Nemli`

Bu süre boyunca kültürlenen bitkilerde iki farklı ölçüm yapıyorlar:

+ `Fotosentez`: Bitkide gözlenen Fotosentez hızı
+ `Iletkenlik`: Bitkinin sahip olduğu iletkenlik değeri

## Veri yükleme

Uzaktan eğitim sistemine yüklenen veriyi indirip R içerisine yükleyiniz:

```{r}
# Cevabinizi buraya yaziniz
veri <- read.table(file = "https://raw.githubusercontent.com/emrahkirdok/ybva/main/data/gumus_agaci.txt", sep = "\t", header = T)
```

## Veri çerçevesi inceleme

Yüklediğiniz veri çerçevesinin satır ve sütun sayılarını geri döndürünüz:

```{r}
# Cevabinizi buraya yaziniz
dim(veri)
```


Bu veri çerçevesindeki sütun isimlerini geri döndürebilir misiniz?

```{r}
# Cevabinizi buraya yaziniz
colnames(veri)
```

BU veri çerçevesinde aşağıdaki sütun isimlerinin kategori (*faktör*) değişkeni olarak belirlenmesi gerekmektedir. Acaba bu sütunları faktöre çevirebilir misiniz?

+ `Kulturleme_kosulu`
+ `Patojen`

```{r}
# Cevabinizi buraya yaziniz
veri$Kulturleme_kosulu <- as.factor(veri$Kulturleme_kosulu)
veri$Patojen <- as.factor(veri$Patojen)
```

## Koşulların belirlenmesi

Bu deney kapsamında yapılmış kültürleme koşullarını (Kurak veya Nemli) frekans tablosu haline getirebilir misiniz?

```{r}
# Cevabinizi buraya yaziniz
table(veri$Kulturleme_kosulu)
```

Bu deney kapsamında yapılmış patojen uygulamalarını frekans tablosu haline getirebilir misiniz?

```{r}
# Cevabinizi buraya yaziniz
table(veri$Patojen)
```

Acaba her farklı kültürleme koşuluna ait kaç farklı patojen uygulaması var? Birleşik bir frekans tablosu oluşturabilir misiniz?

```{r}
# Cevabinizi buraya yaziniz
table(veri$Kulturleme_kosulu, veri$Patojen)
```

## Fotosentez hızı ve iletkenlik değerlerinin dağılımları

Bu veri setinde fotosentez hızı ve iletkenlik hakkında ölçümler alınmıştır. Bu değişkenlere ait histogramları `ggplot2` paketi kullanarak çizebilir misiniz?

İlk olarak Fotosentez hızı değişkeni:

```{r}
# Cevabinizi buraya yaziniz
library(ggplot2)
ggplot(data = veri, aes(x=Fotosentez)) + geom_histogram()
```

Şimdi de iletkenlik değerleri:

```{r}
# Cevabinizi buraya yaziniz
ggplot(data = veri, aes(x=Iletkenlik)) + geom_histogram()
```

## Fotosentez hızında görülen değişimlerin incelenmesi

Bu kısımda ise fotosentez hızında görülen değişimleri incelemeyi amaçladık.

### Kültürleme koşulları ve Fotosentez hızı

Acaba farklı kültürleme koşulları (Kurak veya Nemli) fotosentez hızına nasıl etki gösteriyor? Bunu kutu grafiği (boxplot) kullanarak görselleştirebilir misiniz?

```{r}
# Cevabinizi buraya yaziniz
ggplot(data = veri, aes(x=Kulturleme_kosulu, y = Fotosentez)) + geom_boxplot()
```

Sizce fotosentez hızı kültürleme koşulundan nasıl etkilenmiş olabilir? Kurak kültürleme koşulları, fotosentez hızında bir değişime yol açmış olabilir mi? Cevabınızı aşağıya yazınız:

> 
> Fotosentez hızı, Nemli koşullarda artış göstermiş olabilir
>

### Patojen inokülasyonu ve Fotosentez hızında görülen değişim

Patojen inokülasyonu acaba fotosentez hızında ne gibi değişime yol açmış? Uygulanan patojen türlerinin Fotosentez dağılımına etkisini kutu grafiği olarak gösterebilir misiniz?

```{r}
# Cevabinizi buraya yaziniz
ggplot(data = veri, aes(x=Patojen, y = Fotosentez)) + geom_boxplot()
```

Yukarıda oluşturduğunuz grafiğe bakarak aşağıdaki soruları cevaplayınız:

Acaba patojen uygulaması fotosentez hızında bir değişime yol açmış olabilir mi?

> Patojenlerin ayrı ayrı uygulanması, fotosentez hızını kontrol bitkilerine oranla bir miktar düşürmüş olabilir. 
> Bunu, ortanca değerlerin azalmasından anlayabiliyoruz


Aynı anda iki patojenin uygulanması, fotosentez hızını biraz daha fazla azaltmış olabilir mi?

> Patojenlerin aynı anda uygulanması ise, fotosentez hızını kontrol bitkilerine oranla daha fazla azaltmış olabilir.
>

## İletkenlik değerinde görülen değişimler

Bu kısımda ise kontrol bitkileri ve patojen uygulanmış bitkilerin iletkenlik değerlerinde görülen değişimlerin incelenmesi amaçlanmıştır.

### Kültürleme koşulları ve iletkenlik

Acaba farklı kültürleme koşullarının bitkilerin iletkenlik değerlerinde ne gibi etkisi var? Farklı kültürleme koşullarındaki iletkenlik değerlerini kutu grafiği (boxplot) ile görselleştirebilir misiniz?

```{r}
# Cevabinizi buraya yaziniz
ggplot(data = veri, aes(x=Kulturleme_kosulu, y = Iletkenlik)) + geom_boxplot()
```

Kurak kültürleme koşulları iletkenlik değerine nasıl bir etki gösteriyor? Aşağıda bir cümle ile açıklayınız:

> Cevabınızı bu satırlara yazınız
> Nemli kosullarda kültürlenen bitkilerin iletlenlik değerleri, kontrol bitkilerine göre daha fazla olablir.
> Ancak, Nemli koşullarda gözlenen outlier veriler de bulunmaktadır.

### Patojen inokülasyonun iletkenlik değerlerine etkisi

Patojen inokülasyonu acaba iletkenlik değerlerinde ne gibi değişime yol açmış olabilir? Uygulanan patojen türlerinin iletkenlik değerlerine etkisini kutu grafiği olarak gösterebilir misiniz?

```{r}
# Cevabinizi buraya yaziniz
ggplot(data = veri, aes(x=Patojen, y = Iletkenlik)) + geom_boxplot()
```

## Fotosentez hızının kontrol örneklerinde incelenmesi

Bu kısımda sadece kontrol (patojen uygulaması yapılmamış) bitkilerdeki fotosentez hızının kurak ve nemli koşullardaki değişimini inceleyeceğiz.

Sadece `Kontrol` örneklerinin olduğu yeni bir veri çerçevesi oluşturabilir misiniz?

```{r}
# Cevabinizi buraya yaziniz
veri_kontrol <- veri[veri$Patojen == "Kontrol", ]
```

Şimdi ise oluşturduğunuz yeni veri çerçevesini kullanarak Fotosentez hızının farklı kültürleme koşullarındaki değişimini gösteren kutu grafiğini çiziniz:

```{r}
# Cevabinizi buraya yaziniz
ggplot(data = veri_kontrol, aes(x=Kulturleme_kosulu, y = Fotosentez)) + geom_boxplot()
```

## İletkenlik ve Fotosentez arasında bir ilişki var mı?

Peki iletkenlik ve fotosentez hızı arasında bir ilişki var mı? Bu iki değişkeni x-y ekseninde nokta grafiği ile gösterebilir misiniz? Eksenleri aşağıdaki gibi belirleyiniz:

+ `x` ekseni: İletkenlik
+ `y` ekseni: Fotosentez hızı

```{r}
# Cevabinizi buraya yaziniz
ggplot(data = veri_kontrol, aes(x=Iletkenlik, y = Fotosentez)) + geom_point()
```

## Bonus: Acaba fotosentez hızındaki değişim anlamlı mı?

Acaba `Kurak` ve `Nemli` koşullarda kültürlenen bitkilerin fotosentez hızlarında anlamlı bir değişim var mı? `t.test` fonksiyonu ile bu iki kategorinin ortalamaları arasındaki farkın anlamlı olup olmadığını belirleyiniz. `p-value` (p-değeri) anlamlılık analizi için 0.001 eşiğini kullanınız:

```{r}
# Cevabinizi buraya yaziniz
kurak <- veri_kontrol[veri_kontrol$Kulturleme_kosulu == "Kurak", "Fotosentez"]
nemli <- veri_kontrol[veri_kontrol$Kulturleme_kosulu == "Nemli", "Fotosentez"]

test <- t.test(x = kurak, y = nemli)
test$p.value < 0.001
```

