# Matrisler ve Veri Çerçeveleri Pratiği

## Matrisler

Matrisler, vektörler gibi sadece tek bir tip veri içermelidir. Yani ya sayısal, ya karakter, ya mantıksal ya da faktör verisi içermelidir.

Öncelikle rastgele bir vektör oluşturalım:

```{r}
vektor <- sample(x = seq(1,100,0.1), size = 20, replace = TRUE)
```

Şimdi vektörü 4 x 5'lik bir matrise çevirelim:

```{r}
matris <- matrix(data = vektor, nrow = 4, ncol = 5)
```

Burada `ncol` sütun sayısını, `nrow` ise satır sayısını ifade etmektedir.

Matris nasıl oldu acaba?

```{r}
matris
```

Peki bu matris'in boyutları nedir? Satır ve sütun sayısını elde etmek için `dim` fonksiyonunu kullanınız:

```{r}
dim(matris)
```

Bununla birlikte, `nrow` ve `ncol` fonksiyonları da sırasıyla satır ve sütun sayılarını geri döndürecektir:

```{r}
nrow(matris)
ncol(matris)
```

## Matris'lerde hareket

Matris'lerde harket etmek için indisleri kullanabiliriz. Mesela 2. satır ve 5. sütundaki veriye nasıl erişebiliriz?

```{r}
matris[2, 5]
```

Sadece ikinci sütuna erişmek istesek?

```{r}
matris[ ,2]
```


Peki üçüncü satıra erişsek?


```{r}
matris[3, ]
```

İstersek, vektör olarak bir sayı dizisi verebiliriz:

```{r}
matris[1:3, 1:3]
```

Bu sayede, 1. satır ve 3. satır arasındaki, ve 1. sütun ile 3. sütun arasındaki verilere erişebildik.

Son olarak, yukarıda elde ettiğimiz matris, `mat` değişkeni içine atayalım:

```{r}
mat <- matris[1:3, 1:3]
```

## Matrislerde satır ve sütun isimleri

İki farklı fonksiyon ile satır ve sütun isimleri atayabiliriz:

- `colnames` ile sütun isimleri
- `rownames` ile de satır isimleri

```{r}
colnames(matris) <- c("A", "B", "C", "D", "E")
rownames(matris) <- c("X", "Y", "Z", "T")
```

Peki gerçekten atayabilmiş miyiz?

```{r}
colnames(matris)

rownames(matris)
```

## Veri Çerçeveleri

Veri çerçevelerinde ise farklı tipte veri bulunan vektörleri birleştirebiliriz. Örnek olarak aşağıda bir tablo bulunmaktadır.


| Karat |  Kesim  | Derinlik |
|------:|:--------|---------:|
| 0.41  | Luks    | 59.7     |
| 0.4   | Ideal   | 61.5     |
| 0.38  | Ideal   | 60.9     |
| 1.25  | Cok iyi | 61       |
| 0.71  | Cok iyi | 60.2     |
| 0.71  | Ideal   | 62       |
| 0.33  | Ideal   | 63       |
| 0.32  | Cok iyi | 61.2     |
| 0.52  | Cok iyi | 61.2     |


Bu tabloya bakarsanız hem sayı hem de karakter değerleri bulunmtaktadır. Her birisi için bir vektör oluşturalım:

```{r}
Karat <- c(0.41, 0.4, 0.38, 1.25, 0.71, 0.71, 0.33, 0.32, 0.52)
Kesim <- c("Luks", "Ideal", "Ideal", "Cok iyi", "Cok iyi", "Ideal", "Ideal", "Cok iyi", "Cok iyi")
Derinlik <- c(59.7, 61.5, 60.9, 61, 60.2, 62, 63, 61.2, 61.2)

```

Bir veri çerçevesi oluşturalım mı?

```{r}
elmaslar <- data.frame(Karat = Karat, Kesim = Kesim, Derinlik = Derinlik)

```

Acaba bu veri tiplerine baksak olur mu?

```{r}
str(elmaslar)
```

Dikkat ederseniz Kesim sütunu otomatik olarak faktör olmuş. R, öntanımlı olarak, karakterleri faktörlere çevirir. Eğer bunun olmasını istemiyorsanız `stringsAsFactors = FALSE` olarak seçmeniz gerekir.

```{r}
elmaslar <- data.frame(Karat = Karat, Kesim = Kesim, Derinlik = Derinlik, stringsAsFactors = FALSE)
str(elmaslar)
```

## Satır ve sütun isimleri

Matrislerde nasıl satır ve sütun isimleri ile çalışabiliyorsanız vektörlerde de aynı şekilde çalışabilirsiniz:

```{r}
colnames(elmaslar)

rownames(elmaslar)
```

## Veri çerçeveleride hareket

Matrisler'de nasıl hareket ediyorsak veri çerçevelerinde de aynı şekilde hareket edebilirsiniz:


```{r}
elmaslar[2, 4]
```

Peki, sütunlara nasıl erişebiliriz? Mesela `Derinlik` sütununa erişelim:

Sadece sütun numarası ile:

```{r}
elmaslar[ ,3]
```

Sütun ismi ile:

```{r}
elmaslar$Derinlik
```

Yine sütun ismi ile:

```{r}
elmaslar["Derinlik"]
```

Son olarak yine sütun numarası ile:


```{r}
elmaslar[[3]]
```

Peki, 0.5 karat'da büyük elmaslara ait bütün satırları nasıl elde edebiliriz?

```{r}
elmaslar[elmaslar$Karat>0.5, ]
```

Adım adım yapalım. Önce sadece Karat değeri 0.5'den büyük elemanları bulalım:

```{r}
elmaslar$Karat>0.5
```

Daha sonra bunu, veri çerçevesindeki satır indisi kısmına koyalım:

```{r}
elmaslar[elmaslar$Karat>0.5, ]
```

Peki, kesimleri İdeal olan elmaslarlara ait satırları nasıl elde edebiliriz?

```{r}
elmaslar[elmaslar$Kesim == "Ideal", ]
```


