# İleri seviye R - 1

Bu ders kapsamında ileri seviye R kullanımına başlayacağız.

## Döngüler (`for` döngüsü)

Veri ile çalışırken, çoğunukla belirli fonksiyonları ard arda, farklı verilere uygulamamız gerekir. Dolayısıyla, aynı işi döngü halinde yapmalıyız.

Basit bir örnek verelim. Önce bir sayı vektörü oluşturalım:

```{r}
yaprak_uzunlugu <- c(2.3, 3.4, 4.5, 1.2, 3.4, 
                    NA, 1.8, 6.3, 2.1, NA)
```

Bu vektörün her elemanına 5 ekleyerek çıkan sonucu ikiye bölelim. Çok mantıksız bir örnek olabilir ama olayın işleyişini kavramamıza yardımcı olacaktır.

Önce ilk eleman için yapalım. Vektörler ve vektörlerde indisleme konusunu hatırlamak isterseniz @sec-vektorler'i tekrar gözden geçirebilirsiniz.

```{r}
(yaprak_uzunlugu[1]+5)/2
```

Şimdi ise ikinci eleman için bunu yapalım:

```{r}
(yaprak_uzunlugu[2]+5)/2
```

Dikkat ederseniz sadece kullandığımız vektördeki indis değişiyor. Dolayısıyla `for` döngüsü kullanırsak bu işi daha kolay bir şekilde halledebiliriz.

```{r}
for (i in 1:length(yaprak_uzunlugu)){
    sonuc <- (yaprak_uzunlugu[i]+5)/2
    print(sonuc)
}
```

Bu işlemi yakından inceleyelim. Önce bir sayı vektörü oluşturuyoryuz. Ancak bu sayı vektörünü, kullanacağımız vektörün uzunluğuna göre belirliyoruz. Yani elimizde 1'den `r length(yaprak_uzunlugu)`'a kadar bir sayı dizisi oluştuyor. 

```{r}
1:length(yaprak_uzunlugu
```

For döngüsü ise `i` adından bir değişken oluşturuyor. Önce `i` değişkenine 1 değerini atıyor ve belirtilen işlemi yapoıyor.

O işlem bitince, `i` değerine ikinci elemanı atıyor ve bu sefer `i <- 2` için işlemi gerçekleştiriyor.

Bu işlem, oluşturduğumuz sayı vektörü bitene kadar devam ediyor.