# DNA ile çalışma

R üzerinde DNA dizileri ile çalışabiliriz. Bunun için `seqinr` paketini yüklemelisiniz.

```{r}
#| eval: false
install.packages("seqinr")
```

Daha sonra R oturumunza eklemelisniz:

```{r}
library(seqinr)
```

Öncelikle şu bağlantıya sağ tıklayıp farklı kaydete basalım:

[Örnek DNA verisi](https://raw.githubusercontent.com/emrahkirdok/ybva/main/03-bilgisayarli-dusunme/data/example.fna)

Öncelikle veriyi okuyalım:

```{r}
dna <- read.fasta(file = "data/example.fna")
```

:::{.callout-important}
## Verim nerede?

Benim verimi indirdiğim yer, projemin çalışma klasörü içerisindeki `data` isimli klasör. Siz alıştırmayı yaparken, `file` kısmına kendi bilgisayarınızdaki veriyi verin. Yoksa hata alırsınız.
:::

Bu işlemin soncunda elimize bir liste geçti. İsterseniz `names` fonksiyonu ile bu listedeki dizilerin fasta isimlerini inceleyelim:

```{r}
names(dna)
```

Şimdi birinci elemanı inceleyelim kısaca. Listelerde indisleme yapmayı hatırlayın. Liste içerisindeki elemanlara erişmek için `[[` fonksiyonunu kullanmamız gerekir:

```{r}
dna[[1]]
```

Bu aslında bir vektör. Her DNA nükletoditi, vektörün bir elemanı olarak ifade edilmektedir.

Artık bir fasta dizisini, R içersisine aktarmayı biliyorsunuz. Tebrikler.