# DNA ile çalışma

Öncelikle `seqinr` paketini çalışma alanımıza yükleyelim:

```{r}
library("seqinr")
```

Öncelikle şu bağlantıya sağ tıklayıp farklı kaydete basalım:

[Örnek DNA verisi](https://raw.githubusercontent.com/emrahkirdok/ybva/main/03-bilgisayarli-dusunme/data/example.fna)

Öncelikle veriyi okuyalım:

```{r}
dna <- read.fasta(file = "data/example.fna")
```

## Soru 1 

Bu dosya içerisindeki birinci DNA dizisinin komplementer ipliğini, bir vektör olarak geri döndüren fonksiyonu yazınız:

```{r}
tamamlayici <- function(dna){
  # once bos bir vektor olusturalim
  complementary <- c()
  
  # DNA dizinin hepsini buyuk karaktere cevirelim
  dna <- toupper(dna)
  for ( baz in dna){
    # her baz icin asagidaki kosullari test et
    # eger kosul uygunsa, complementary vektorune uygun bazi ekle
    if (baz == "A"){complementary <- c(complementary, "T")}
    if (baz == "T"){complementary <- c(complementary, "A")}
    if (baz == "G"){complementary <- c(complementary, "C")}
    if (baz == "C"){complementary <- c(complementary, "G")}
  }
  return(complementary)
}  
```

Şimdi fonksiyonu test edelim:

```{r}
tamamlayici(dna[[1]])
```

## Soru 2: G+C oranı bulma

Bir DNA dizisindeki G + C nükleotidi oranını aşağıdaki şekilde bulabilirsiniz. 

$$
GC = \frac{G+C}{A+G+C+T}
$$
Yüklediğimiz fasta dosyasında, birinci DNA dizinin GC oranını bulan fonksiyonu yazınız.

## Soru 3: Amino asit birincil ipliği oluşturma

Şu [dosyaya](https://raw.githubusercontent.com/emrahkirdok/ybva/main/03-bilgisayarli-dusunme/data/codon.txt) sağ tıklayı farklı kaydete basınız.

Bu dosyada DNA kodon tablosu bulunmaktadır. Bu dosyayı kullanarak, fasta dosyasında bulunan birinci DNA dizisini bir amino asit vektörü olarak geri döndüren fonksiyonu yazınız. 