# Translasyon fonksiyonu anlatımı

Bu dersteki amacımız, bir DNA ipliğini, amino asit dizisine çevirmek olacak. Bunun için `codon.txt` isimli kodon tablosunu ve, `example.fna` içinde bulunan birinci DNA dizisini kullanacağız.

DNA dizisini okumak için, `seqinr` paketini kullanacağız. Eğer bu paketi daha önce kurmadıysanız, konsola `install.packages("seqinr")` yazmalınız.

Paket kurduysanız, öncelikle çalışma alanımıza yükleyelim:

```{r}
library(seqinr)
```

## Ön bilgileri yükleyelim

Burada internet sitesinin `github` sayfasında bulunan dosyalar, internet üzerinden yüklenmektedir. Dosyaları bu şekilde de yükleyebilirsiniz. Ayrıntılı bilgi için: {@sec-dosya-okuma}

Şimdi DNA dizisini yükleyelim:

```{r}
fasta <- read.fasta(file = "https://raw.githubusercontent.com/emrahkirdok/ybva/main/03-bilgisayarli-dusunme/data/example.fna", forceDNAtolower = FALSE)
```

Bir sonraki adımda, kodon dosyamızı yükleyelim:

```{r}
kodon <- read.table(file = "https://raw.githubusercontent.com/emrahkirdok/ybva/main/03-bilgisayarli-dusunme/data/codon.txt", sep = "\t", header = TRUE)
```

## Bir kodonu nasıl seçebiliriz?

Önce örnek bir DNA verisi oluşturalım:

```{r}
ornek <- c("A", "T", "G", "A", "C" , "G", "A", "T", "T", "T", "G", "A")
```

Birinci kodon:

```{r}
ornek[1:3]
```

İkinci kodon:

```{r}
ornek[4:6]
```

Şimdi başlangıç pozisyonlarını oluşturalım:

```{r}
baslangic <- seq(1,(length(ornek)-2), 3)
```

Şimdi kodonları tek tek seçelim:

```{r}
for (i in baslangic){
  secilen_kodon <- ornek[i:(i+2)]
  cat("Secilen kodon: ", secilen_kodon, "\n")
}
```

Ancak geri döndürdüğümüz `secilen_kodon` değeri aslında bir vektör. Kodon tablosunda arama yapmak için, bunu vektöre çevirmeliyiz. Bir örnek:

```{r}
paste(ornek[4:6], collapse="")
```
Şimdi bunu da `for` döngümüze ekleyelim:

```{r}
for (i in baslangic){
  secilen_kodon <- ornek[i:(i+2)]
  secilen_kodon <- paste(secilen_kodon, collapse = "")
  cat("Secilen kodon: ", secilen_kodon, "\n")
}
```

Artık, `kodon` veri setinde bulunan kodon listesi içerisinde arama yapabiliriz. Şimdi seçtiğimiz kodona uygun amino asiti geri döndürelim:

```{r}
for (i in baslangic){
  secilen_kodon <- ornek[i:(i+2)]
  secilen_kodon <- paste(secilen_kodon, collapse = "")
  aa <- kodon[kodon$Codon == secilen_kodon, 2]
  
  cat("Secilen kodon:", secilen_kodon, "kodona karsilik gelen amino asit:", aa, "\n")
}
```
Peki amino asit ipliğini nasıl oluşturabilriz?

```{r}
aa_ipligi <- c()

for (i in baslangic){
  secilen_kodon <- ornek[i:(i+2)]
  secilen_kodon <- paste(secilen_kodon, collapse = "")
  aa <- kodon[kodon$Codon == secilen_kodon, 2]
  aa_ipligi <- c(aa_ipligi, aa)
  cat("Secilen kodon:", secilen_kodon, "kodona karsilik gelen amino asit:", aa, "\n")
}
cat(aa_ipligi)
```

## Bunu bir fonksiyona dönüştürelim

```{r}
translasyon <- function(ornek, kodon){
  aa_ipligi <- c()
  baslangic <- seq(1,(length(ornek)-2), 3)
  
  for (i in baslangic){
    secilen_kodon <- ornek[i:(i+2)]
    secilen_kodon <- paste(secilen_kodon, collapse = "")
    aa <- kodon[kodon$Codon == secilen_kodon, 2]
    aa_ipligi <- c(aa_ipligi, aa)
    cat("Secilen kodon:", secilen_kodon, "kodona karsilik gelen amino asit:", aa, "\n")
  }
  return(aa_ipligi)
}
```


Şimdi bu fonksiyonu kullanalım:

```{r}
translasyon(ornek = ornek, kodon = kodon)
```
Derste kullandığımız DNA dizilerini kullanalım:

```{r}
translasyon(ornek = fasta[[1]], kodon = kodon)
```

## Fonksiyonu biraz daha güzelleştirelim

Genel olarak kodlama yaparken şu noktalara dikkat edelim:

+ Değişken isimleri anlaşılır olmalı
+ Kodlara açıklama ekleyelim

```{r}
translasyon <- function(dna, kodon){
  # oncelikle bos bir amino asit iplik vektoru olusturalim
  aa_ipligi <- c()
  
  # kodon baslangic pozisyonlarini belirleylim
  baslangic <- seq(1,(length(dna)-2), 3)
  
  # her baslangic pozisyonunu tek tek alalim
  for (i in baslangic){
    # o baslangic pozisyonuna gore kodon secelim
    secilen_kodon <- dna[i:(i+2)]
    # kodon vektorunu metine donusturelim
    secilen_kodon <- paste(secilen_kodon, collapse = "")
    # o kodona karsilik gelen amino asidi alalım
    aa <- kodon[kodon$Codon == secilen_kodon, 2]
    # bu amino asidi, amino asit iplik vektorune ekleyelim
    aa_ipligi <- c(aa_ipligi, aa)
    # her adimi yazalim
    #cat("Secilen kodon:", secilen_kodon, "kodona karsilik gelen amino asit:", aa, "\n")
  }
  # amino asit ipligini geri dondurelim
  return(aa_ipligi)
}
```

Fonksiyonu tekrar çalıştıralım:

```{r}

fasta <- read.fasta(file = "https://raw.githubusercontent.com/emrahkirdok/ybva/main/03-bilgisayarli-dusunme/data/example.fna", forceDNAtolower = FALSE)

kodon <- read.table(file = "https://raw.githubusercontent.com/emrahkirdok/ybva/main/03-bilgisayarli-dusunme/data/codon.txt", sep = "\t", header = TRUE)

translasyon(dna = fasta[[2]], kodon = kodon)
```







