# Beynin kanseri mikrodizin analizi

Bu pratik kapsamında GSE50161 numaralı çalışmadan elde edilen beyin kanseri verisi üzerine küçük bir çalışma yapılacaktır. Bu çalışma kapsamında *glioblastoma* ve *sağlıkı, normal* beyin dokularından elde edilen gen anlatım profili incelenecektir.

## Veri yükleme

Örnekler hakkında metaveri bilgisini yükleyiniz:

```{r}
metadata <- read.table(file = "../data/metadata-GSE50161.csv", header = T)
```

Yüklediğiniz metaverinin sütun isimlerini elde eden kodu yazınız:

```{r}
colnames(metadata)
```

Çalışmada kaç tane örnek kullanılmış? Kullanılan örnek sayısını geri döndüren kodu yazınız:

```{r}
length(metadata$Ornek)
```

Çalışmada kullanılan koşulların tablosunu oluşturan kodu yazınız:

```{r}
table(metadata$Durum)
```

Şimdi de gen anlatım verisini yükleyiniz:

```{r}
microarray <- read.table(file = "../data/brain-expression-small-GSE50161.csv", header = T)
```


Yüklediğiniz gen anlatım verisini matrise çeviriniz:

```{r}
microarray <- as.matrix(microarray)
```


Bu matrisin satır ve sütun sayılarını geri döndürünüz:

```{r}
dim(microarray)
```

Acaba kaç tane gen incelenmiş? Bunu geri döndüren kodu yazınız:

```{r}
nrow(microarray)
```


## Verinin Kalite Kontrolü

Elinizdeki veriyi histogram oluşturarak kontrol ediniz:

```{r}
hist(microarray)
```


Elinizdeki verinin kutu grafiklerini oluşturunuz:

```{r}
boxplot(microarray)
```

Hiyerarşik kümeleme yapınız:

```{r}
plot(hclust(dist(t(microarray))), labels = metadata$Durum)
```

Bu bilgilere göre şu sorunun cevabını yazınız. Acaba verimizin kalitesi, ön işlem yapmadan çalışmaya uygun mudur? Neden bu kanıya vardınız?

> Histogram bize standart bir dağılım örüntüsü verdi
> Kutu grafiklerinde ortanca değerler çok benzer
> Kümeleme analizi sonucunda, kontrol ve hastalıklı örnekler ayrı gruplandı

## Ayrımsal gen anlatım analizi

Şimdi de bütün genler için ayrımsal gen anlatım analizi yapınız:

```{r}
# once p degerlerini toplayacagimiz bir boş vektor oluşturalim

p.value <- rep(0, nrow(microarray))

for (i in 1:nrow(microarray)){
  kontrol <- microarray[i, metadata$Durum=="normal"]
  uygulama <- microarray[i, metadata$Durum=="glioblastoma"]

  test <- t.test(x = kontrol, y = uygulama)
  p.value[i] <- test$p.value
}

```

Kaç tane gen anlamlı değişmiş? (0.001'e göre):

```{r}
sum(p.value < 0.001, na.rm = TRUE)
```

Şimdi de anlatımları en farklı değişmiş bir tane geni ineceleyelim. Bu gen kaçıncı sırada?

```{r}
which.min(p.value)
```

Bu genin kutu grafiğine bakalım mı?

```{r}
boxplot(microarray[305,]~metadata$Durum)
```

Bu genin anlatımı, glioblastoma koşulunda normal koşula göre nasıl değişmiş? Cevabı aşağıya yazınız:

> Normal koşula göre azalmış