# UPGMA 

Bu ders kapsamında UPGMA tekniği ile bir uzaklık matrisinde, kümeleme analizinin nasıl yapılacağı gösterilecektir.


Öncelikle bir uzaklık matrisi oluşturalım:

```{r}

# 1. BAŞLANGIÇ VERİLERİNİ OLUŞTURMA
# Basit bir 4x4 uzaklık matrisi oluşturalım
isimler <- c("A", "B", "C", "D")
D <- matrix(c(0, 2, 2, 7,
              2, 0, 4, 6,
              2, 4, 0, 3,
              7, 6, 3, 0), nrow=4, dimnames=list(isimler, isimler))

              # Her kümenin içindeki eleman sayısı (Başlangıçta herkes tek başına)
N <- c(A=1, B=1, C=1, D=1)
```

Uzaklık matrisini ekrana yazalım:

```{r}
cat("Başlangıç Matrisi:\n")
print(D)
```

Temel algoritma döngüsü:

- Derste gördüğümüz gibi en yakın örnekler birleştirlerek işe başlanacak
- Örnekler birleştirildikçe matris güncellenecek
- Matris 1x1 olana kadar işlem devam edecek

```{r}

# 2. ALGORİTMA DÖNGÜSÜ (Matriste 1 eleman kalana kadar devam et)
while(nrow(D) > 1) {
  
  # a. En küçük mesafeyi (sıfır olmayan) bulma
  # Köşegenleri (0'ları) sonsuz (Inf) yapıyoruz ki minimum olarak seçilmesinler
  diag(D) <- Inf 
  min_val <- min(D)
  
  # Minimum değerin koordinatlarını (hangi iki küme?) bulma
  # arr.ind=TRUE bize satır ve sütun indekslerini verir
  min_idx <- which(D == min_val, arr.ind = TRUE)[1, ] 
  i_isim <- rownames(D)[min_idx[1]]
  j_isim <- colnames(D)[min_idx[2]]
  
  cat("\nBirleşenler:", i_isim, "ve", j_isim, "| Mesafe:", min_val, "\n")
  
  # b. Yeni kümenin ismini belirle (Örn: "A+B")
  yeni_isim <- paste0(i_isim, "+", j_isim)
  
  # c. Yeni mesafeleri hesaplama (UPGMA Formülü)
  kalan_isimler <- setdiff(rownames(D), c(i_isim, j_isim))
  yeni_mesafeler <- numeric(length(kalan_isimler))
  
  for(k in seq_along(kalan_isimler)) {
    k_isim <- kalan_isimler[k]
    
    # derste gördüğümüz yöntem
    pay <- D[i_isim, k_isim] + D[j_isim, k_isim] 
    payda <- 2

    # Ağırlıklı ortalama formülü, en ideal çözüm
    # pay <- (N[i_isim] * D[i_isim, k_isim]) + (N[j_isim] * D[j_isim, k_isim])
    # payda <- N[i_isim] + N[j_isim]
    
    yeni_mesafeler[k] <- pay / payda
  }
  
  # d. Matrisi Güncelleme
  # Eski i ve j satır/sütunlarını çıkar
  D <- D[kalan_isimler, kalan_isimler, drop=FALSE]
  
  # Yeni satır ve sütunu matrise ekle
  D <- rbind(D, yeni_mesafeler)
  D <- cbind(D, c(yeni_mesafeler, 0)) # Kendi kendine uzaklığı 0
  
  # Satır ve sütun isimlerini güncelle
  rownames(D)[nrow(D)] <- yeni_isim
  colnames(D)[ncol(D)] <- yeni_isim
  
  # e. Eleman sayılarını güncelle (N vektörü)
  N[yeni_isim] <- N[i_isim] + N[j_isim]
  N <- N[names(N) != i_isim & names(N) != j_isim]
  
  cat("Güncel Matris:\n")
  diag(D) <- 0 # Görüntü için köşegenleri tekrar 0 yap
  print(round(D, 2))
}

cat("\nAlgoritma Tamamlandı! Tüm kümeler birleşti.\n")

```