---
title: "Veri çerçevesi bulmacaları"
author: "Emrah Kırdök, Ph. D."
date: "2022-03-16"

---

# Giriş

Bu belge kapsamında bir veri çerçevesinde bulunan veriyi, bazı kıstaslara göre filtrelemeyi öğreneceğiz.

Örnek olarak R içerisinde öntamımlı olarak gelen `iris` veri çerçevesini inceleyelim:

```{r}
head(iris)
```

::: note
`head` fonksiyonu, bir veri çerçevesinin ilk beş satırını geri döndürür.
:::

Bu veri çerçevesinin boyutları nedir?

```{r}
dim(iris)
```

Peki sütun isimleri?

```{r}
colnames(iris)
```

Bu veri çerçevesi, *iris* bitkisinin üç farklı türüne ait sepal ve petal yaprakların uzunluk ve genişliklerini içermektedir.

## Bu veriyi nasıl filtreleyeceğiz?

Petal uzunluğu 3'den büyük olan türleri nasıl elde edebiliriz? Ya da sadece *setosa* türüne ait verileri nasıl elde edebiliriz?

### Mantıksal operatörler

R üzerinde farklı mantıksal operatörler kullanarak, elimizdeki veriyi istediğimiz şekilde filtreleyebiliriz.

Mesela, 2 rakamının 5'den küçük olduğunu nasıl test edebiliriz?

```{r}
2 < 5

```

Elimizdeki değer `TRUE`, yani 2 rakamının 5'den küçük olma karşılaştırmasını doğru olarak geri döndürdü.

Tam tersini yapsaydık:

```{r}
2 > 5
```

Bu sefer `FALSE` değerini geri döndürdük. Bu karşılaştırmanın sonucu olumsuz.

Peki, 2 rakamı 5'e eşit mi?

```{r}
2 == 5

```

Bu karşılaştırmadan `FALSE` değeri geri döndü. Denklik karşılaştırmasını yapmak istiyorsak, `==` iki tane eşittir kullanıyoruz.

Şu şekilde olsaydı:

```{r}
2 == 2
```

Geri döndürdüğümüz değer, `TRUE` oldu şimdi.

### Vektörler üzerinde karşılaştırma yapmak

Peki elimizde şöyle bir vektör olsun:

```{r}
sayilar <- c(2, 5, 6, -1, -10, 4.6)
```

Bu vektör içerisinde 3'den büyük olan elemanlar hangileri?

```{r}
sayilar > 3
```

Bu yazım tarzı bize her elemanın 3'den büyük olup olmama koşulu hakkında doğru ya da yanlış bilgisini geri döndürdü. Bu mantıksal vektörü bir indis olarak kullanırsak:

```{r}
sayilar[sayilar > 3]

```

Bize 3'den büyük olan sayıları geri döndürdü.

## Veri çerçevesinde mantıksal işlemler

Peki, `iris` veri çerçevesinde bu işleri nasıl yapabiliriz? Tabii bunu bir örnek olarak kabul edin. Her türlü veri çerçevesini bu mantığa göre filtreleyebilirsiniz.

Türlerin bulunduğu sütunu düşünelim. Bu vektör içerisinde sadece *setosa* türlerinin ifade edildiği mantıksal vektörü geri döndürebilir miyiz?

```{r}
iris$Species == "setosa"
```

Bu bize hangi elemanların *setosa* olduğunu geri döndürdü. Peki, veri çerçevesini nasıl geri döndüreceğiz?

```{r}
iris[iris$Species == "setosa", ]
```

Dikkat ederseniz, bu mantıksal vektörü satır indisi olarak belirttik. Unutmayın, veri çerçevesinde indis kullanmak istiyorsak, hem satır hem de sütun indisleri belirtmeliyiz: `[satir,sutun]`

Peki, petal uzunluğu 3'den büyük olan ölçümleri geri döndürsek?

```{r}
iris[iris$Petal.Length > 3, ]
```

Hem petal uzunluğu 3'den büyük olsun, hem de Sepal genişliği 2.7'den küçük olsun. Acaba her iki koşulu sağlayan verileri nasıl geri döndürebiliriz?

Burada `ve` ya da `and` operatörünü (`&`) kulanacağız. Bu operatör bize her iki koşulu sağlayan değerleri geri döndürür.

Adım adım gidelim. Önce ilk koşula bakalım:

```{r}
iris$Petal.Length > 3
```

Şimdi ikinci koşul:

```{r}
iris$Sepal.Width < 2.7
```

Bu iki koşulu sorgulamak istersek şu şekilde yazmalıyız:

```{r}
iris$Petal.Length > 3 & iris$Sepal.Width < 2.7
```

Dikkat ederseniz, her iki değerin de aynı anda karşılandığı elemanları elde ettik.

Şimdi bunu bir indis olarak kullanırsak:

```{r}

iris[iris$Petal.Length > 3 & iris$Sepal.Width < 2.7, ]

```

Bize istediğimiz verileri geri döndürdü.

### Farklı mantıksal operatörlerin kullanımı

Peki, şimdi çalışmamıza bir katman daha ekleyelim.

Bu veri çerçevesinden aşağıdaki koşullara uygun bir filtreleme yapalım:

+ Sepal genişliği 2.5'dan küçük **veya** 3.5 büyük olan
+ *virginica* türleri

Burada **veya** koşulu için `|` (sağdaki alt gr tuşu + < tuşu) karakterini kullanacağız. Burada farklı şekilde işlenen iki farklı koşul kullancağız:

+ **veya** `|`
+ **ve** `&`

Aşağıdaki örneklerin farkları sizce ne?

```{r}
(2 + 5)*3
```

```{r}
2 + 3*5
```

Dikkat edin burada bir işlem sırası var. İlk örnekte önce parantez içindeki toplama işlemi yapılıyor, daha sonra çarpma işlemi. İkinci örnekte ise, önce çarpma işlemi yapılıyor, sonra toplama işlemi.

Biz de buna uygun bir strateji işlemeliyiz. Önce **veya** koşulunu irdeleyelim

```{r}
iris$Petal.Width < 2.5 | iris$Petal.Width > 3.5
```

Şimdi ise **ve** koşulunu ekleyelim:

```{r}
(iris$Petal.Width < 2.5 | iris$Petal.Width > 3.5) & iris$Species == "virginica"
```

Önce parantez içindeki **veya** koşulu işletildi, daha sonra **ve** koşulu. Buradaki işlem sırası mantığını oturtmanız önemlidir.

Şimdi ise bu bilgiyi `iris` veri çerçevesine uygulayalım:

```{r}
iris[(iris$Petal.Width < 2.5 | iris$Petal.Width > 3.5) & iris$Species == "virginica", ]
```

Tabi veri çerçevesi filtreleme işlemlerini anlattığım şekilde yapmak durumunda değilsiniz. Çok farklı yollar var. Benim gösterdiğim sadece bir yol. İlerleyen derslerde daha farklı yollar öğreneceğiz.







