---
title: "GGplot2 ile grafik dilbilgisi"
author: "Emrah Kırdök, Ph. D."
date: "23/03/2022"
output:
  bookdown::html_document2:
    css: "templates/scholarly.css"
  bookdown::pdf_document2:
    template: templates/eisvogel.tex
    keep_md: yes
    toc: false
    keep_tex: true
    pandoc_args:
    - --filter
    - ~/miniconda3/bin/pandoc-latex-environment
bibliography: bibliography.bib
lang: tr
header-includes: |
  ```{=latex}
  \usepackage{awesomebox}
  ```
pandoc-latex-environment:
  noteblock: [note]
  tipblock: [tip]
  warningblock: [warning]
  cautionblock: [caution]
  importantblock: [important]
---

```{r setup, include=FALSE}
knitr::opts_chunk$set(echo = TRUE)
```

# Giriş

Bugün derste `ggplot2` ile grafik dilbilgisi hakkında çalışmalar yaptık.

Öncelikle `ggplot2` paketini yükleyelim. Büyük bir ihtimalle sizin bilgisayarlarınızda bu paket olmayacak, o yüzden ilk kullanımdan önce paketi kurmanız gerekebilir:

```{r eval = FALSE}
install.packages("ggplot2")
```

Paketi bir kere yükledikten sonra artık aşağıdaki şekilde kullanabilirsiniz:

```{r}
library("ggplot2")
```

## Grafik dilbilgisi

Bir grafiği gözünüzün önüne getirin, acaba hangi öğeler var?

+ Kullanılacak veri 
+ Grafik düzlemi
+ $x$ ve $y$ eksenleri
+ Görselleştirme 
    + noktlar
    + kutu grafiği vs

Mesela öncelikle boş bir grafik düzlemi oluşturalım:

```{r}
ggplot()
```

Şimdi veriyi ve eksenleri ekleyelim:

```{r}
ggplot(data = iris, aes(x = Species, y = Petal.Length))
```

Son olarak da kutu grafiğini geometrisini ekleyelim:

```{r}
ggplot(data = iris, aes(x = Species, y = Petal.Length)) + geom_boxplot()
```

Bu mantığı kullanarak farklı geometriler ekleyelibiriz:

```{r}
ggplot(data = iris, aes(x = Species, y = Petal.Length)) + geom_boxplot() + geom_point()
```

## Histogram

Peki, Petal uzunlukları irisi bitkilerinde nasıl değişiyor?

```{r}
ggplot(data = iris, aes(x = Petal.Length)) + geom_histogram()
```

Acaba buradaki sütunları türlere göre boyayabilir miyiz?

```{r}
ggplot(data = iris, aes(x = Petal.Length)) + geom_histogram(aes(fill = Species))
```

Dikkat ederseniz, veri çerçevesi içersindeki sütunları grafik içerisinde bir parametre olarak kullanmak istiyorsak `aes()` içerisine yazıyoruz.

## Yoğunluk grafikleri (güzel görünen histogramlar)

```{r}
ggplot(data = iris, aes(x = Petal.Length)) + geom_density(aes(fill = Species), alpha = 0.8)
```
