---
title: "Listeler"
author: "Emrah Kırdök, Ph. D."
date: "3/4/2021"
output: html_document
---

```{r setup, include=FALSE}
knitr::opts_chunk$set(echo = TRUE)
```

## Listeler

Şu ana kadar gördüğümüz veri yapıları:

- Vektörler
- Matrisler
- Veri çerçeveleri

Bu derste ise listeleri göreceğiz. Vektörler ve matrisler sadece tek bir veri tipine sahiptir. Veri çerçeveleri ise, farklı veri tiplerine sahip vektörlerden oluşabiliyordu.

Listelerin ise farklı bir özelliği bulunmaktadır:

+ Hem farklı tiplere sahip vektörleri yapısına katabilir
+ Hem de matris ya da veri çervesi gibi veri yapılarını da saklayabilirsiniz

## Liste oluşturmak

Aşağıda, bir önceki derste kullandığımız tabloyu görebilirsiniz. Gelin bu tablodan bir liste oluşturalım.

| Karat |  Kesim  | Derinlik |
|------:|:--------|---------:|
| 0.41  | Luks    | 59.7     |
| 0.4   | Ideal   | 61.5     |
| 0.38  | Ideal   | 60.9     |
| 1.25  | Cok iyi | 61       |
| 0.71  | Cok iyi | 60.2     |
| 0.71  | Ideal   | 62       |
| 0.33  | Ideal   | 63       |
| 0.32  | Cok iyi | 61.2     |
| 0.52  | Cok iyi | 61.2     |


```{r}
elmaslar <- list(c(0.41, 0.4, 0.38, 1.25, 0.71, 0.71, 0.33, 0.32, 0.52), 
                 c("Luks", "Ideal", "Ideal", "Cok iyi", "Cok iyi", "Ideal", "Ideal", "Cok iyi", "Cok iyi"), 
                 c(59.7, 61.5, 60.9, 61, 60.2, 62, 63, 61.2, 61.2))

```

Peki bu listedeki elemanlara nasıl erişebiliriz? Eğer çift köşeli parantez kullanıp, istediğiniz indisi yazarsanız, o elemana erişebilirsiniz:

```{r}
elmaslar[[1]]
```

Ancak tek köşeli parantez kullanırsanız, bu işlem size bir alt liste geri döndürecektir:


```{r}
elmaslar[1]
```

İsterseniz, listedeki elemanlara isim verebilirsiniz:

```{r}
names(elmaslar) <- c("Karat", "Kesim", "Derinlik")
```

Bu isimleri kullanarak da, liste eleömanlarına erişebiliriz:

```{r}
elmaslar[["Karat"]]
```

Peki tek köşeli parantez kullanalım:

```{r}
elmaslar["Karat"]
```

Şimdi ise, bir alt liste geri döndü.

İsterseniz, veri çerçevelerinde olduğu gibi de liste elemanlarına erişebiliriz:

```{r}
elmaslar$Karat
```

Peki, birden fazla elemana erişebilir miyiz?

```{r}
elmaslar[1:2]
```


Peki iki köşeli parantez kullansak?

```{r error = TRUE}
elmaslar[[1:3]]
```

Listeden bir elemanı silebilir miyiz?

```{r}
elmaslar[[1]] <- NULL

elmaslar
```

Şimdilik orjinal listeyi tekrar yükleyelim.

```{r}
elmaslar <- list(c(0.41, 0.4, 0.38, 1.25, 0.71, 0.71, 0.33, 0.32, 0.52), 
                 c("Luks", "Ideal", "Ideal", "Cok iyi", "Cok iyi", "Ideal", "Ideal", "Cok iyi", "Cok iyi"), 
                 c(59.7, 61.5, 60.9, 61, 60.2, 62, 63, 61.2, 61.2))

names(elmaslar) <- c("Karat", "Kesim", "Derinlik")

```

Peki bu listeye yeni bir eleman ekleyebilir miyiz?

```{r}
elmaslar$Kontrol <- TRUE 
```

Bakalım:

```{r}
elmaslar
```


Dikkat ederseniz, farklı boyutta bir eleman ekledik. Bu da listelerin bir başka güzel özelliğidir. Farklı boyutlardaki elemanları ekleyebiliriz.

İsterseniz bir matris ekleyelim:


```{r}
vektor <- sample(x = seq(1,100,0.1), size = 20, replace = TRUE)
matris <- matrix(data = vektor, nrow = 4, ncol = 5)

elmaslar$Matris <- matris
```

Peki şimdi listeye bakalım:


```{r}
elmaslar
```

Peki, listeler içerisindeki elemanlarda bulunan öğelere nasıl erişebililirz? Mesela Karat vektörü içindeki 5 numaralı elemana nasıl erişebiliriz:


```{r}
elmaslar[[1]][5]
```

Karat vektörünün 2 ve 6. elamanına erişmek istesek?

```{r}
elmaslar[[1]][2:6]
```

Son olarak, matris'e bakalım. Bu matristeki elemanlara nasıl erişebiliriz? Mesela matriste 2. satırda ve 4. sütunda bulunan öğeye nasıl erişebiliriz

```{r}
elmaslar[[5]][2,4]
```

