---
title: "Klasör ve dosyalarda yönümüzü bulmak"
author: "Emrah Kırdök, Ph. D."
date: "23/03/2022"
output:
  bookdown::html_document2:
    css: "templates/scholarly.css"
  bookdown::pdf_document2:
    template: templates/eisvogel.tex
    keep_md: yes
    toc: false
    keep_tex: true
    pandoc_args:
    - --filter
    - ~/miniconda3/bin/pandoc-latex-environment
bibliography: bibliography.bib
lang: tr
header-includes: |
  ```{=latex}
  \usepackage{awesomebox}
  ```
pandoc-latex-environment:
  noteblock: [note]
  tipblock: [tip]
  warningblock: [warning]
  cautionblock: [caution]
  importantblock: [important]
---

```{r setup, include=FALSE}
knitr::opts_chunk$set(echo = TRUE)
```

# Giriş

R üzerinde yönümüzü tayin etmek çok önemli! Bu sayede metin dosyalarını okuyabiliriz, ya da işlediğimiz veriler ve oluşturduğumuz grafikleri bilgisayarımız yazabiliriz.

Bu belge bu amaçla hazırlandı.

## Adımlar

1. Çalışma klasörümüz nerede?
2. Kullanıcı ismimiz nedir?
3. Klasör isimlendirmeleri ve klasörlerde gezinmek
4. Proje içerisinde çalışmak en kolayı

## Çalışma klasörümüz nerede?

İlk olarak `getwd()` komutunu konsola yazalım:

```{r}
getwd()
```

Elde ettiğimiz çıktı bizim o sırada bulunduğumuz çalışma klasörünü gösterir.

Kullanıcı ismi nedir? Kullancı ismi, her bilgisayarda bulunan ve sizin bilgilerinizin depolandığı klasördür.

Unix (mesela macbooklar) ve Linux tabanlı  işletim sistemlerinde bu konu önemlidir. Çünkü bu sistemler çok kullanıcılı olması için optimize edilmiştir.

Ancak Windows bilgisayarlarında bu konu çok anlaşılamamış bir olgudur. Genelde, bilgisayarı aldığınız yerde rastgele bir kullanıcı adı atanır. 

Windows sistemlerinde kullanıcı klasörleri `C:/Users/` içerisinde bulunur.

Mac sistemlerde `/Users/` içerisinde.

Linux sistemlerde ise `/home/` içinde bulunur.

Kullanıcı isminizi, bu klasörlerden sonra gelen ilk klasör olarak düşünebilirisiz.

Önemli nokta ise, büyük küçük harflere dikkat etmeniz. Bazı arkadaşlar `C:/` ile `c:/` arasındaki farkı anlamıyor. O yüzden hata alıyıorsunuz.

Herkes kendi kullancı ismini belirlesin önce. Eğer bilgisyar mühendisliği laboratuvarında bu kullanııcı ismi `PCC` olarak atanmıştır.

## Çalışma klasörü içindekiler nedir?

Peki bu klasör içinde neler var? `dir()` fonksiyonu bu işe yarar. Klasördeki dosyaları size gösterir:

```{r}
dir()
```

## Klasörlerde gezinmek

Eğer klasörler içerisinde gezinmek istiyorsanız, her klasörü ya da belgeyi `/` işareti ile ayırmalısınız.

Türkçe karakterler kullanmamaya dikkat edin.

Klasör isimlerinde boşluk kullanmayın. Hata alma şansınız yüksek. Genel olara komut satırında çalışırken kullandığınız boşluk (space) karakteri, yazdığınız şeyin bittiği anlamına geliyor ve bilgisayar sizden yeni bir cümle yazmanınızı bekliyor.

Bu nedenle hata alabilirsiniz.

## Proje oluşturmak

Eğer proje oluşturursanız, hayatınız daha kolaylaşır.

Proje oluşturun ve proje klasörünüzün içerisine `data` isimli bir klasör daha oluşturun.

Artık verilerinizi rahatlıkla bu klasör içerisinde saklayabilirsiniz.

Proje klasörü oluştdurduğunuzda, artık güncel çalışma klasörününüz burası olarak belirlenir.

```{r}
getwd()
```

Bu klasör içerisinde `data` isimli verilerin saklandığı bir klasör daha bulunmakta. Onun içinde neler var?

```{r}
dir("data")
```

Artık R içerisinde bir dosya okumak isterseniz `data/sinif.txt` yazarak, rahatlıkla bu dosyayı okuyabilirsiniz.



