---
title: "Ödev 1"
author: ""
number: ""
date: ""
output: html_document
---

```{r setup, include=FALSE}
knitr::opts_chunk$set(echo = TRUE)
```

Bu belge, birinci ödeviniz için çözmeniz gereken soruları içermektedir. Başarılar.

Cevaplarınızı, R kod blokları içerisinde yazacaksınız.

`#` ile başlayan satırlar, kod olarak çalıştırılmaz. Sadece yorum eklemek için kullanılır.

Aşağıdaki tabloda, 3 farklı iris bitkisine ait sepal ve petal uzunlukları bulunmaktadır. Ödevdeki soruları bu tabloya göre cevaplandıracaksınız:

| Sepal Uzunluğu | Petal Uzunluğu |    Tür     |
|---------------:|---------------:|:-----------|
| 5.4            | 3.9            |  setosa    |
| 7.2            | 3.2            | virginica  |
| 5.5            | 3.5            |  setosa    |
| 6.0            | 2.2            | virginica  |
| 6.0            | 2.2            | versicolor |
| 6.2            | 3.4            | virginica  |
| 4.7            | 3.2            | setosa     |
| 5.2            | 2.7            | versicolor |
| 7.2            | 3.6            | virginica  |
| 4.9            | 3.1            | setosa     |


## Soru 1

Bu tabloyu kullanarak üç farklı aşağıdaki isimlere sahip üç farklı vektör oluşturunuz:

+ `sepal_uzunlugu`
+ `petal_uzunlugu`
+ `tur`

```{r}
# cevabinizi buraya yaziniz

```

## Soru 2

Sepal uzunluğu vektörü içerisindeki 3. elemana erişen kodu yazınız:

```{r}
# cevabinizi buraya yaziniz

```

## Soru 3

Petal uzunluğu vektöründe, 3 ve 7. elemanlar arasında bulunan değerleri geri döndüren kodu yazınız:

```{r}
# cevabinizi buraya yaziniz

```

## Soru 4

Petal uzunluğu vektörünü kullanarak, petal uzunlukları 3.3'den büyük olan değerleri geri döndürebilir misiniz?

```{r}
# cevabinizi buraya yaziniz

```

## Soru 5

Sepal uzunluğu verilerini kullanarak, sepal uzunlukları 5.2'den büyük olan türleri geri döndüren kodu yazabilir misiniz?

```{r}
# cevabinizi buraya yaziniz

```

## Soru 6

Peki, yukarıdaki tabloyu kullanarak, bir veri çerçevesi oluşturabilir misiniz? Oluşturduğunuz veri çerçevesinin ismi `yaprak_uzunlugu` olsun.

```{r}
# cevabinizi buraya yaziniz

```

## Soru 7

Bu veri çerçevesinin satır ve sütun sayılarını gösteren kodu yazabilir misiniz?

```{r}
# cevabinizi buraya yaziniz

```
