---
title: "R ile Veri Okuma"
author: "Emrah Kırdök"
date: "12 03 2021"
output: html_document
---

```{r setup, include=FALSE}
knitr::opts_chunk$set(echo = TRUE)
```

## Veri Okuma

İlk olarak dosyanız nerede? Eğer çalışma klasörünüzü öğrenmek istiyorsanız:

```{r}
getwd()
```

Ancak, Proje oluşturursanız ve dosyalarınızı proje klasörü içinde saklarsanız, işiniz daha kolay olur.

Peki veri okuyalım:

```{r}
olcumler <- read.table(file = "data/olcumler.txt",
                       sep=" ",
                       header = TRUE)
```

Başka veri okuma fonksiyonları da bulunmakta:

- `read.delim`
- `read.csv`
- `read.csv2`

`read.table` fonksiyonunda, öntanımlı ayraç *boşluk* karakteri.
`read.csv` fonksiyonunda, öntanımlı ayra. *;* karakteri.
`read.delim` fonksiyonunda, öntanımlı ayraç *TAB (`\t`)* karakteri.

Peki, `olcumler` veri çerçevesini inceleyelim:

Satır ve sütun sayısı:

```{r}
dim(olcumler)
```

Bu veri çerçevesindeki sütun isimlerine bakalım:

```{r}
colnames(olcumler)
```

## Veri çerçeveleri üzerinde işlemler

Sadece *setosa* türlerinden bir alt küme yapalım:

```{r}
olcumler[olcumler$tur=="setosa", ]
```

Peki, sepal uzunlukları 5.5'den büyün olan verileri içeren bir alt küme oluşturalım:

```{r}
olcumler[olcumler$canak.uzunluk > 5.5, ]
```


## Subset fonksiyonu kullanımı

Veri çerçeveleri üzerinde, `subset` fonksiyonu kullanarak da işlem yapabiliriz.

Bu veri çerçevesi içerisinde, sadece *virginica* türlerine ait verileri içeren bir alt küme oluşturalım:

```{r}
subset(x = olcumler, subset = tur == "virginica")
```

İstersek, `subset` fonksiyonu ile, istediğimiz bir sütunu da geri döndürebiliriz. Örnek olarak, sadece *virginica* türlerine ait sepal uzunluğu değerlerini geri döndürelim:

```{r}
subset(x = olcumler, subset = tur == "virginica", select = canak.uzunluk)
```

Subset fonksiyonu:
- x: alt kümesi yapılacak veri çerçevesi
- subset: işletilecek mantıksal fonksiyon
- select: geri döndürülmesi istenen sütun ismi

Karmaşık alt küme oluşturma işlemleri yapabilirsinz.

Virginica bitkilerini *ve* sepal uzunluğu 6'dan büyük olan bitkilerden bir alt küme oluşturalım. Ve sepal uzunluklarını geri döndürelim:

```{r}
subset(x = olcumler, 
       subset = tur == "virginica" & canak.uzunluk > 6, 
       select = canak.uzunluk)
```

Ama:

Virginica bitkilerini *veya* sepal uzunluğu 6'dan büyük olan bitkilerden bir alt küme oluşturalım. Ve sepal uzunluklarını geri döndürelim:

```{r}
subset(x = olcumler, 
       subset = tur == "virginica" | canak.uzunluk > 6, 
       select = canak.uzunluk)
```


```{r}
subset(x = olcumler,
       subset = tur == "virginica" & canak.genislik > 3 & tac.genislik < 5.5  )
```

