---
title: "Vektörler ve İndisler"
author: "Emrah Kırdök, Ph. D."
date: "2/18/2021"
output:
  bookdown::html_document2:
  bookdown::pdf_document2:
    template: ../resources/templates/eisvogel.tex
    keep_md: yes
    toc: false
    pandoc_args:
    - --filter
    - /Users/quatta/miniconda3/bin/pandoc-latex-environment
bibliography: bibliography.bib
lang: tr
header-includes: |
  ```{=latex}
  \usepackage{awesomebox}
  ```
pandoc-latex-environment:
  noteblock: [note]
  tipblock: [tip]
  warningblock: [warning]
  cautionblock: [caution]
  importantblock: [important]
---

```{r setup, include=FALSE}
knitr::opts_chunk$set(echo = TRUE)
```

## Giriş

Bu belgede, ikinci ders kapsamında işlediğimiz pratikler aktarılacaktır. 

## Vektörler'e devam

Bir dizi oluşturmak için `seq` fonksiyonu kullanılabilir:

```{r}
seq(1, 100, 2)
```

Eğer daha basit bir şekilde oluşturmak istiyorsanız `:` kullanabilirsiniz. Ancak bu sefer, bir bir arttırısınız sayıları:

```{r}
1:100
```


Eğer, belirli bir değeri tekrar etmek isterseniz, `rep` fonksiyonunu kullanabilirsiniz:


```{r}
rep(1,14)
```

İsterseniz bir vektörü de tekrar ettirebilirsiniz:


```{r}
rep(c(3,5,16), 5)
```

Ya da, bir vektördeki her değeri, farklı sayılarda tekrar ettirebilirsiniz:

```{r}
rep(c(TRUE, FALSE), c(3,4))
```


## Kayıp veriler

Her zaman elimizde veri olmayabilir. Örnek verelim, yaptığımız bir deneyde, ölçümlerden bir tanesini alamadığımızı farzedelim. Bu durumda `NA` değişkenini ekleyebiliriz. Bu değişken, ister karakter ister sayı vektörlerinin içine alınabilir:


```{r}
c(NA, TRUE, FALSE)
```


```{r}
c(NA, 1, 2)
```

## Vektörler üzerine biraz daha alıştırma

Bu kısıda aşağıdaki hayali tabloyu ayrı ayrı vektörler haline getirelim mi? Ne kadar çok tekrar, o kadar ustalaşma demektir:

```{r}
sinif <- read.table(file = "data/sinif.txt", header = TRUE)

knitr::kable(sinif)
```

Mesela ilk olarak isimler sütununu vektör yapalım. Bu bir karakter vektörü olmalı değil mi?

```{r}
isimler <- c("bihter", "polat", "adnan", "behlul", "cakir", "safiye" ,"han", "firdevs", "kuzey", "guney")
```

Şimdi cinsiyet karakterine gelelim. Bu bir faktör olmalı değil mi?

```{r}
cinsiyet <- factor(c("kadin", "erkek", "kadin", "erkek", "kadin", "erkek", "kadin", "erkek", "kadin", "erkek", "erkek"))
```

Boy vektörü sayı olmalı:

```{r}
boy <- c(1.85, 1.77, 1.71, 1.73, 1.58, 1.96, 1.62, 1.95, 1.70, 1.60)
```

Kilo vektörü de sayı olmalı:

```{r}
kilo  <- c(63, 71, 97, 70, 81, 92, 60, 79, 74, 78)
```

El kullanımı vektörü de faktör olmalı:

```{r}
el <- factor(c("sag", "sag", "sag", "sol", "sag", "sol", "sol", "sag", "sag", "sag"))
```

Acaba, bütün vektörlerin tiplerini `str` ile kontrol edebilir misiniz?

## Vektörlerde indis kullanımı

Peki, bir vektördeki elemanlara nasıl erişeceğiz? Bakın burası çok önemli. Örnek verelim, `boy` vektöründeki beşinci elemana erişebilir miyiz?

```{r}
boy[5]
```

Pek boy vektörü içindeki ikinci, üçüncü ve 6. elemanlara erişsek?

```{r}
boy[c(2, 3, 6)]
```

Peki boy vektörü içindeki ikinci ve 7. elemanlar arasındaki bütün değerlere erişmek istesek?

```{r}
boy[2:7]
```


Negatif değerler ise, o elemanları vektör içerisinden çıkartır:


```{r}
boy[c(-1,-3, -5)]
```

İstersek, vektörlerde karşılaştırma yapabiliriz. Mesela boyları 1.8'den büyük olan elemanları bulalım:

```{r}
boy > 1.8
```

Bu komut bize bir mantıksal vektör döndürdü. Değer 1.8'den büyük olanlar `TRUE`, olmayanlar ise `FALSE` olarak gösterildi.

Peki bu vektörü de bir indis olarak kullanabilir miyiz? Evet kullanabiliriz:


```{r}
boy[boy > 1.8]
```


İstersek, vektördeki elemanlara isim de atayabiliriz:


```{r}
names(boy) <- isimler
```

Peki şimdi, hangi kişilerin boylarının 1.8'den uzun olduğunu bulabilir miyiz?

```{r}
boy > 1.8
```

Biraz daha güzelleştirelim:

```{r}
boy[boy > 1.8]
```

Ayrıca, vektörlerin boyları eşit ise, bir mantıksal vektörü, başka bir vektör için indis olarak da kullanabiliriz:

```{r}
isimler[ boy > 1.8]
```

Mesela, boyları 1.8'den büyük olan kişilerin cinsiyetlerine bakabilir miyiz?

```{r}
cinsiyet[ boy > 1.8]
```




