---
title: "Veri Okuma"
author: "Emrah Kırdök, Ph. D."
date: "2021-03-21"
output: ioslides_presentation
---


```{r setup, include=FALSE}
knitr::opts_chunk$set(echo = TRUE)
```

# Veri Okuma

## Metin dosyalarını okuma

Bilgisayardaki metin dosyalarını okumak için:

```{r readtbl, eval=FALSE}
read.table(file, header = FALSE, sep = "", quote = "\"'",
           row.names, col.names, na.strings = "NA",
           stringsAsFactors = TRUE,
           dec = ".", comment.char = "#", ...)
```

İsterseniz yardım dosyaını okuyabilirsiniz `read.table()`.

```r
help(read.table)
```

## Metin dosyalarını okuma

Bu fonksiyonun ardından bir `veri çerçevesi` elde edersiniz. Zorunlu argüman:

file
: Okunacak dosyanın ismi

## Diğer opsiyonlar

header
: Eğer TRUE ise, dosyanın ilk satırı, sütun isimleri olarak kullanılır

sep
: Sütunları ayırmak için kullanılan belirteç. *Tab*  için `"\t"`

## Diğer opsiyonlar

stringsAsFactors
: TRUE ise metinler *faktör* olarak okunur

: Bu opsiyonu `FALSE` seçerseniz metinler *karakter* olarak okunr

dec
: Ondalık ayracı
: Türkiye için `dec=","` 

## Örnek veri

Lütfen ders sistemine yüklenmiş `sinif.txt` dosyasını bilgisayarınıza indirip kaydedin.

## örnek veri

Dosyayi okuyalım:

```{r read, cache=TRUE}
sinif <- read.table("data/sinif.txt", header=T)
```

Veriyi inceleyelim.

## Sütunların seçimi

Veri çerçevelerinde her zaman sütun isimleri var:

```{r}
colnames(sinif)
```

## Sütunların seçimi

Her sütun bir vektördür.
```{r}
sinif$isimler
```

## Bazı satırları seçelim

Mesela solakları seçelim:
```{r}
sinif$el=="sol"
```
(Dikkat edin `==` işaret karşılaştırma için kullanılır)

## Bazı satırların seçimi

Hatırlarsak mantıksal karşılaştırma vektörlerini indis olarak kullanabiliyorduk:

```{r}
sinif[sinif$el=="sol",]
```

## Kimler solak?
```{r}
sinif[sinif$el=="sol", "isimler"]
sinif$isimler[sinif$el=="sol"]
```

İkisi de aynı sonucu verir.

## Özet istatistikler

Metin dosyası okuma fonksiyonunu (`read.table`) her kullandığınızda:
```{r summary}
summary(sinif)
```

## `summary()`

Sonuç, incelenen sütüna göre ;

Mesela `boy` vektörünün sonucu:
```{r}
summary(sinif$boy)
```

## Satır ve sütunlar

Satır sayısı:
```{r}
nrow(sinif)
```

Hem satır hem de sütun sayısı:
```{r}
dim(sinif)
```

## Peki frekans hesaplayalım mı?

Seçeceğimiz bir vektördeki öğelerin frekanslarını hesaplayabiliriz:

```{r}
table(sinif$el)
```

