---
title: "Matrisler ve Veri Çerçeveleri"
author: "Emrah Kırdök, Ph. D."
date: "Mart 09, 2020"
output: ioslides_presentation
---

```{r setup, include=FALSE}
knitr::opts_chunk$set(echo = TRUE, comment=NA, prompt=FALSE)
knitr::opts_knit$set(width=85)
options(width=85)
agirlik <- c(60, 72, 57, 90, 95, 72)
```

## R üzerindeki basit objeler
+ Farklı **veri tipleri** bulunmaktadır:
    + sayı, karakter, mantıksal, faktör
+ Farklı **veri yapıları**
    + vektörler
    + matrisler
    + veri çerçeveleri
    + listeler
+ Veri yapılarında her elemente **indis** ile erişilebiir
    + sayı vektörleri (pozitif veya negatif)
    + mantıksal vektörler
    + karakter vektörleri

# Matrisler

## Örnek matris
```{r}
head(state.x77)
```

## Matrisler

Vektörler gibi, ama iki boyutlu

```{r}
agirlik
matrix(agirlik, nrow=2, ncol=3)
```


## Matris boyutları
```{r}
M <- matrix(agirlik, nrow=2, ncol=3)
dim(M)
nrow(M)
ncol(M)
```

## Satır ve Sütün isimleri
```{r}
colnames(M) <- c("A", "B", "C")
rownames(M) <- c("x", "y")
M
```

## Matrislerle çalışmak

+  İster *vektör* ister *matris* olsun, indis kullanılabilir
+  Eğer bir indis yazılmazsa, o eksendeki bütün elemanlar döndürülür

```{r}
M[2,  ]
M[ , 3]
```

## Matrislerle çalışmak

Vektörlerle yaptığımız bütün indisleme işlerini yapabiliriz:

```{r}
M[ , 2:3]
M[ , 3]
```

## Sıra sizde
`state.x77` matrisininin ilk 6 satırını  `mat` matrisi içerisinde saklayın
```{r}
mat <- state.x77[1:6, ]
mat
```

## Egzersiz

+ Üçüncü sütun, dördüncü satırdaki değeri bulun
+ Beşinci sütunu içeren bir vektör elde edin
+ Colarado'daki nüfus ne kadar?
    + Sıfır yapabilir misiniz?
+ Sütun isimlerini Türkçe'ye çevirin (Türkçe karakter kullanmadan)

# Veri Çerçeveleri

## Veri Çerçeveleri 

+ Matrisler gibi iki boyutlu yapıdalar
+ Her sütun farklı tipte olabilir, ama aynı uzunlukta olmalı
+ Her sütunun bir de ismi olmalı

```{r}
sinif <- data.frame(agirlik=c(60, 72, 57, 90, 95, 72),
               boy=c(1.75, 1.80, 1.65, 1.90, 1.74, 1.91),
               isimler=c("Ali", "Deniz", "Fatma", "Emre",
                       "Volkan", "Onur"),
               cinsiyet=factor(c("M","F","F","M","M","M")))
```

## Veri Çerçevesi
```{r}
sinif
```

## Her sütun bir vektör!

Eğer `sinif` bir *veri çerçevesi* ise `sinif[[1]]` ise *vekör* olur.

+ Her vektör aynı veri tipine sahip elemanlardan oluşur
+ Farklı sütunlar farklı veri tiplerine sahip olabilir
    + *matris*'de ise aynı veri tipi olmalı!
+ Bütün sütünlar aynı boyutta olmalı
    + Ancak *liste* veri tipi içerisinde, istediğiniz uzunlukta vektör yerleştirebilirsiniz!

## Sütunlara erişim

Dört şekilde erişebilirsiniz:

```{r}
sinif[[1]]
sinif[["agirlik"]]
sinif$agirlik
sinif[,1]
```

## Veri çerçevesi boyutları

```{r}
dim(sinif)
nrow(sinif)
ncol(sinif)
```

## Satır ve sütun isimleri
```{r}
colnames(sinif)
rownames(sinif)
```

# Bol bol alıştırma yapalım!