---
title: "Listeler"
author: "Emrah Kırdök, PhD"
subtitle: "Biyoanalitik"
date: "Mart 09, 2021"
output: ioslides_presentation
---


```{r setup, include=FALSE}
knitr::opts_chunk$set(echo = TRUE, comment=NA, prompt=FALSE)
knitr::opts_knit$set(width=85)
options(width=85)
agirlik <- c(60, 72, 57, 90, 95, 72)
```

## Sorular için

Eğer ders veya ödevler ile ilgili sorularınız varsa:

- Discord grubuna sorunuz!

# R üzerinde veri tipleri ve objeler

## R üzerindeki basit objeler

+ Farklı **veri tipleri** bulunmaktadır:
    + sayı, karakter, mantıksal, faktör
+ Farklı **veri yapıları**
    + vektörler
    + matrisler
    + veri çerçeveleri
    + listeler
+ Veri yapılarında her elemente **indis** ile erişilebiir
    + sayı vektörleri (pozitif veya negatif)
    + mantıksal vektörler
    + karakter vektörleri
    
## Veri çerçeveleri ve Matrisler

+ İki boyutlu veri yapıları
  + Satır ve sütunlardan oluşuyor
  + Matrisler, tek veri tipine sahiptir
  + Veri çerçeveleri ise, farklı veri tiplerine sahip vektörlerden oluşabilir

## İndisler

+ İndisler, bir vektörün içindeki elemanlara, erişmeyi ve değiştirmeyi sağlar
+ İndisler
    - pozitif tamsayı vektörleri
    - negatif tamsayı vektörleri
    - mantıksal vektörler
    - karakter vektörleri
+ Index vectors can be of length 1 or longer
    - except logic indices, which have to be of the **same size** as the original vector

## Vektörler, tekrar

```{r}
v  <- 1:3
v
```

```{r}
names(v) <- c("x", "y", "z")
v
```
İsimlendirilmiş vektörler, iki satırda gösterilir, isimler ve değerler

## Listeler
Vektör gibiler, ama farklı tipte ve boyutta vektörleri alabilirler

```{r}
kisiler <- list(c(60, 72, 57, 90, 95, 72),
               c(1.75, 1.80, 1.65, 1.90, 1.74, 1.91),
               c("Ali", "Deniz", "Fatma", "Emre",
                 "Volkan", "Onur"),
               TRUE, c(2017, 10, 10),
               factor(c("M","F","F","M","M","M")))
```
Notice that elements can have different length

## Result {.no-gap .small}
```{r}
kisiler
```

## Visualization
Her liste elemanına **çift köşeli parantez** ile ulaşabilirsiniz

Her elementin içinde ise, vektörler, veri çerçeveleri ya da matrisler olabilir.

When the element is a vector, we see a second number, in **single brackets**

```{r echo=FALSE}
kisiler[1:2]
```

## Listelerde gezinmek

+  Aynı vektörler gibi hareket edebiliriz
+  Bir alt liste elde edilir

```{r}
kisiler[1:2]
```

## Elements versus sublists

This is a sublist (with one element):
```{r}
kisiler[1]
```

This is an element:
```{r}
kisiler[[1]]
```

## Lists elements can have names
```{r}
kisiler <- list(agirlik=c(60, 72, 57, 90, 95, 72),
               height=c(1.75, 1.80, 1.65, 1.90, 1.74, 1.91),
               isimler=c("Ali", "Deniz", "Fatma", "Emre",
                       "Volkan", "Onur"),
               gecerli=TRUE, YMD=c(2017, 10, 10),
               gender=factor(c("M","F","F","M","M","M")))
```
How else can we assign names?

## Lists with Names {.no-gap .small}
```{r}
kisiler
```

## Indexing Lists with Names
+  Can be indexed same as vectors
+  Returns a sub-list

```{r}
kisiler[1:2]
```

## Elements of Lists with Names
This is a sublist:
```{r}
kisiler[1]
```

This is an element:
```{r}
kisiler[[1]]
```

## Accessing single elements
```{r}
kisiler[[1]]
kisiler[["agirlik"]]
```

## Shortcut to index a single element
```{r}
kisiler$agirlik
```

## Changing parts of a List
Indices can also be used to **change** specifc parts of a list.

For example we can **update** the isimler
```{r}
kisiler$isimler <- toupper(kisiler$isimler)
kisiler$isimler
```

## Deleting list elements {.no-gap .small}
```{r}
kisiler$gecerli <- NULL
kisiler$YMD <- NULL
kisiler
```

## Adding new list elements {.no-gap}
```{r}
kisiler$BMI <- kisiler$agirlik/kisiler$height^2
kisiler
```

## Indexing Lists {.no-gap}
+ List elements are indexed by `[[]]`
+ Sublists are indexed by `[]`

Try these
```{r eval=FALSE}
kisiler[[2]]
kisiler[2]
kisiler[[2]][3]
kisiler[2][3]
kisiler[[1:3]]
kisiler[1:3]
kisiler[["agirlik"]]
kisiler$agirlik
kisiler["agirlik"]
```

## Result
```{r}
kisiler[[2]]
kisiler[2]
```

## Result
```{r}
kisiler[[2]][3]
kisiler[2][3]
```

## Result {.no-gap}
```{r error=TRUE}
kisiler[[1:3]]
kisiler[1:3]
```

## Result
```{r}
kisiler[["agirlik"]]
kisiler$agirlik
kisiler["agirlik"]
```

## Quiz
If `key <- "kisiler"`,

What is the diference between the following?

+ `kisiler[[key]]`
+ `kisiler[[kisiler]]`
+ `kisiler$key`
+ `kisiler$kisiler`

Explain