---
title: "Vektörel işlemler"
description: "Vektörleri kesip biçme"
subtitle: "BYT210 Veri Analizi"
author: "Emrah Kırdök, PhD"
date: "Şubat 28, 2022"
lang: tr
output: ioslides_presentation
---

```{r setup, include=FALSE}
knitr::opts_chunk$set(echo = TRUE, comment=NA, prompt=FALSE)
```

# R Kullanımına Devam...

## Vektörler

+ Aynı tipe sahip veri bütünü
+ Tipler:
    * Karakter
    * Rakam
    * Mantıksal
    * Faktör

## Kendi vektörümüzü yapalım

Farklı şekillerde oluşturabiliriz:

- En basiti bir fonksyion: `c(3,1,4)`
- Diziler olarak: `seq(1,10)`


## Diziler

Mesela 4 ile 9 arasında
```{r}
4:9
seq(4, 9)
```
İkisi de aynı sonucu verir

## Artım miktarını belirtebiliriz

Mesela 4 ile 10 arasında, 2 aktarımlı

```{r}
seq(4, 10, 2)
```

Ya da sadece kaç tane numara istediğimizi belirtebiliriz:

```{r}
seq(from=4, by=2, length=4)
```

## Tekrarlı vektörler

```{r}
rep(1, 3)
rep(c(7, 9, 13), 3)
rep(c(7, 9, 13), c(2,1,3))
```

## Tekrarlı vektörler

```{r}
rep(1:2, c(10, 5))
rep(c(TRUE, FALSE), 3)
rep(c(TRUE, FALSE), c(3, 3))
```

# Kayıp veriler

## Kayıp veriler

+ Her zaman elimizde bazı veriler olmayabilir
+ Onun yerine belirli bir sembol kullanılır
+ `NA` bu iş için kullanılır
+ Herhangi bir vektör içinde kullanılabilir

```{r}
c(NA, TRUE, FALSE)
c(NA, 1, 2)
```

## Kayıp veri

+ `NA`'yı çok kullanacağız!
+ Not Available = Yok
+ Deney sonucu çıkmadığında belirtiriz

# İndis, Konum

## Vektörlerde farklı elementler var

Amacımız bir vektörde yer alan veriyi:
- okumak
- değiştirmek
- işlemek

istiyoruz.

## **Dersin En Önemli Konusu!!!!**

- Amacımız bir vektördeki elemanlara erişmek

## Vektördeki elemanlara erişmek

Bir `v` vektöründeki `i`'inci elemana erişmek için: `v[i]`

```{r}
weight <- c(60, 72, 57, 90, 95, 72)
weight
weight[3]
```

`[]` yapısı içindeki sayı *indis* olarak isimlendirilir

## İndis bir rakam vektörü olabilir

```{r}
weight[c(1,3,5)]
weight[2:4]
```

## Negatif indis

Bahsi geçen konumdaki verileri vektörden çıkartır

```{r}
weight
weight[c(-1,-3,-5)]
```

## Mantıksal indislerin kullanımı

Vektörler, mantıksal vektörler kullanılarak işlenebilir:

Vektörler aynı uzunlukta olmak şartıyla:

```{r}
weight>72
weight[weight>72]
```

**Çok aşırı kullanışlı**

## Elemanların isimleri

Vektördeki bütün elemanların isimleri vardır (`names` kodu ile atanır):

```{r}
names(weight) <- c("Ali", "Deniz", "Fatma", "Emre",
                   "Volkan", "Onur")
weight
```

## Vektör oluştururken de eklenebilir

Vektör oluştururken isimleri atama:

```{r}
height <- c(Ali=1.75, Deniz=1.80, Fatma=1.65, Emre=1.90,
            Volkan=1.74, Onur=1.91)
height
```

## İndis olarak isimler

Eğer vektörümüzde isimler varsa, bu isimleri de indis olarak kullanabiliriz:

```{r}
weight[c("Deniz", "Volkan", "Fatma")]
```

+ Peki vektörümüzün ismi olup olmadığını nasıl öğrenebiliriz?

```{r}
names(vector)
```

## Sonuç

+ İndisler, vektör içindeki kısımları görüp değiştirmemizi sağlar
4 İndisler
    - pozitif rakam vektörleri
    - negatif rakam vektörleri
    - mantıksal vektörler
    - karakter vektörler
    
+ İndis vektörleri bir veya birden daha fazla elemana sahip olmalı
    - ama mantıksal indisler, vektörle **aynı boyutta** olmalı!
