---
title: "Tekrar"
author: "Anıl Yalçıner"
date: '2022-05-23'
output: html_document
---

```{r setup, include=FALSE}
knitr::opts_chunk$set(echo = TRUE)
```



Öncelikle verileri yüklüyoruz. Verilere isim atıyoruz

```{r}
veri <- read.table(file = "counts_drosophila.txt", header = T, sep = " ")
bilgi <- read.table(file = "sample_info_drosophila.txt", sep = "\t", header = T)
```


ggplot u yükleyelim

```{r}
library("ggplot2")
```


Verileri  kontrol edelim. head komutu ile.

```{r}
head(bilgi)

```


Verilerimizin boyutlarına bakalım
```{r}
dim(veri)
dim(bilgi)
```


Grup'u faktöre çevirelim

```{r}
bilgi$Grup <- factor(bilgi$Grup)
```

1. Sütuna erişelim, histogram ve kutu grafikleri ile inceleyelim
```{r}
hist(veri[ ,1])
boxplot(veri[ ,1])
```

1. sütundaki  7  elemana erişelim
```{r}
veri <- log2(veri)
boxplot(veri[ ,1:7])
```

2. satırdaki kontrol ve uygulama
```{r}
boxplot(t(veri[2, ])~bilgi$Grup)
```


```{r}
bilgi$Grup[bilgi$Grup]
bilgi$Grup==bilgi$Grup

```

t test yapmak için verimizi x ve y diye atayalım

```{r}
x <- veri[1, bilgi$Grup=="Kontrol"]
y <- veri[1, bilgi$Grup=="Uygulama"]

```

t test
```{r}
test <- t.test(x=x, y=y)
test
```

cetvel de kontrol edelim

```{r}
test$p.value < 0.01
```



