---
title: "Veri Analizi Vize Sınavı"
output: html_document
date: "2024-04-24"
---

```{r setup, include=FALSE}
knitr::opts_chunk$set(echo = TRUE)
```

Aşağıdaki tabloyu inceleyin:

| Tur     | Ulke              | Varyete       | Aroma | Asidite |
|:--------|:------------------|:--------------|------:|--------:|
| Arabica | Brazil            | Catuai        |  7.42 |    7.50 |
| Arabica | Brazil            | Mundo Novo    |  8.00 |    7.83 |
| Arabica | Taiwan            | Typica        |  7.92 |    7.08 |
| Arabica | Colombia          | Other         |  7.67 |    7.42 |
| Arabica | Brazil            | Bourbon       |  7.58 |    7.42 |
| Arabica | Guatemala         | Bourbon       |  7.75 |    7.50 |
| Arabica | El Salvador       | Other         |  7.75 |    7.50 |
| Arabica | Colombia          | Caturra       |  7.83 |    7.75 |
| Arabica | United States     | Hawaiian Kona |  7.50 |    6.92 |
| Arabica | Mexico            | Bourbon       |  7.50 |    7.25 |


## Soru 1 (5 puan)

Yukarıda gösterilen tabloyu kullanarak aşağıdaki isimlerde beş farklı vektör oluşturun:

+ `Tur`
+ `Ulke`
+ `Varyete`
+ `Aroma`
+ `Asidite`

```{r}

```

## Soru 2 (5 puan)

Oluşturduğunuz vektörlerden bir tanesinin uzunluğunu geri döndüren kodu yazınız (sadece bir tanesini kullanın):

```{r}

```

## Soru 3 (5 puan)

Asidite değeri, 7.8'den büyük olan değerleri geri döndüren kodu yazınız:

```{r}

```

## Soru 4 (5 puan)

Oluşturduğunuz `Ulke` vektörünü kullanarak, bu vektörün frekans tablosunu geri döndüren kodu yazabilir misiniz?

```{r}

```

## Soru 5 (5 puan)

Aroma değerlerini içeren vektörün minimum, maksimum, ortalama, ortanca değerlerini geri döndüren kodları yazabilir misiniz?

```{r}

```

## Soru 6 (5 puan)

Oluşturduğunuz bu vektörleri kullanarak `Kahve` isminde bir veri çerçevesi oluşturan kodu yazınız:

```{r}

```

## Soru 7 (5 puan)

Oluşturduğunuz `Kahve` veri çerçevesinin boyutlarını geri döndüren kodu yazınız:

```{r}

```

## Soru 8 (5 puan)

Asidite değerleri 7.8'den büyük olan satırları geri döndüren kodu yazınız:

```{r}

```

## Soru 9 (5 puan)

Aroma değeri 7.6'nın üzerinde olan satırları geri döndüren kodu yazınız:

```{r}

```

## Soru 10 (10 puan)

Ekte verilmiş olan dosyayı okuyunuz. Oluşturacağınız veri çerçevesinin ismi `gumus_agaci` olsun:

```{r}
# cevabinizi asagiya yaziniz

```

## Soru 11 (5 puan)

Bu veri çerçevesinin boyutlarını geri döndüren kodu yazınız:

```{r}

```

## Soru 12 (5 puan)

Bu veri çerçevesinin sütun isimlerini geri döndürünüz:

```{r}

```

## Soru 13 (5 puan)

Kültürleme koşullarının tablosunu oluşturabilir misiniz?

```{r}

```

## Soru 14 (5 puan)

Iletkenlik değerinin histogramını oluşturabilir misiniz?

```{r}

```

## Soru 15 (5 puan)

Fotosentez değerlerinin histogramını oluşturalım

```{r}

```

## Soru 16 (5 puan)

Iletkenlik ve Fotosentez değerlerine ait nokta grafiği oluşturunuz. Y ekseni Fotosentez, x ekseni ise İletlenlik değerini göstersin. Noktaların renklerini ise Kültürleme koşuluna göre renklendiriniz

```{r}

```

## Soru 17 (5 puan)

İletkenlik değerlerinin, kültürleme koşullarına bağlı olarak kutu grafiğini oluşturunuz. X ekseni kültürleme koşullarını, Y ekseni ise fotosentez değerlerini içersin.

```{r}

```

## Soru 18 (10 puan)

Bir önceki grafiğe göre şu soruyu cevaplayınız. İletkenlik değer, nemli kültürleme koşulunda, kurak kültürleme koşullarına göre nasıl değişmiş olabilir? Cevabınızı bir cümle ile aşağıya yazınız:

>

