---
title: "Fonksiyonlar"
subtitle: "Yaşam Bilimlerinde Veri Analizi"
author: "Emrah Kırdök, Ph.D."
date: "16-03-2023"
execute: 
  echo: true

format: 
    revealjs:
        slide-number: true
        logo: "https://emrahkirdok.github.io/ybva/images/ybva.png"
        footer: "Yaşam Bilimlerinde Veri Analizi"
        embed-resources: true
---

# Fonksiyonlar

## Fonksiyonlar

R üzerinde fonksiyonlar:

+ Belirli bir işlevi tekrar tekrar gerçekleştirmek için yazılmış kod yapılarıdır. 
+ Genel kural olarak, eğer bir işlemi iki seferden fazla kullanıyorsanız, onu bir fonksiyon haline çevirmeniz iyi olacaktır.
+ En az bir girdisi,
+ Bir de çıktısı olmalıdır.

## Fonksiyonlar

```{dot}
//| label: fig-fonksiyon
//| fig-cap: "Bir fonksiyon, belirli parametreler varlığı altında bir girdiyi alır ve işleyerek çıktı haline dönüştürür"
//| echo: false

digraph fonksiyon {
    girdi [label = "Girdi", shape = "box"];
    fonksiyon [label = "Fonksiyon"];
    cikti [label = "Çıktı", shape = "box"];
    parametre [label = "Parametre", shape = "parallelogram"];
    {rank = same; parametre; fonksiyon}
    girdi -> fonksiyon -> cikti;
    parametre -> fonksiyon;
}

```

## Örnek fonksiyon

+ İlk fonksiyonumuz çok basit bir işlemi gerçekleştirsin. İki sayıyı toplasın!
+ Fonksiyonumuz iki tane girdiye sahip olsun:

+ `a`
+ `b`

Çıktısı ise `sonuc` olsun.

Fonksiyon ismi ise `toplam` olsun.

```{r}
toplam <- function(a,b){
    sonuc <- a + b
    return(sonuc)
}
```

## Örnek fonksiyon

+ Şimdi fonksiyonu kullanalım:

```{r}
toplam(a = 5, b = 12)
```

+ Şimdi başka iki örnek kullanalım:

```{r}
toplam(a = 12, b = 45)
```

## Santigrad'ı Kelvin'e çevirelim

+ Bu dönüşüm için, santigrad cinsinden dereceye, 273.15 eklememiz gerek.
+ Fonkisyonun ismi ise `kelvin_donusturucu` olsun.

```{r}
kelvin_donusturucu <- function(derece){
    sonuc <- derece + 273.15
    return(sonuc)
}
```

## Santigrad'ı Kelvin'e çevirelim

Bu fonksiyonu kullanalım şimdi:

```{r}
kelvin_donusturucu(derece = 30)
```

## Şimdi siz düşünün!

+ Aklınız gelen örnekleri Discord üzerinden paylaşın!
+ En iyi örneğin fonksiyonunu birlikte yazalım!