# Neden Veri Analizi?

```{r setup, include=FALSE}
knitr::opts_chunk$set(echo = FALSE)
```

Günümüzede yaşam bilimleri alanında hızlı bir gelişme mevcut. Özellikle Yeni Nesil Dizileme Teknolojileri (Next Generation Sequencing) alanında yaşanan hızlı gelişim, kamuya açık halde paylaşılan DNA ve RNA dizileme veri miktarını inanılmaz ölçüde arttırdı [@knapp_next_2010].

Örnek vermek gerekirse, YND verisinin depolanıdğı SRA arşivindeki büyümeyi @fig-sra'da görebilme imkanınız var.

```{r}
#| label: fig-sra
#| fig.cap: "SRA veritabanındaki hızlı büyüme. Yeni nesil dizileme teknolojilerinde yaşanan hızlı gelişmeler sayesinde, SRA veritanının güncel büyüklüğü 20bin Terabaytı aşmış durumdadır (erişim tarihi 16/02/2022)"

library(ggplot2)

sra <- read.csv2("data/sra_stat.csv", 
    sep = ",", 
    stringsAsFactors = FALSE)

sra$date <- as.Date(sra$date, format = "%m/%d/%Y")

ggplot(data = sra, 
    aes(x=date, y= bytes/10^12)) + 
    geom_line() + 
    xlab("Tarih") + 
    ylab("Veri Miktari (TB)") + 
    theme_bw()

```

Peki bu veri bütünlüğünün içinde neler var? Kişisel gözlemlerim neticesinde


Bu veri bütünlüğüyle çalışmak için yeni yöntemler geliştirilmesi gerekmektedir.
