# Vektörler {#sec-vektorler}

Ancak dikkat ederseniz sadece tek bir eleman üzerinde işlemlerimizi gerçekleştirdik. Gerçek bir veri analizi senaryosunda ise tek bir örnek değil, bir grup örnek ile çalışmamız gerekmektedir.

## Nasıl vektör oluşturulur?

R üzerinde farklı veri yapıları bulunmaktadır. Bunlarda bir tanesi vektörler olarak adlandırılır. Vektörler, kısaca *belli bir tipte* veri tipini içeren listeler olarak tanımlanabilir. Bir vektör oluşturmak istiyorsanız `c()` fonksiyonunu kullanmanız gerekmektedir:

```{r}
vektor1 <- c(12, 43, 45)
```

Oluşturduğunuz `vektor1` isimli vektör, üç tane elemana sahiptir. Bu elemanları dikkat ederseniz `,` ile ayırdık.

İsterseniz karakter vektörleri de oluşturabilirsiniz:

```{r}
vektor2 <- c("bitki1", "bitki2", "bitki3")
```

Ya da mantıksal vektörler:

```{r}
vektor3 <- c(TRUE, FALSE, TRUE, FALSE)
```

Ya da faktör vektörleri:

```{r}
vektor4 <- factor(c("karanlik", "aydinlik", "karanlik", "aydinlik"))
```

Dikkat ederseniz önce `c()` fonskiyonu ile vektör oluşturduk, ardından `factor` fonksiyonu ile faktör'e çevirdik.

İstersek iki farklı vektörü birleştirebiliriz. Önce iki farklı vektör oluşturalım:

```{r}
x <- c(12, 34, 56)
y <- c(39, 45, 67)
```

Şimdi bu iki vektörü birleştirelim:

```{r}
yeni_vektor <- c(x, y)
```

Bu vektörü ekrana yazdıralım:

```{r}
yeni_vektor
```

Dikkat ederseniz, değişken isiminde birden fazla kelime varsa, bu kelimeleri `_` ile ayırdık. Siz de buna dikkat edin lütfen.

::: {.callout-caution}
## Farklı veri tiplerini vektörde birleştirmek

Acaba iki farklı tipte vektörü birleştiriseniz ne olur? Mesela bir karakter vektörü ile bir sayı vektörünü birleştirmeyi deneseniz olur mu?

```{r}
vektor <- c("bitki1", "bitki2", 12, 45)
str(vektor)
```

Dikkat ederseniz, artık bir karakter vektörümüz oldu. Farklı veri tiplerini birleştiriken dikkat etmelisiniz. Beklemediğiniz sonuçlarla karşılaşabilirsiniz.
::: 

## Vektör oluşturma üzerine örnekler

Aşağıdaki tablo, hayali bir deneyi tarif etmektedir. Bir türe ait 10 tane bitkinin, farklı ışık koşullarında yaprak uzunlukları ölçümleri alınmıştır. Acaba, her sütundan bir vektör oluşturabilir miyiz? Bu örnek için @tbl-bitkiler'e bakınız. Dikkat edin, ölçüm alınamayan noktalar var. 

| Bitki İsmi | Yaprak Uzunluğu (cm) | Deney Koşulları | 
|:-----------|---------------------:|:----------------|
| bitki1     | 2.3                  | Karanlık        |
| bitki2     | 3.4                  | Aydınlık        |
| bitki3     | 4.5                  | Aydınlık        |
| bitki4     | 1.2                  | Karanlık        |
| bitki5     | 3.4                  | Aydınlık        |
| bitki6     | -                    | Karanlık        |
| bitki7     | 1.8                  | Karanlık        |
| bitki8     | 6.3                  | Aydinlik        |
| bitki9     | 2.1                  | Karanlık        |
| bitki10    | -                    | Karanlık        |

: Hayali veri setimizdeki bitkiler {#tbl-bitkiler}

Öncelikle bitki isimleri için bir karakter vektörü oluşturalım:

```{r}
bitki_ismi <- c("bitki1", "bitki2", "bitki3", "bitki4", "bitki5", 
                "bitki6", "bitki7","bitki8", "bitki9", "bitki10")
```

Şimdi ise yaprak uzunluğu için bir sayı vektörü oluşturalım. Burada dikkat ediniz, belirlenemyen ölçümlere `NA` ekliyoruz.

```{r}
yaprak_uzunlugu <- c(2.3, 3.4, 4.5, 1.2, 3.4, 
                    NA, 1.8, 6.3, 2.1, NA)
```

:::{.callout-tip}
## NA karakterinin kullanımı

Bu karakter, farklı veri tipleri ile bir vektör içerisinde kullanılabilir.
:::

Son olarak deney koşulları için bir vektör oluşturmamız gerekli. Dikkat edin, deney koşulları aslında bir kategori ifade ediyor. Bu nedenle, deney koşulları vektörü aslında bir faktör vektörü olmalı:

```{r}
deney_kosullari <- factor(c("karanlik", "aydinlik", "aydinlik", "karanlik", "aydinlik",
                            "karanlik", "karanlik", "aydinlik", "karanlik", "karanlik"))
```

Gerçekten faktör vektörü oluşturmuş muyuz kontrol edelim:

```{r}
str(deney_kosullari)
```

Burada levels olarak belirtilen aslında faktör seviyeleri. `aydinlik` ve `karanlik` olmak üzere iki farklı seviye bulunmakta ve bu seviyeler `1` ve `2` olarak kodlanmış durumdadır. R üzerinde faktörler, öntanımlı olarak alfabetik sıraya göre kodlanmaktadır. 

### Vektörün uzunluğunu öğrenmek

Oluşturduğumuz vektörün uzunluğunu elde etmek için ise `length` fonksiyonunu kullanabiliriz:

```{r}
length(yaprak_uzunlugu)
```

## Vektör elemanlarına isim eklemek

Eğer istersek, her vektör elemanına bir isim atayabiliriz. 

```{r}
names(yaprak_uzunlugu) <- bitki_ismi
``` 

Atanmış isimleri elde edebiliriz:

```{r}
names(yaprak_uzunlugu)
```

Ancak dikkat edin, kullandığınız her iki vektörün aynı uzunlukta olması gereklidir.

## Vektörlerde indis kullanımı

Peki vektör içerisindeki elemanlara nasıl erişiriz? Bunun için indisler kullanmamız gereklidir. Mesela yukarıda oluşturduğumuz `yaprak_uzunlugu` vektörü üzerinde ikinci elemanı alalım:

```{r}
yaprak_uzunlugu[2]
```

Şimdi de ikinci ve dördüncü elemanlar arasındaki verileri geri döndürelim:

```{r}
yaprak_uzunlugu[2:4]
```

::: {.callout-note}
## Sayı sırası oluşturalım
`:` operatörü, iki sayı arasındaki sayılardan bir vektör oluşturur (daha ayrıntılı bilgi için @sec-seq-fonksiyonu):

```{r}
1:16
```
:::

Eğer vektörümüzdeki elemanların isimleri varsa, bu isimleri de indis olarak kullanabiliriz.

```{r}
yaprak_uzunlugu["bitki2"]
```

### Vektörleri filtrelemek

Eğer istersek, vektörler içerisinde işlem de yapabiliriz. Mesela yaprak uzunluğu 3'den büyük olan bitkileri geri döndürelim:

```{r}
yaprak_uzunlugu > 3
```

Bir mantıksal vektör elde ettik. İstersek bu vektörü, başka bir vektöre indis olarak da kullanabiliriz:

```{r}
bitki_ismi[yaprak_uzunlugu > 3]
```

### Vektörlerden eleman çıkartmak

Eğer `-` işareti ile eksi indis verirsek, o elemanı vektörden çıkartabiliriz:

```{r}
yaprak_uzunlugu[-5]
```

::: {.callout-warning}
## Dikkat
Dikkat edin, burada `yaprak_uzunlugu` vektörünün beşinci elemanı doğrudan çıkartılmadı, sadece beşinci elemanı çıkartılmış bir vektör geri döndürüldü.
:::

## `seq` fonksiyonu ile çalışmalar {#sec-seq-fonksiyonu} 

Bu fonksiyon sayesinde iki farklı sayı arasında, belirli aralıklara göre bir sayı vektörü oluşturulabilir.

Mesela 2 ile 16 arasında 1 artışla bir vektör oluşturalım:

```{r}
seq(2,16)
```

Ya da kısaca bu şekilde de oluşturabiliriz:

```{r}
2:16
```

Artış mikarını kendimiz belirliyebiliriz. Mesela her adımda 4 sayı artış olsun:

```{r}
seq(2, 16, 2)
```

## Sonuç

Bu kısım kapsamında aşağıdaki konular önemlidir:

+ Bir vektör oluşturmak için `c()` fonksiyonunu kullanırız, ve vektör elemanlarını `,` ile ayırırız
+ Bir vektörün uzunluğunu öğrenmek için `length()` fonksiyonunu kullanırız
+ Vektör içinde bir ya da bir grup elemanı geri döndürmek için ise indisler kullanırız `yaprak_uzunlugu[5]`
+ `seq` fonksiyonu kullanımı 

## Ödev

Bu derste öğrendiklerimizi pekiştirmek için @sec-odev-vektorler'de bulunan ödeve bakalım ve haftaya kadar cevaplayalım.