# Dosya okuma {#sec-dosya-okuma}

Şu ana kadar kendi verimizi R üzerinde oluşturduk. Ancak genel bir veri analizi sürecinde, hazır bir veriyi R içerisine aktarıyoruz.

Bir dosyayı okumak için o dosyanın ya bilgisayarımızda olması gerekir, ya da internet üzerinde erişilebilir bir adreste olması gerekir.

Şimdi, aşağıda belirtilen dosyaya sağ tıklayıp "Farklı Kaydet" tuşuna basalım ve bilgisyarımıza kaydedelim:

[iris bitki dosyası](https://raw.githubusercontent.com/emrahkirdok/ybva/main/02-veri-analizi/data/iris.txt)

Bu dosyayı incelerseniz, farklı sütunlardan oluştuğunu göreceksiiz. Genelde veri dosyaları sütunlar tarafından ayrılmaktador. Farklı ayraçlar kullanılabilir:

+ Tab işareti `\t`
+ Noktalı Virgül `;`
+ Virgül `,` 

Ayrıca, ilk satır ise başlıkları göstermekte. Bunlar bizim için önemli bilgiler.

## Bilgisayarımızdaki dosyayı okuma

Bilgisayarımızdaki dosyayı okumak için `read.table` fonksiyonunu kullanıyoruz.

```{r}
veri <- read.table(file = "data/iris.txt", header = T, sep = "\t")
```

Burada dikkat ederseniz bazı opsiyonlar var. Gelin onlara bakalım:

+ `file` opsiyonu bize o dosyayı okuyacağımız yolu gösterir.
+ `header` opsiyonu ise, ilk satırın başlık satırı olduğunu gösterir
+ `sep` ise, dosyada kullanılan ayraç karakterini belirtir. Bizim dosyamızda `\t` karakteri (tab)

::: {.callout-warning} 
## Dosya okuma hataları

Bu derste en çok zorlandığımız konu dosya okumak. Bir dosyayı okumak istiyorsanız, o dosyanın yolunu belirtmeniz gerek. Bunu iki farklı şekilde yapabilirsiniz:

+ Tam yol: O dosyanın tam okuma yolunu gösterirsiniz `C:/Users/User/Documents/Veri-Analizi/veri.txt` gibi. Burada dosya yolunu kendi dosyanıza göre değiştiriniz
+ Göreceli yol: Bir R projesi kullandığınızda, dosyalarınız o proje içerisine yüklerseniz, tam yolu göstermeden kullanabilirsiniz.
:::

Bunun dışında farklı opsiyonlar da bulunmakta. Bütun opsiyonlara erişmek için konsola `?read.table()` yazınız.

## İnternet üzerinden okuma

Eğer dosyanın tam internet adresini biliyorsak, onu da doğrudan okuyabiliriz. Aynı komutu yazacağız, ancak bu sefer `file` opsiyonuna, o dosyanın internet adresini girmeliyiz:

```{r}
veri <- read.table(file = "https://raw.githubusercontent.com/emrahkirdok/ybva/main/02-veri-analizi/data/iris.txt", header = T, sep = "\t")
```

Bu iki yöntemi de kullanabilirsiniz.

## Dosyayı inceleyelim

Elimizdeki dosya aslında normal bir veri çerçevesi. Bütün veri çerçevesi işlemlerini yapabiliriz artık.

Veri çerçevesindeki sütun isimleri:

```{r}
colnames(veri)
```

Veri çerçevesindeki satır ve sütun sayısı:

```{r}
dim(veri)
```

## Farklı dosyalara bakalım

Şimdi gelin farklı verilerin biçimlerini inceleyelim:

+ [SRA veri tabanı istatistikleri](https://raw.githubusercontent.com/emrahkirdok/ybva/main/02-veri-analizi/data/sra_stat.csv)
+ []