# Bilimsel Hikaye Anlatımı 2

Bugün derste `ggplot2` ile grafik dilbilgisi hakkında çalışmalar yaptık.

Öncelikle `ggplot2` paketini yükleyelim. Büyük bir ihtimalle sizin bilgisayarlarınızda bu paket olmayacak, o yüzden ilk kullanımdan önce paketi kurmanız gerekebilir:

```{r eval = FALSE}
install.packages("ggplot2")
```

Paketi bir kere yükledikten sonra artık aşağıdaki şekilde kullanabilirsiniz:

```{r}
library("ggplot2")
```

## Grafik dilbilgisi

Bir grafiği gözünüzün önüne getirin, acaba hangi ögeler var?

+ Kullanılacak veri 
+ Grafik düzlemi
+ $x$ ve $y$ eksenleri
+ Görselleştirme 
    + noktlar
    + kutu grafiği vs

Mesela öncelikle boş bir grafik düzlemi oluşturalım:

```{r}
ggplot()
```

Şimdi veriyi ve eksenleri ekleyelim:

```{r}
ggplot(data = iris, aes(x = Species, y = Petal.Length))
```

Son olarak da kutu grafiğini geometrisini ekleyelim:

```{r}
ggplot(data = iris, aes(x = Species, y = Petal.Length)) + geom_boxplot()
```

Bu mantığı kullanarak farklı geometriler ekleyelibiriz:

```{r}
ggplot(data = iris, aes(x = Species, y = Petal.Length)) + geom_boxplot() + geom_point()
```

## Histogram

Peki, Petal uzunlukları irisi bitkilerinde nasıl değişiyor?

```{r}
ggplot(data = iris, aes(x = Petal.Length)) + geom_histogram()
```

Acaba buradaki sütunları türlere göre boyayabilir miyiz?

```{r}
ggplot(data = iris, aes(x = Petal.Length)) + geom_histogram(aes(fill = Species))
```

Dikkat ederseniz, veri çerçevesi içersindeki sütunları grafik içerisinde bir parametre olarak kullanmak istiyorsak `aes()` içerisine yazıyoruz.

## Yoğunluk grafikleri (güzel görünen histogramlar)

```{r}
ggplot(data = iris, aes(x = Petal.Length)) + geom_density(aes(fill = Species), alpha = 0.8)
```
