# Doğrusal modelleme

## Kütüphanler

Bu kısım kapsamında kullanılacak veri setlerinin ve fonksiyonlar için iki farklı kütüphane gereklidir:

+ `MASS` (R içerisinde gelmektedir.)
+ `ISLR2` (Bu kütüphanenin yüklenmesi gerekidir.)

Eğer daha önce `ISLR2` paketini yüklemediyseniz öncelikle aşağıdaki gibi bu paketi yüklemelisiniz:

```{r eval = FALSE}
install.packages("ISLR2")
```

Daha sonra bu paketleri çalışma ortamımıza yükleyelim:

```{r}
library("MASS")
library("ISLR2")
library("ggplot2")
```

## Basit doğrusal regresyon

Bu uygulama kapsamında `ISLR2` paketi içerisindeki `Boston` veri setini kullancağız. Öncelikle veri setinin ilk beş satırını inceleyelim:

```{r}
head(Boston)
```

Boston konut veri setindeki değişkenlerin açıklaması:

+ `crim`: Mahalle başına düşen suç oranı – bölgedeki suç yoğunluğunu gösterir.

+ `zn`: 25,000 metrekareden büyük konut arsalarının yüzdesi – düşük yoğunluklu konut alanlarını gösterir.

+ `indus`: Şehirdeki ticari olmayan iş sahalarının oranı – sanayi bölgelerinin yoğunluğunu ifade eder.

+ `chas`: Charles Nehri’ne komşu olma durumu – 1 ise ev nehre komşudur, 0 ise değildir (kategorik değişken).

+ `nox`: Havadaki azot oksit konsantrasyonu – hava kirliliği seviyesini temsil eder.

+ `rm`: Bir konuttaki ortalama oda sayısı – evlerin büyüklüğünü kabaca gösterir.

+ `age`: 1940’tan önce inşa edilmiş konutların yüzdesi – binaların yaşını belirtir.

+ `dis`: Beş büyük iş merkezine uzaklıkların ağırlıklı ortalaması – merkeze ulaşım kolaylığını yansıtır.

+ `rad`: Otoyollara erişim kolaylığı indeksi – ulaşım imkanlarını gösterir.

+ `tax`: Her 10,000 dolar emlak değeri başına düşen vergi oranı – yerel vergi düzeyini belirtir.

+ `ptratio`: Öğrenci-öğretmen oranı – eğitim kalitesi hakkında ipucu verir.

+ `lstat`: Düşük gelirli nüfus yüzdesi – ekonomik düzeyi temsil eder.

+ `medv`: Evlerin medyan (orta) fiyatı (bin dolar cinsinden) – hedef değişkendir, tahmin edilmek istenir.

Bu veri seti Boston'un 506 farklı bölgesindeki evlerin fiyatlarını göstermektedir. Şimdi kullanacağımız sütun isimlerine bakalım:

+ `medv`: ortanca ev fiyatı, her bölgedeki ortanca ev fiyatını belirtmektedir.
+ `lstat`: her bölgede bulunan sosyoekonomik açıdan düşük gelir seviyesine sahip ev sayısı.

Bu veri seti hakkında daha fazla bilgi almak için [bu bağlantıya tıklayınız](https://www.cs.toronto.edu/~delve/data/boston/bostonDetail.html).

Bu çalışma kapsamında `medv` ve `lstat` değişkenleri arasındaki ilişkiyi doğrusal regresyon ile modellemeye çalışacağız. Acaba bir mahallenin sosyoekonomik statüsü, mahalledeki evlerin fiyatını etkiliyor mu?

Öncelikle bu iki değişken arasındaki ilişkiyi görselleştirelim. Bunun için basitçe bir grafik kullanabiliriz (Şekil \@ref(fig:bostonplot)):

```{r bostonplot, fig.cap = "Boston veri setinde bulunan medv ve lstat değişkenleri arasındaki ilişki"}
ggplot(data = Boston, aes(y = medv, x = lstat)) + geom_point()
```

::: note

R üzerinde herşeyin birden çok çözüm yolu bulunmaktadır. Mesela bu grafiği oluşturmak için üç farklı yol kullanabiliriz:

```{r, eval = FALSE}
plot(medv~lstat, data = Boston)
plot(Boston$medv~Boston$lstat)

attach(Boston)
plot(medv~lstat)
```

Burada kullandığımız `attach` foknsiyonu, bahsi geçen veri setinde bulunan sütunları doğrudan kullanmamızı sağlar. Dolayısıyla, veri setini bir kere `attach` foksiyonu ile bağladık mı sütun isimlerini doğrudan kullabiliriz.

Ancak kodlarımızın daha açık ve okunabilir olması açısından ben aşağıdaki tarzı tercih edeceğim:

```{r eval = FALSE}
ggplot(data = Boston, aes(y = medv, x = lstat)) + geom_point()
```

:::

Sizce bu şekil ne anlatıyor? Sosyoekonomik seviye düşüşü ev fiyatlarını sizce nasıl etkiliyor olabilir? Bu noktada bir durup düşünün.

Peki bu iki değişken arasındaki ilişkiyi doğrusal regresyon ile nasıl modelleyebilriz?

```{r}
lm.fit <- lm(medv ~ lstat, data = Boston)
```

Modelin sahip olduğu bilgileri almak için `summary` fonksiyonunu kullanabiliriz. Bu sayede $p$-değerlerini inceleyebiliriz:

```{r}
summary(lm.fit)
```

Modeldeki isimleri elde etmek için;

```{r}
names(lm.fit)
```

Modeldeki katsayıları elde etmek için `coef` fonksiyonunu kullabiliriz:

```{r}
coef(lm.fit)
```

Elde ettiğimiz katsayılar aslında derslerde gördüğümüz $\beta_{0}$ ve $\beta_{1}$ parametrelerini ifade etmektedir.

Güven aralıklarını (%95) elde etmek için ise `confint` fonkisyonunu kullanabiliriz:

```{r}
confint(lm.fit)
```

::: warning

Güven aralıkları kısmı tekrar yazılacaktır!

:::

Eğer Şekil \@ref(fig:bostonplot)'i dikkatle incelerseniz, iki değişken arasında doğrusal olmayan bir ilişki görebilme imkanınız var. Derslerde de belirttiğimiz gibi aslında mükemmel bir doğrusal ilişki bulma imkanınız yok. Bizim burada yaptığımız ise, aslında iki değişken arasındaki ilişkiyi en iyi ifade eden doğrusal modeli elde etmek.

Bunu daha iyi olarak doğrusal modeli çizerek gösterebiliriz (Şekil \@ref(fig:lm)).

```{r lm, fig.cap = "Boston veri setinden oluştruğdumuz doğrusal modelin grafik üzerinde gösterilmesi"}
ggplot(data = Boston, aes(y = medv, x = lstat)) + geom_point()
```

Son olarak R bize farklı grafikler ile oluşturduğumuz model hakkında daha fazla bilgi vermektedir (Şekil \@ref(fig:diagnostic)). Burada dikkat etmemiz gereken grafik sol üstteki *Residuals cs Fitted* grafiği. Derste, artıklardan bahsetmiştik. Bu artık değerlerinin homojen bir şekilde doğrusal modelin etrafında dağıması ideal olacaktır. Aslında x eksenindeki girdi ile, artıklar arasında hiç bir ilişkinin olmaması gerekir.

```{r diagnostic, fig.cap = "R içerisinde gelen doğrusal modelleme fonksiyonundaki çıktılar. Burada en önemlisi bizim sol üstteki grafiğimiz. Burada artık değerleri ile $x$ ekseni arasındaki ilişki irdeleniyor. Artıkların, x ekseni ile az da olsa bir ilişkisi var"}
opar <- par(no.readonly = TRUE)  # copy of current settings
par(mfrow = c(2, 2))             # 2 * 2
plot(lm.fit)
```

İdeal olarak baktığımızda artık değerlerinin aslında çizdiğimiz doğrusal model etrafında homojen bir şekilde dağılmasını bekleriz. Bu bize aslında artık değerleriyle $x$ eksenindeki değişken arasında bir ilişki olmamasını beraberinde getirir. 

Ancak grafiğe baktığımızda artıklar ile x arasında az da olsa bir ilişki var. Bu çok istenen bir durum değildir. Benim bu noktadaki yorumum şu olur:

> Elimizdeki değişkenler arasında doğrusal bir ilişki olmadığı için artıklar doğrusal model etrafında homojen bir şekilde dağılmamıştır. 

## Ekstralar: `ggplot` ile denemeler

Eğer buraya kadar geldiyseniz `ggplot2`'yi mutlaka denemelisiniz. Şimdi aynı grafikleri ggplot2 ile tekrarlayalım (Şekil \@ref(fig:try)). R üzerinde harka görselleştirme araçları mevcuttur. Bununla ilgili görselleştirmeleri internet sitesinde paylaştım.

```{r try, fig.cap = "ggplot2 ile oluşturulmuş bir grafik"}
library(ggplot2)
ggplot(data = Boston, aes(x = lstat, y = medv)) +
  geom_point() +
  geom_smooth(method = "lm", color = "red")
```

