---
title: "Random Forest"
editor: visual
---


Mikrobiyal çokluk verisini yükleyelim:

```{r}
abundance <- read.table(file = "data/microbial-abundance.txt", header = T, sep = "\t")
```

Metadata bilgisini yükleyelim:

```{r}
metadata <- read.table(file = "data/microbial-metadata.txt", header = T, stringsAsFactors = FALSE)
```

Elimizdeki veriyi transpoze edelim:

```{r}
r1<-data.frame(t(abundance))
r1$Condition<-as.factor(metadata$condition)
```

Şimdi random forest modelini kuralım. Bunun için elimizdeki bütün verileri kullanalım öncelikle:

```{r}
library(randomForest)
model <- randomForest(Condition ~ ., data = r1, importance = TRUE)
```

Özet istatistiklerine bakalım:

```{r}
model
```

Peki en önemli bakteriler nedir? En önemli 10 bakteriye bakalım:

```{r}
imp <- data.frame(importance(model))
head(imp[order(imp$MeanDecreaseGini, decreasing = T),],n = 10)
```

Biz ise iterative feature elimination isminde bir metod kullandık. Her adımda, modelin başarısına en az katkı sunan bakteriyi veri setinden çıkarttık:


```{r}

library(magrittr)
library(dplyr)
library(reshape2)

data_o<-r1
data_o$Condition<-r1$Condition
errors <- c()
sig_models <- c()
models <- list()
#data_o<-r1[1:22, 1:50]


N<-ncol(data_o)-6

for (i in 0:N){
  if (i == 0){
    cat("Recursive feature elemination script has started...\n")
    cat("Turn:", i, "Remaining species:", (ncol(data_o)-1), "\n")
    turn <- paste0("turn", i)
    importance <- c()
    for (j in 1:10){
      model <- randomForest(Condition ~ ., data = data_o, importance = TRUE)
      imp<-data.frame(model$importance)
      imp$Feat<-rownames(imp)
      importance <- rbind(importance, imp)
      errors<-rbind(errors, c(turn,model$err.rate[nrow(model$err.rate),]))
    }
    a<-importance%>%group_by(Feat) %>% select(MeanDecreaseGini) %>% summarise(MDG=mean(MeanDecreaseGini))
    least <- as.character(head(a[order(a$MDG),],n=1)[,1])
  }
  
  if (i > 0) {
    turn <- paste0("turn", i)
    importance <- c()
    cat("Turn:", i, " ")
    data_o <- data_o[,-which(colnames(data_o) %in% least)]
    cat("We eleminated the least informative feature:", least, " ")
    cat("Remaining species:", (ncol(data_o)-1), "\n")
    models[[i]] <- list()
    for (j in 1:10){
      
      model <- randomForest(Condition ~ ., data = data_o, importance = TRUE)
      
      imp<-data.frame(model$importance)
      imp$Feat<-rownames(imp)
      importance <- rbind(importance, imp)
      errors<-rbind(errors, c(turn,model$err.rate[nrow(model$err.rate),]))
      
      if (model$err.rate[nrow(model$err.rate),1] < 0.25) {
        models[[i]][[j]]<-model
        sig_models <- rbind(sig_models, c(i, j, model$err.rate[nrow(model$err.rate),1]))
      }
    }
    least_old <- least
    
    a<-importance%>%group_by(Feat) %>% select(MeanDecreaseGini) %>% summarise(MDG=mean(MeanDecreaseGini))
    least <- as.character(head(a[order(a$MDG),],n=1)[,1])
    
  }
}

errors <- data.frame(errors, stringsAsFactors = F)
colnames(errors)[1] <- "Turn"
errors[,2] <- as.numeric(errors[,2])
errors[,3] <- as.numeric(errors[,3])
errors[,4] <- as.numeric(errors[,4])

errors_melt <- melt(errors)

colnames(errors_melt)<-c("Turn", "Type", "Value")

sig_models<-data.frame(sig_models, stringsAsFactors = F)
colnames(sig_models) <- c("Turn", "Try", "OOB")
```


