---
title: "Listeler"
subtitle: "Yaşam Bilimlerinde Veri Analizi"
author: "Fatma Nur Pırnaz"
date: "15-05-2024"

---

# Listeler

## Liste oluşturma

Şimdi gelin önceki derslerde oluşturduğumuz veri yapılarını tekrar oluşturalım ve bir liste içerisinde saklayalım:

| Bitki İsmi | Yaprak Uzunluğu (cm) | Deney Koşulları | 
|:-----------|---------------------:|:----------------|
| bitki1     | 2.3                  | Karanlık        |
| bitki2     | 3.4                  | Aydınlık        |
| bitki3     | 4.5                  | Aydınlık        |
| bitki4     | 1.2                  | Karanlık        |
| bitki5     | 3.4                  | Aydınlık        |
| bitki6     | -                    | Karanlık        |
| bitki7     | 1.8                  | Karanlık        |
| bitki8     | 6.3                  | Aydinlik        |
| bitki9     | 2.1                  | Karanlık        |
| bitki10    | -                    | Karanlık        |

: Hayali veri setimizdeki bitkiler {#tbl-bitkiler}

## Liste oluşturma

```{r}
veri <- data.frame(bitki_ismi = c("bitki1", "bitki2", 
                                    "bitki3", "bitki4", 
                                    "bitki5", "bitki6", 
                                    "bitki7","bitki8", 
                                    "bitki9", "bitki10"),
                    yaprak_uzunlugu = c(2.3, 3.4, 4.5, 1.2, 3.4, 
                                            NA, 1.8, 6.3, 2.1, NA),
                    deney_kosullari = factor(c("karanlik", "aydinlik", 
                                                    "aydinlik", "karanlik", 
                                                    "aydinlik", "karanlik", 
                                                    "karanlik", "aydinlik", 
                                                    "karanlik", "karanlik"))
)
```

## Liste oluşturma

```{r}
yaprak_uzunlugu <- c(2.3, 3.4, 4.5, 1.2, 3.4, 
                    3, 1.8, 6.3, 2.1, 5)

ornek_matris <- matrix(yaprak_uzunlugu, nrow=5, ncol=2)
```

```{r}
isimler <- c("Ali", "Deniz", "Fatma", "Emre", "Volkan", "Onur")
```

## Liste oluşturma

Şimdi bütün bu bilgileri bir liste içerisinde toplayalım:

```{r}
liste <- list(veri, ornek_matris, isimler)
```

Şimdi listeye bakalım:

```{r}
#| output-location: slide
liste
```

## Listelerde indisleme

Listelerde indisleme biraz farklıdır.

```{r}
length(liste)
```

İstersek, liste ögelerinin isimlerini inceleyebiliriz ya da isim atayabiliriz:

```{r}
names(list)
```

## Listelerde indisleme

```{r}
liste <- list(veri=veri, ornek_matris = ornek_matris, isimler = isimler)
```

```{r}
names(liste)
```

Ya da şu şekilde atayabiliriz:

```{r}
names(liste) <- c("veri", "ornek_matris", "isimler")
```

## Liste içindeki elemana erişme `[[]]`

İlk yöntem bize liste elemanlarına erişim ve bu elemanlar içinde işlem yapma olanağı sağlar.

```{r}
liste[[3]]
```

Şimdi ise doğrudan vektörü geri döndürdük. Bu vektör içinde işlem yapabiliriz artık. Mesela bu vektörün ikinci elemanına erişebiliriz:

```{r}
liste[[3]][2]
```

## Liste içindeki elemana erişme `[[]]`

Şimdi birinci elemana erişelim:

```{r}
liste[[1]]
```

İstersek bu veri çerçevesi içinde işlemler yapabiliriz:

```{r}
liste[[1]][4,2]
```

## Liste içindeki elemana erişme `[[]]`

Eğer listemizin isimleri varsa, doğrudan bu isimleri kullanabiliriz:

```{r}
liste$veri
```

Bakın, tekrar liste elemanına doğrudan eriştik. İstersek yukarıdaki işlemin aynısını yapabiliriz:

## Liste içindeki elemana erişme `[[]]`

```{r}
liste$veri[4,2]
```

## Alt liste geri döndürme `[]`

Bu yöntemde, elimizdeki listeden yeni bir alt liste oluşturuyoruz. Yani indisleme yaptıktan sonra elde ettiğimiz veri yapısı da bir listedir.

```{r}
liste[3]
```

Bu bize bir alt liste geri döndürdü. Ancak üçünücü eleman olan vektöre erişemiyoruz şu anda:

```{r}
liste[3][2]
```

Bakın hata mesajı aldık. Çünkü elimizde bir alt liste var.

## Alt liste geri döndürme `[]`

İstersek, birden fazla liste elemanını seçebiliriz:

```{r}
liste[1:2]
```

## Alt liste geri döndürme `[]`

Şu örnekleri deneyin mutlaka:

```{r eval=FALSE}
liste[[2]]
liste[2]
liste[[2]][3]
liste[2][3]
liste[[1:3]]
liste[1:3]
liste[["isimler"]]
liste$isimler
liste["isimler"]
```

## Sonuçlar

```{r}
liste[[2]]
```

## Sonuçlar

```{r}
liste[2]
```

## Sonuçlar

```{r}
liste[[2]][3]
```

## Sonuçlar

```{r}
liste[2][3]
```

## Sonuçlar

```{r}
liste[[1:3]]
```

## Sonuçlar

```{r}
liste[1:3]
```

## Sonuçlar

```{r}
liste[["isimler"]]
```

## Sonuçlar

```{r}
liste$isimler
```

## Sonuçlar

```{r}
liste["isimler"]
```
