---
title: "Matrisler"
subtitle: "Yaşam Bilimlerinde Veri Analizi"
author: "Emrah Kırdök, Ph.D."
date: "16-03-2023"
execute: 
  echo: true

format: 
    revealjs:
        slide-number: true
        logo: "https://emrahkirdok.github.io/ybva/images/ybva.png"
        footer: "Yaşam Bilimlerinde Veri Analizi"
        embed-resources: true

---

# Matrisler

## Matrisler

+ Veri analizi işlemlerinde iki boyutlu veri yapılarına ihtiyacımız olabilir.
+ Bu durumda matris veri yapılarını kullanıyoruz. 
+ Matrisler de aynı vektörler gibi tek bir veri tipini kapsayabilir.

```{r}
#| label: tbl-matrix1
#| fig-cap: "R üzerinde hazı gelen bir matrisin gösterimi"
 
head(state.x77)
```

## Matris oluşturalım

+ `yaprak_uzunlugu` isimli vektörden bir matris oluşturalım.

```{r}
yaprak_uzunlugu <- c(2.3, 3.4, 4.5, 1.2, 3.4, 
                    3, 1.8, 6.3, 2.1, 5)
```

## Matris oluşturalım

+ `matrix()` fonksiyonunu kullanmalıyız
+ `nrow` satır
+ `ncol` sütun 

```{r}
matrix(yaprak_uzunlugu, nrow=5, ncol=2)
```

## Matris boyutları

Matris boyutlarını öğrenmek için üç farklı fonksiyon kullanabilirsiniz:

+ `dim` bir matrisin satır ve sütun sayılarını geri döndürür.
+ `nrow` sadece satır sayısını geri döndürür.
+ `ncol` sadece sütun sayısını geri döndürür.

```{r}
#| output-location: slide
 
ornek_matris <- matrix(yaprak_uzunlugu, nrow=5, ncol=2)

dim(ornek_matris)
nrow(ornek_matris)
ncol(ornek_matris)
```

## Satır ve Sütün isimleri

İki fonksiyon kullanıyoruz:

+ `rownames`
+ `colnames`  

```{r}

rownames(ornek_matris) <- c("Satir1", "Satir2", "Satir3", 
                    "Satir4", "Satir5")

colnames(ornek_matris) <- c("Sutun1", "Sutun2")

ornek_matris
```

## Matrislerle çalışmak

İki tane indis kullanmalıyız:

+ Satır (birinci indis)
+ Sütun (ikinci indis)
+ Dördüncü satır ikinci elemana erişelim:

```{r}
ornek_matris[4,2]
```

## Matrislerle çalışmak

Sadece ikinci sütunda bulunan, 2 ve 4 arasındaki satırlara erişmek istersek?

```{r}
ornek_matris[2:4,2]
```

+ `2:4` yapısı bize `r 2:4` vektörünü geri döndürecektir.

## Matrislerle çalışmak

Sadece 4. satırı geri döndürmek için:

```{r}
ornek_matris[4,]
```

+ Sütun indisini kullanmazsak, bütün sütun elementlerini geri döndürür.
+ Sadece birinci sütunu geri döndürmek için ise:

```{r}
ornek_matris[,1]
```

## Matrislerde mantıksal işlemler

+ Mesela ikinci sütunda, 5'den büyük satırları geri döndürelim:

```{r}
ornek_matris[,2] > 5
```

+ 5'den büyük olan değerleri bize `TRUE` olarak gösterdi.
+ Mantıksal vektörü tekrar indis olarak kullanalım:

```{r}
ornek_matris[ornek_matris[,2] > 5, 2]
```

## Matrislerle çalışmak

+ Bütün matriste karşılaştırma yapalım:

```{r}
ornek_matris > 3
```

Bunu tekrar bir indis olarak geri kullanalım:

```{r}
ornek_matris[ornek_matris > 3]
```

Gördüğünüz gibi bize bir vektör geri döndürdü. Çünkü tek indis kullandık. Bu özellik matrislere özgüdür. 