# Klasör İşlemleri {#sec-klasor}

Deneysel çalışmalar yapan bir araştırmacının ekipmanları laboratuvar malzemeleridir. Bu araştırmacılar, laboratuvar ekipmanları ve cihazlarının nasıl çalıştıklarını ayrtıntılı bir şekilde bilirler.

Bir veri bilimcinin temel ekipmanı da bilgisayarıdır. Bilgisayarımızın nasıl çalıştığını en ince ayrıntısına kadar bilmeli ve hakim olmalıyız.

R üzerinde yönümüzü tayin etmek çok önemli! Bu sayede metin dosyalarını okuyabiliriz ya da işlediğimiz veriler ve oluşturduğumuz grafikleri bilgisayarımıza yazabiliriz.

Bu belge bu amaçla hazırlandı.

## Çalışma klasörümüz nerede?

İlk olarak `getwd()` komutunu konsola yazalım ve çıktıyı inceleylim:

```{r}
getwd()
```

Elde ettiğimiz çıktı bizim o sırada bulunduğumuz çalışma klasörünü gösterir. Bu döküman, aslında yerini bilmediğim bir sunucuda derlendi. O yüzden buradaki bilgi biraz gerçeği yansıtmıyor.

Ama kişisel MAC bilgisyarımda şöyle bir çıktı alacağım:

```bash
/Users/quatta/Akademia/Lectures/ybva
```

Ofiste bulunan Windows bilgisayarımda ise şuna benzer bir çıktı alacağım:

```bash
C:/Users/User/Akademia/Lectures/ybva
```

Linux bilgisayarda ise şöyle olacaktı:

```bash
/home/quatta/Akademia/Lectures/ybva
```

Bu bilgi aslında bize, o sıradaki çalışma klasörümüzün nerede olduğunu gösteriyor. 

## Kullanıcı ismi

Kullanıcı ismi nedir? Kullancı ismi, her bilgisayarda bulunan ve sizin bilgilerinizin depolandığı klasördür.

Unix (mesela macbooklar) ve Linux tabanlı  işletim sistemlerinde bu konu önemlidir. Çünkü bu sistemler çok kullanıcılı olması için optimize edilmiştir.

Ancak Windows bilgisayarlarında bu konu çok anlaşılamamış bir olgudur. Genelde, bilgisayarı aldığınız yerde rastgele bir kullanıcı adı atanır. 

Windows sistemlerinde kullanıcı klasörleri `C:/Users/` içerisinde bulunur.

Mac sistemlerde `/Users/` içerisinde.

Linux sistemlerde ise `/home/` içinde bulunur.

Kullanıcı isminizi, bu klasörlerden sonra gelen ilk klasör olarak düşünebilirisiz.

Önemli nokta ise, büyük küçük harflere dikkat etmeniz. Bazı arkadaşlar `C:/` ile `c:/` arasındaki farkı anlamıyor. O yüzden hata alıyorsunuz.

## Çalışma klasörü içindekiler nedir?

Peki bu klasör içinde neler var? `dir()` fonksiyonu bu işe yarar. Klasördeki dosyaları size gösterir:

```{r}
dir()
```

## Klasörlerde gezinmek

Eğer klasörler içerisinde gezinmek istiyorsanız, her klasörü ya da belgeyi `/` işareti ile ayırmalısınız.

Türkçe karakterler kullanmamaya dikkat edin.

Klasör isimlerinde boşluk kullanmayın. Hata alma şansınız yüksek. Genel olara komut satırında çalışırken kullandığınız boşluk (space) karakteri, yazdığınız şeyin bittiği anlamına geliyor ve bilgisayar sizden yeni bir cümle yazmanınızı bekliyor.

Bu nedenle hata alabilirsiniz.

## Proje oluşturmak

Eğer proje oluşturursanız, hayatınız daha kolaylaşır.

Proje oluşturun ve proje klasörünüzün içerisine `data` isimli bir klasör daha oluşturun.

Artık verilerinizi rahatlıkla bu klasör içerisinde saklayabilirsiniz.

Proje klasörü oluşturduğunuzda, artık güncel çalışma klasörünüz burası olarak belirlenir.

```{r}
getwd()
```

Bu klasör içerisinde `data` isimli verilerin saklandığı bir klasör daha bulunmakta. Onun içinde neler var?

```{r}
dir("data")
```

Artık R içerisinde bir dosya okumak isterseniz `data/sinif.txt` yazarak, rahatlıkla bu dosyayı okuyabilirsiniz.



