---
title: "Bilgisayarlı Düşünme Final"
author: "Emrah Kırdök, Ph. D."
date: "2024-06-04"
output: html_document
---

```{r setup, include=FALSE}
knitr::opts_chunk$set(echo = TRUE)
```

Final sınavı kapsamında Meme kanseri üzerine yapılmış mikrodizin verisini analiz edeceksiniz. Bu kapsamda aşağıdaki adımları gerçekleştirmeniz gereklidir:

1. Veri yükleme
2. Veri kalite kontrolü
3. Ayrımsal gen anlatım analizi
4. Anlatımlar en anlamlı şekilde değişmiş genlerin analizi

Aşağıda ise, bu veri kullanılarak oluşturumluş bir birincil öz bileşen tahlili analizi görmektesiniz. 

```{r echo = FALSE}
expression <- read.table(file = "data/final-gene-expression.txt", header = T)
metadata <- read.table(file = "data/final-metadata.txt", header = T)

pca <- prcomp(x = t(expression))
df <- data.frame(pca$x)
df$Durum <- metadata$Durum
library(ggplot2)

ggplot(data = df, aes(x = PC1, y = PC2)) + geom_point(aes(shape = Durum, color = Durum)) + theme_bw()
```

## Soru 1 (10 puan)

Bahsedilen veriyi ve metadata verisini yükleyiniz

```{r}
expression <- read.table(file = "data/final-gene-expression.txt", header = T)
metadata <- read.table(file = "data/final-metadata.txt", header = T)

```

## Soru 2 (10 puan)

Bu veriyi matrise dönüştürünüz:

```{r}
expression <- as.matrix(expression)
```

## Soru 3 (5 puan)

Gen anlatım matrisinin boyutlarını geri döndürünüz:

```{r}
dim(expression)
```

Metadata verisinde bulunan `Durum` koşullarının frekans tablosunu oluşturunuz:

```{r}
table(metadata$Durum)
```

## Soru 4 (5 puan)

Kalite kontrol değerlerini belirleyiniz:

```{r}
boxplot(expression)
```

## Soru 5 (5 puan)

```{r}
plot(hclust(dist(t(expression))), labels = metadata$Durum)
```

## Soru 6 (25 puan)

Bu veride, sağlıklı ve hastalıklı örneler arasında gen anlatım farklılıklarının anlamı olup olmadığını `t.test` fonksiyonu ile belirleyiniz. Bu analizi bütün genler için gerçekleştiriniz. 

```{r}
p.value <- rep(0, nrow(expression))

for (i in 1:nrow(expression)){
  kontrol <- expression[i, metadata$Durum=="normal"]
  uygulama <- expression[i, metadata$Durum=="tumoral"]

  test <- t.test(x = kontrol, y = uygulama)
  p.value[i] <- test$p.value
}
```

## Soru 7 (5 puan)

Alfa 0.001 değerine göre kaç tane genin anlatımı anlamlı bir şekilde değişmiş? Hesaplayınız:

```{r}
# Kodunuzu asagiya yaziniz
sum(p.value < 0.001)
```

## Soru 8 (5 puan)

Anlatımları en anlamlı şekilde değişen ilk 3 geni tespit ediniz (en küçük p değerine sahip olanlar) ve bu genlerin isimlerini geri döndürünüz:

```{r}
rows <- head(order(p.value), n = 3)
rows

rownames(expression)[rows]
```

## Soru 9 (15 puan)

Bu üç gene ait kutu grafikerini oluşturunuz:

```{r}
boxplot(expression[1038,]~metadata$Durum)

boxplot(expression[1604,]~metadata$Durum)

boxplot(expression[1065,]~metadata$Durum)
```

## Soru 10 (15 puan)

Bu genlerin anlatımları hakkında ne söyleyebilirsiniz? Cevap kağıdınıza yazınız:

>
>
>
>
>
>

