---
title: "Bilgisayarlı Düşünme Bütünleme"
author: " "
date: "2024-06-26"
output: html_document
---

```{r setup, include=FALSE}
knitr::opts_chunk$set(echo = TRUE)
```

Bütünleme sınavı kapsamında Yumurtalık kanseri üzerine yapılmış mikrodizin verisini analiz edeceksiniz. Bu kapsamda aşağıdaki adımları gerçekleştirmeniz gereklidir:

1. Veri yükleme
2. Veri kalite kontrolü
3. Ayrımsal gen anlatım analizi
4. Anlatımlar en anlamlı şekilde değişmiş genlerin analizi

## Soru 1 (10 puan)

Bahsedilen veriyi ve metadata verisini yükleyiniz

```{r}
# Kodlarinizi buraya yaziniz
expression <- read.table(file = "~/Akademia/Lectures/ybva/data/GSE38666-data.txt", header = T, sep = "\t")
metadata <- read.table(file = "~/Akademia/Lectures/ybva/data/GSE38666-metadata.txt", header = T, sep = "\t")

```

## Soru 2 (5 puan)

Gen anlatım verisini matrise dönüştürünüz:

```{r}
# Kodlarinizi buraya yaziniz
expression <- as.matrix(expression)

```

## Soru 3 (5 puan)

Gen anlatım matrisinin boyutlarını geri döndürünüz:

```{r}
# Kodlarinizi buraya yaziniz
dim(expression)

```

## Soru 4 (5 puan)

Metadata verisinde bulunan ve örneklerin hastalık durumlarını ifade eden `Condition` sütunun frekans tablosunu oluşturunuz:

```{r}
# Kodlarinizi buraya yaziniz
table(metadata$Condition)

```

## Soru 5 (5 puan)

Kutu grafikleri oluşturarak, gen anlatım matrisinin kalite kontorlunu gerçekleştiriniz

```{r}
# Kodlarinizi buraya yaziniz
boxplot(expression)

```
## Soru 6 (5 puan)

Derste gördüğümüz `log2` normalizasyon tekniği ile, veriyi normalize ediniz:

```{r}
# Kodlarinizi buraya yaziniz
expression <- log2(expression)

```

## Soru 7 (5 puan)

Tekrar kutu grafikleri oluşturarak, gen anlatım matrisinin kalite kontorlunu gerçekleştiriniz

```{r}
# Kodlarinizi buraya yaziniz
boxplot(expression)

```

## Soru 8 (20 puan)

Bu veride, sağlıklı ve hastalıklı örneler arasında gen anlatım farklılıklarının anlamı olup olmadığını `t.test` fonksiyonu ile belirleyiniz. Bu analizi bütün genler için gerçekleştiriniz. 

```{r}
# Kodlarinizi buraya yaziniz
p.value <- rep(0, nrow(expression))

for (i in 1:nrow(expression)){
  kontrol <- expression[i, metadata$Condition=="control"]
  uygulama <- expression[i, metadata$Condition=="disease"]
  test <- t.test(x = kontrol, y = uygulama)
  p.value[i] <- test$p.value
}

```

## Soru 9 (5 puan)

Alfa 0.001 değerine göre kaç tane genin anlatımı anlamlı bir şekilde değişmiş? Hesaplayınız:

```{r}
# Kodlarinizi buraya yaziniz
sum(p.value < 0.001)

```

## Soru 10 (5 puan)

Anlatımları en anlamlı şekilde değişen ilk 3 geni tespit ediniz (en küçük p değerine sahip olanlar) ve bu genlerin isimlerini geri döndürünüz:

```{r}
# Kodlarinizi buraya yaziniz
rows <- head(order(p.value), n = 3)
rows
rownames(expression)[rows]

```

## Soru 11 (15 puan)

Bu üç gene ait kutu grafikerini oluşturunuz:

```{r}
# Kodlarinizi buraya yaziniz
boxplot(expression[498,]~metadata$Condition)
boxplot(expression[747,]~metadata$Condition)
boxplot(expression[1029,]~metadata$Condition)
```

## Soru 12 (15 puan)

Bu genlerin anlatımları hakkında ne söyleyebilirsiniz? Cevap kağıdınıza yazınız:

>
>
>
>
>
>

