---
title: "Veri Analizi Final Sınavı"
author: "Emrah Kırdök"
date: "06 06 2022"
output: html_document
---

```{r setup, include=FALSE}
knitr::opts_chunk$set(echo = TRUE)
```

# Verinin hikayesi

Veri analizi üzerine verilen bir R dersi kapsamında, iki farklı üniversiteden elde edilen sonuçlar derlenmiştir. Bu çalışma kapsamında iki temel soru cevaplanmaya çalışılmıştır:

+ Veri analizi dersindek başarının farklı üniversitelerdeki değişimi
+ Bilgisayar ve istatistik dersi bilgilerinin veri analizi dersi üzerindeki etkisi

Bu kapsamda elde edilmiş ölçümler ile ilgili bilgileri aşağıda bulabilirsiniz:

+ `kod`: Derse katılan öğrencinin kodu
+ `veri_analizi`: Veri analizi dersinde öğrencinin aldığı not (100 üzerinden)
+ `bilgisayar`: Öğrencinin bilgisayar dersinden aldığı not
+ `istatistik`: Öğrencinin istatistik dersinden aldığı not
+ `universite`: Çalışmaların yapıldığı üniversiteler

# Veri yükleme

Lütfen aşağıda bağlantısı verilmiş `sinav.csv` verisini aşağıdaki bilgileri kullanarak yükleyiniz:

+ [Veri](https://raw.githubusercontent.com/emrahkirdok/ybva/main/data/sinav.csv)
+ Ayraç (`sep`): `;`
+ Başlık satırları (`header`) bulunmaktadır.

Yükleme kodunu aşağıya yazınız (7 puan):

```{r}
library(ggplot2)
veri <- read.table("https://raw.githubusercontent.com/emrahkirdok/ybva/main/data/sinav.csv", sep = ";", header= T)
```

# Veriyi tanıma

Yüklediğiniz veri çerçevesinin boyutlarını geri döndüren kodu yazınız (7 puan):

```{r}
dim(veri)
```

Yüklediğiniz veri çerçevesinin sütun isimlerini geri döndüren kodu yazınız (7 puan):

```{r}
colnames(veri)
```

Çalışmaya katılan üniversiteler hakkında frekans tablosu oluşturabilir misiniz? Her üniversiteden kaç tane ölçüm var? (7 puan)

```{r}
table(veri$universite)
```

# Histogramlar

Oluşturulacak grafikler için `ggplot2` paketini kullanınız.

Öğrencilerin veri analizi dersindeki başarsını gösteren histogramı çizebilir misiniz? (7 puan)

```{r}
ggplot(data=veri, aes(x=veri_analizi)) + 
  geom_histogram() + 
  ggtitle("Veri analizi dersi basarisini gosteren histogram") + 
  xlab("Veri analizi dersi notu")  + ylab("Frekans")
```

Öğrencilerin bilgisayar derslerinden aldığı notları gösteren histogramı çizebilir misiniz? (7 puan)

```{r}
ggplot(data=veri, aes(x=bilgisayar)) + 
  geom_histogram() + 
  ggtitle("Bilgisayar dersi basarisini gosteren histogram") + 
  xlab("Bilgisayar dersi notu")  + ylab("Frekans")
```

Öğrencilerin istatistik derslerinden aldığı notları gösteren histogramı çizebilir misiniz? (7 puan)

```{r}
ggplot(data=veri, aes(x=istatistik)) + 
  geom_histogram() + 
  ggtitle("Istatistik dersi basarisini gosteren histogram") + 
  xlab("Istatistik dersi notu")  + ylab("Frekans")
```

# Nokta grafikleri

Bilgisayar ve istatistik derslerindeki başarı acaba veri analizini etkiliyor mu? 

İlk olarak veri analizi dersindeki başarı ve bilgisayar dersindeki başarıyı bir nokta grafiği şeklinde gösterebilir misiniz? X ekseni bilgisayar dersindeki başarıyı, Y ekseni ise Veri analizi dersindeki başarıyı göstersin. (7 puan)

```{r}
ggplot(data = veri, aes(x = bilgisayar, y = veri_analizi)) + 
  geom_point() + 
  ggtitle("Veri analizi ve bilgisayar dersleri arasindaki iliski") + 
  xlab("Bilgisayar dersi basarisi") + ylab("Veri analizi dersi basarisi")
```


Şimdi de veri analizi dersindeki başarı ve istatistik dersindeki başarıyı bir nokta grafiği şeklinde gösterebilir misiniz? X ekseni istatistik dersindeki başarıyı, Y ekseni ise Veri analizi dersindeki başarıyı göstersin. (7 puan)

```{r}
ggplot(data = veri, aes(x = istatistik, y = veri_analizi)) + 
  geom_point()  + geom_smooth(method = "lm") +
  ggtitle("Veri analizi ve istatistik dersleri arasindaki iliski") + 
  xlab("Istatistik dersi basarisi") + ylab("Veri analizi dersi basarisi")
```

# Kutu grafikleri

Farklı üniversitelerdeki veri analizi dersi sınav başarısını gösteren kutu grafiğini çizebilir misiniz? (7 puan)

```{r}
ggplot(data = veri, aes(x = universite, y = veri_analizi)) + 
  geom_boxplot() + 
  ggtitle("Veri analizi dersi basarisinin farkli universitelere gore dagilimi") + 
  xlab("Universite") + ylab("Veri analizi dersi basarisi")
```


# T-test (10 puan)

Peki test edilen iki üniversitedeki veri analizi dersleri başarısı arasında anlamlı bir farklılık var mı? Bu sorunun cevabını *t-test* ile test edebilir misiniz?

Kodunuzu şu adımları izleyerek oluşturabilirsiniz:

1. Önce `Universite_1` için `veri_analizi` dersi başarı notlarını alın ve `x` değişkeni içinde depolayın
2. Sonra `Universite_2` için `veri_analizi` dersi başarı notlarını alın ve `y` değişkeni içinde depolayın
3. `t-test` fonkisyonu ile, testi gerçekleştirin ve sonuçları `test` değişkeni içinde depolayın
4. Son olarak test hakkındaki bilgileri ekrana yazdırın.


```{r}
x <- veri$veri_analizi[veri$universite=="Universite_1"]
y <- veri$veri_analizi[veri$universite=="Universite_2"]

test <- t.test(x = x, y = y)

test
```

Buraya kadar geldiyseniz Veri Analizi dersinden elde edilen notların farklı üniversitelerdeki dağılımını yoğunluk grafiği ile görselleştirin lütfen:

```{r}
ggplot(data = veri, aes(x=veri_analizi)) + geom_density(aes(fill=universite))
```

