---
title: "Veri Çerçeveleri"
author : ""
output: html_document
---

Aşağıda, hayali bir sınıfa ait bir tablo bulunmaktadır. Bu tabloyu kullanarak aşağıdaki isimleri kullanarak beş farklı vektör oluşturunuz:

+ isimler
+ boy
+ kilo
+ cinsiyet 

Unutmayın, cinsiyet vektörü faktör vektörü olmalı!

| İsimler |  Boy | Kilo | Yaş | Cinsiyet |
|---------|------|------|-----|----------|
| Aslı    | 1.76 |   67 |  35 | m        |
| Sibel   | 1.72 |   66 |  66 | f        |
| Tarkan  | 1.65 |   65 |  26 | m        |
| Sezen   | 1.62 |   80 |  32 | m        |
| Ali     | 1.94 |   59 |  58 | m        |
| Barış   | 1.94 |   53 |  34 | f        |
| Şebnem  | 1.75 |   70 |  23 | m        |
| Funda   | 2.00 |   75 |  24 | m        |
| Murat   | 1.75 |   51 |  64 | m        |
| Arda    | 1.70 |   73 |  18 | m        |

```{r}
# cevabinizi asagiya yaziniz

isimler <- c("Aslı", "Sibel" ,"Tarkan" ,"Sezen" ,"Ali" ,"Barış" ,"Şebnem" ,"Funda" ,"Murat" ,"Arda")
boy <- c(1.76,1.72,1.65,1.62,1.94,1.94,1.75,2.00,1.75,1.70)
kilo <- c(67,66,65,80,59,53,70,75,51,73)
yas <- c(35,66,26,32,58,34,23,24,64,18)
cinsiyet <- factor(c("m","f","m","m","m","f","m","m","m","m"))
```

İsimler vektöründeki 6. elemanı geri döndüren kodu yazınız:

```{r}
# cevabinizi asagiya yaziniz
isimler[6]
```

Boy vektörünü kullanarak, 1.60'dan uzun olan değerleri geri döndüren kodu yazınız:

```{r}
# cevabinizi asagiya yaziniz
boy[boy >1.60]
```

Yukarıda verilen verileri kullanarak `isimler`, `boy`, `kilo`, `yas` ve `cinsiyet` vektörlerini içeren `ekip` isimli bir veri çerçevesi oluşturunuz:

```{r}
# cevabinizi asagiya yaziniz
ekip <- data.frame(isimler,cinsiyet,boy,kilo,yas)
```

Oluşturduğunuz veri çerçevesinde satır ve sütunlarının sayısını geri döndüren kodu yazınız:

```{r}
# cevabinizi asagiya yaziniz
dim(ekip)
```

Bu veri çerçevesinin sütun isimlerini geri döndüren kodu yazınız:

```{r}
# cevabinizi asagiya yaziniz
colnames(ekip)
```

İkinci satırı geri döndüren kodu yazınız:

```{r}
# cevabinizi asagiya yaziniz
ekip[2, ]
```

Bu veri çerçevesinde 3. ve 5. sütunlar arasındaki bütün sütunları geri döndüren kodu yazınız:

```{r}
# cevabinizi asagiya yaziniz
ekip[,3:5]
```

Bu veri çerçevesindeki kilo değerlerini geri döndüren kodu yazınız:

```{r}
# cevabinizi asagiya yaziniz
ekip$kilo

# Veya o sütunun numarası:

ekip[,3]
```

Vücut kitle indeksi (vki); bir kişinin kilosunun, boyunun karesine bölümü olarak tanımlanmaktadır. Bu değeri aşağıdaki formüle göre hesaplayabilirsiniz:

$$
vki = \frac{kilo}{boy^2}
$$

Bu formülü kullanarak bu sınıftaki herkesin vki değerini hesaplayınız ve `vki` isimli vektörü oluştrunuz.

```{r}
# cevabinizi asagiya yaziniz
vki <- ekip$kilo/ekip$boy^2
```

<<<<<<< HEAD:04-pratikler/01-veri-analizi/04-vize-pratik.qmd
:::{.callout-note}
## Vektörel işlemler

Bazı arkadaşlar bir önceki soruya şöyle cevap vermişler. `ekip$kilo/ekip$boy^2` işlemini yaptığınızda geriye bir vektör döndürülür. Dolayısıyla `c()` fonksiyonunu kullanmaya gerek yok.

```{r eval = FALSE}
# cevabinizi asagiya yaziniz
vki <- c(ekip$kilo/ekip$boy^2)
```
:::

Şimdi, `ekip` vektörü içerisinde vücut kitle indeksi 25in üstünde olan isimleri geri döndüren kodu yazınız:
=======
Şimdi, `ekip` vektörü içerisinde vücut kitle endeksi 25in üstünde olan isimleri geri döndüren kodu yazınız:
>>>>>>> a43b2c8b6879ff7d47fdd04631a68b4f797601af:10-ekler/pratikler/cevaplar/veri-cerceveleri.Rmd

```{r}
# cevabinizi asagiya yaziniz
ekip$isimler[vki > 25]
```

0luşturduğunuz `vki` isimli vektörü `ekip` veri çerçevesinde yeni bir sütun olarak ekleyiniz (sütunun ismi `vki` olsun) :

```{r}
# cevabinizi asagiya yaziniz
ekip$vki <- vki
```

<<<<<<< HEAD:04-pratikler/01-veri-analizi/04-vize-pratik.qmd
:::{.callout-note}
## Veri çerçevesinde sütun oluşturmak

Veri çerçevesinde yeni bir sütun oluşturmak için doğrudan `$` fonksiyonunu kullanabiliriz. Şu şekilde yapan arkadaşlar var. Yanlış değil ama çok da işlevsel değil.

```{r eval = FALSE}
# cevabinizi asagiya yaziniz
ekip <- data.frame(isimler, cinsiyet, boy, kilo, yas, vki)
```
:::


Ekipteki 25 yaş altı kişilerin isimlerini kapsayan `gencler` isimli yeni bir vektör oluşturnuz:
=======
Ekipteki 25 yaş altı kişilerin isimlerini kapsayan `gencler` isimli yeni bir vektör olusturnuz:
>>>>>>> a43b2c8b6879ff7d47fdd04631a68b4f797601af:10-ekler/pratikler/cevaplar/veri-cerceveleri.Rmd

```{r}
# cevabinizi asagiya yaziniz
gencler <- ekip$isimler[ekip$yas < 25]
```

Ekipteki 1.80 üzerindeki kişilerin isimlerini kapsayan `uzunlar` isimli bir vektör oluşturunuz:

```{r}
# cevabinizi asagiya yaziniz
uzunlar <- ekip$isimler[ekip$boy > 1.80]
```

Aşağıda bağlantısı verilen verilen `gumus_agaci.txt` isimli dosyayı okuyunuz ve `gumus_agaci` ismini kullanarak R içerisine aktarınız. Verinin ilk satırı sütun isimleri olarak belirlenmiştir. Sütunlar tab (`\t`) karakteri ile ayrılmıştır.

[https://raw.githubusercontent.com/emrahkirdok/ybva/main/data/gumus_agaci.txt][https://raw.githubusercontent.com/emrahkirdok/ybva/main/data/gumus_agaci.txt]

```{r}
# cevabinizi asagiya yaziniz
gumus_agaci <- read.table(file = "https://raw.githubusercontent.com/emrahkirdok/ybva/main/data/gumus_agaci.txt", header = TRUE, sep =  "\t")
```

Bu veri çerçevesinin boyutlarını geri döndüren kodu yazınız:

```{r}
# cevabinizi asagiya yaziniz
dim(gumus_agaci)
```

Bu veri çerçevesinin sütun isimlerini geri döndüren kodu yazınız:

```{r}
# cevabinizi asagiya yaziniz
colnames(gumus_agaci)
```