# Bilgisayarlı Düşünme Vize

## Soru 1

Aşağıda verilen fonksiyonu dikkatlice inceleyiniz:

``` r
f <- function(x){
  if (x > 5){
    return(x^2)
  } else {
  return(x)
}
}
```

Bu fonksiyon uyarınca, `f(x = 5)`'yı çalıştırınca elde edeceğiniz değeri aşağıdaki kod bloğuna yazınız.

## Cevap 1

Bu fonksiyonu çalıştırınca:

```
şu değeri: 5
```

elde ederiz.


## Soru 2

Aşağıda verilen formülü dikkatlice inceleyiniz ve aşağıdaki iki soruyu çözünüz.

$$
y = \frac{2x+5}{12}
$$

### Soru 2.1

Bu işlemi gerçekleştirecek `y` isimli bir fonksiyon yazınız.

### Cevap 2.1

```{r}
# cevabınızı asagiya yaziniz (# isaretini kullanmadan)

y <- function(x){
  return((2*x+5)/12)
}
```

### Soru 2.2

Bu fonksiyonu kullanarak `y(x = 12)` işleminin sonucunu geri döndürünüz:

### Cevap 2.2

```{r}
# cevabınızı asagiya yaziniz (# isaretini kullanmadan)
y(x = 12)
```


## Soru 3

Bir amino asit ipliğinin toplam kütlesi, o ipliği oluşturan amino asitlerin ortalama moleküler ağırlıklarının toplamıdır. Örnek olarak, elimizde `A-R-N-E` dizilimine sahip bir amino asit ipliği olsun. Bu ipliğin toplam kütlesini bulmak için; *A*, *R*, *N*, ve *E* amino asitlerinin ortalama molekül ağırlıklarını toplamamız gerekir.

| Amino Asit    | Kod | Ortalama Kütle |
|---------------|-----|----------------|
| Alanin        | A   | 129.11398      |
| Arjinin       | R   | 156.18568      |
| Asparajin     | N   | 114.10264      |
| Glutamik Asit | E   | 129.11398      |

Bu tablo uyarınca aşağıdaki hesaplamayı yapmalıyız:

```{r}
129.11398 + 156.18568 + 114.10264 + 129.11398
```

Ekte verilen `amino-acid-mass.txt` isimli dosya, bütün amino asitlerin sahip oldukları molekül ağırlıklarını içermektedir.

Bu bilgilere göre aşağıdaki soruları çözünüz

### Soru 3.1

Ekte verilen `amino-acid-mass.txt` dosyasını okuyarak bir amino asit ipliğinin toplam kütlesini hesaplayan, `protein_kutle_hesapla` isimli bir fonksiyon yazınız.

:::{.callout-tip}
## İpucu
Oluşturacağınız fonksiyonda `for` döngüsünü kullanınız.
:::

### Cevap 3.1

Bu sorunun tek bir çözüm yolu yok. Ancak benim aklımdaki yol aşağıda. Daha ileri teknikleri kullanan arkadaşlar da var. O teknikleri anlatmamıştım, demek ki araştırarak öğrenmişler.

Bu soruyu cevaplamak için, öncelikle `amino-acid-mass.txt` isimli dosyayı yüklemeliyiz. Amino asitlerin kütleleri bu tablo içindedir.

```{r}
# cevabinizi asagiya yaziniz (# isaretini kullanmadan)

# once kutle tablosu dosyasini yukleyelim:

kutle_tablosu <- read.table("https://raw.githubusercontent.com/emrahkirdok/ybva/main/03-bilgisayarli-dusunme/data/amino-acid-mass.txt", sep ="\t", header=T)

# kutle tablosunun ilk satirlarini inceleyelim:

head(kutle_tablosu)
```

Yani bir amino asitin kütlesini öğrenmek isterse bu dosyaydan faydalanabiliriz. Mesela Asparajin (`N`) amino asitinin kütlesini şu şekilde öğrenebiliriz:

```{r}
aa_agirlik <- kutle_tablosu$molekul_agirligi[kutle_tablosu$kod == "N"]
aa_agirlik
```

Şimdi fonkisyonumuzu yazabiliriz:

```{r}
# once fonksiyonu olusturmak icin gerekli komutlari yazalim. Fonksiyonun, iki tane girdisi olacaktir. 
# birinci girdi, amino asit dizisi
# ikinci girdi, amino asitlerin kutlelerinin oldugu kutle kutle_tablosu
# ancak bu kutle tablosunun mutlaka daha once yuklenmis olması gereklidir

protein_kutle_hesapla <- function(iplik, kutle_tablosu){
  # oncelikle bir agirlik degeri olsturalim
  agirlik <- 0
  # iplik icerisindeki her amino asit icin bir dongu olusturmamiz gereklidir

  for (aa in iplik){
      # once o amino asite karsilik gelen agirligi alalim
      # buradaki satiri, farkli sekillerde yazabilirsiniz. 
      aa_agirlik <- kutle_tablosu$molekul_agirligi[kutle_tablosu$kod == aa]
      # buradaki satiri, farkli sekillerde yazabilirsiniz. 
      # aa_agirlik <- molekul_agirligi[kutle_tablosu$kod == aa, 3]

      # aa_agirlik <- subset(kutle_tablosu, subset = kod == aa, select = molekul_agirligi)
      cat ("Secilen amino asit ve agirligi", aa, aa_agirlik, "\n")
      # daha sonra, olusturdugumuz agirlik degerine, bu amino asitin kutlesini ekleyelim
      agirlik <- agirlik + aa_agirlik
  }
  # en son olarak agirlik degerini dondurelim
  return(agirlik)
}
```

### Soru 3.2

Daha sonra yazdığınız fonksiyonu kullanarak, aşağıdaki protein ipliğinin kütlesini hesaplayınız:

```{r}
protein_ipligi <- c("O", "T", "Q", "E", "G", "I", "W")
```

Fonksiyonun uygulamasını ise aşağıdaki kod bloğuna yazınız:

### Cevap 3.2

```{r}
# cevabınızı asagiya yaziniz (# isaretini kullanmadan)
# oncelikle kutle tablosunu yukledigimizden emin olalim
# fonksiyona, kutle tablosunu vermemiz gerekli
# o yuzden oncelikle kutle tablosunu yuklemeliyiz

kutle_tablosu <- read.table("https://raw.githubusercontent.com/emrahkirdok/ybva/main/03-bilgisayarli-dusunme/data/amino-acid-mass.txt", sep ="\t", header=T)

protein_kutle_hesapla(iplik = protein_ipligi, kutle_tablosu = kutle_tablosu)
```

## Soru 4

Aşağda verilen `for` döngüsünü ve bu döngünün çıktısını dikkatlice inceleyiniz: 

```{r}
dna <- c("A", "T", "G", "C", "G", "C", "A")
komplementer <- c()
for (nukleotid in dna){
  if (nukleotid == "A"){komplementer <- c(komplementer, "T")}
  if (nukleotid == "T"){komplementer <- c(komplementer, "A")}
  if (nukleotid == "C"){komplementer <- c(komplementer, "G")}
  if (nukleotid == "G"){komplementer <- c(komplementer, "C")}
}
```

Bu kod bloğu nasıl çalışmaktadır? Bu kod bloğunun nasıl çalıştığını satır satır çözümleyerek, kendi cümlelerinizle anlatınız (Cevabınızı, **Cevap 4 isimli başlığın altına yazınız**):

## Cevap 4

+ İlk olarak `dna` isminde, yedi tane nükleotid içeren bir vektör tanımlanır
+ `komplementer` isminde boş bir vektör tanımlanır
+ `dna` vektörü içerisindeki her elemanı, tek tek `nukleotid` değişkeni içerisine aktaran bir `for` döngüsü ifade edilmiştir
+ Elde edilen her `nukleotid` için dört farklı koşul çalıştırlır:
  + Eğer nükleotid `A` ise, `komplementer` vektörü içerisine `T` eklenir
  + Eğer nükleotid `T` ise, `komplementer` vektörü içerisine `A` eklenir
  + Eğer nükleotid `C` ise, `komplementer` vektörü içerisine `G` eklenir
  + Eğer nükleotid `G` ise, `komplementer` vektörü içerisine `C` eklenir

:::{.callout-tip}
## İpucu
Bu soruda istediğim şey, verilen kod bloğundaki her kodun ne işe yaradığını açlıklamanız. Aşağıdaki kodu inceleyelim:

```{r}
veri <- data.frame(bitki = c("setosa", "versicolor"), 
                   petal_uzunlugu = c(1.4, 2.3))
```

Açıklaması:

Bu kod bloğundaki birinci satır `veri` isminde bir veri çerçevesi oluşturmaktadır. Bu veri çerçevesinin içinde bitki ve petal uzunluğu isminde iki farklı sütun bulunmaktadır.

:::