---
title: "Pratik 2024-06-01"
author: ""
date: ""
output: html_document
---

BU pratik kapsamında GSE50161 numaralı çalışmadan elde edilen beyin kanseri verisi üzerine küçük bir çalışma yapılacaktır. Bu çalışma kapsamında *glioblastoma* ve *sağlıkı, normal* beyin dokularından elde edilen gen anlatım profili incelenecektir.

Pratik kağıdını aşağıdaki dosyadan indirebilirsiniz:

[pratik kağıdı](https://raw.githubusercontent.com/emrahkirdok/ybva/main/04-pratikler/02-bilgisayarli-dusunme/04-Pratik-2024-06-01.Rmd)

Gen anlatım profilini ekteki dosyadan elde edebilirsiniz:

[microarray verisi](https://raw.githubusercontent.com/emrahkirdok/ybva/main/data/brain-expression-small-GSE50161.txt)

Örnekler hakkındaki metadata bilgisine ise aşağıdaki dosyadan ulaşabilirsiniz:

[metadata verisi](https://raw.githubusercontent.com/emrahkirdok/ybva/main/data/metadata-GSE50161.txt)

Bu dosyaları kullanaraki aşağıdaki adımlar uyarınca analizinizi gerçekleştiriniz:

## Veri yükleme

Örnekler hakkında metaveri bilgisini yükleyiniz:

```{r}

```

Yüklediğiniz metaverinin sütun isimlerini elde eden kodu yazınız:

```{r}

```

Çalışmada kaç tane örnek kullanılmış? Kullanılan örnek sayısını geri döndüren kodu yazınız:

```{r}

```

Çalışmada kullanılan koşulların tablosunu oluşturan kodu yazınız:

```{r}

```

Şimdi de gen anlatım verisini yükleyiniz:

```{r}

```

Yüklediğiniz gen anlatım verisini matrise çeviriniz:

```{r}

```

Bu matrisin satır ve sütun sayılarını geri döndürünüz:

```{r}

```

Acaba kaç tane gen incelenmiş? Bunu geri döndüren kodu yazınız:

```{r}

```

## Verinin Kalite Kontrolü

Elinizdeki veriyi histogram oluşturarak kontrol ediniz:

```{r}

```

Elinizdeki veriin kutu grafiklerini oluşturunuz:

```{r}

```

Hiyerarşik kümeleme yapınız:

```{r}

```

Bu bilgilere göre şu sorunun cevabını yazınız. Acaba verimizin kalitesi, ön işlem yapmadan çalışmaya uygun mudur? Neden bu kanıya vardınız?

>
>
>
>


## Ayrımsal gen anlatım analizi

Şimdi de bütün genler için ayrımsal gen anlatım analizi yapınız:

```{r}

```

Kaç tane gen anlamlı değişmiş? (0.001'e göre):

```{r}

```

Şimdi de anlatımları en farklı değişmiş bir tane geni ineceleyelim. Bu gen kaçıncı sırada?

```{r}

```

Bu genin kutu grafiğine bakalım mı?

```{r}

```

Bu genin anlatımı, glibolastoma koşulunda normal koşula göre nasıl değişmiş? Cevabı aşağıya yazınız:

>
>
>
>

