---
title: "Bilgisayarlı Düşünme Final"
author: ""
date: "2024-06-05"
output: html_document
---

```{r setup, include=FALSE}
knitr::opts_chunk$set(echo = TRUE)
```

Final sınavı kapsamında Meme kanseri üzerine yapılmış mikrodizin verisini analiz edeceksiniz. Bu kapsamda aşağıdaki adımları gerçekleştirmeniz gereklidir:

1. Veri yükleme
2. Veri kalite kontrolü
3. Ayrımsal gen anlatım analizi
4. Anlatımlar en anlamlı şekilde değişmiş genlerin analizi

## Soru 1 (10 puan)

Bahsedilen veriyi ve metadata verisini yükleyiniz

```{r}
# Kodlarinizi buraya yaziniz

```

## Soru 2 (10 puan)

Bu veriyi matrise dönüştürünüz:

```{r}
# Kodlarinizi buraya yaziniz

```

## Soru 3 (5 puan)

Gen anlatım matrisinin boyutlarını geri döndürünüz:

```{r}
# Kodlarinizi buraya yaziniz

```

Metadata verisinde bulunan `Durum` koşullarının frekans tablosunu oluşturunuz:

```{r}
# Kodlarinizi buraya yaziniz

```

## Soru 4 (5 puan)

Kalite kontrol değerlerini belirleyiniz:

```{r}
# Kodlarinizi buraya yaziniz

```

## Soru 5 (5 puan)

```{r}
# Kodlarinizi buraya yaziniz

```

## Soru 6 (25 puan)

Bu veride, sağlıklı ve hastalıklı örneler arasında gen anlatım farklılıklarının anlamı olup olmadığını `t.test` fonksiyonu ile belirleyiniz. Bu analizi bütün genler için gerçekleştiriniz. 

```{r}
# Kodlarinizi buraya yaziniz

```

## Soru 7 (5 puan)

Alfa 0.001 değerine göre kaç tane genin anlatımı anlamlı bir şekilde değişmiş? Hesaplayınız:

```{r}
# Kodlarinizi buraya yaziniz

```

## Soru 8 (5 puan)

Anlatımları en anlamlı şekilde değişen ilk 3 geni tespit ediniz (en küçük p değerine sahip olanlar) ve bu genlerin isimlerini geri döndürünüz:

```{r}
# Kodlarinizi buraya yaziniz

```

## Soru 9 (15 puan)

Bu üç gene ait kutu grafikerini oluşturunuz:

```{r}
# Kodlarinizi buraya yaziniz

```

## Soru 10 (15 puan)

Bu genlerin anlatımları hakkında ne söyleyebilirsiniz? Cevap kağıdınıza yazınız:

>
>
>
>
>
>

