---
title: "Bilgisayarlı Düşünme Vize Sınavı"
author: "Tanya Beril Korkmaz"
date: "26/04/2022"
output:
  html_document: default

---

```{r setup, include=FALSE}
knitr::opts_chunk$set(echo = TRUE)
```

# Bilimsel hikaye

Abalone yumuşakçaları, denizlerde yaşayan kabuklu hayvanlardır. Bu hayvanları aslında rahatlıkla midyeler gibi düşünebilirsiniz.

Bilim insanları, abalon yumuşakçalarının yaşlarını tahmin etmek için kabuklarını kesip mikroskop altında özel boyalarla yaş hakalarını sayıyorlar. Ancak bu iş oldukça zahmetli ve yorucu olmaktaktadır. Alternatif olarak ise, yumuşakçalardan alınacak bazı ölçümler kullanarak, yaş tahmini yapabilecek modeller oluşturabiliriz.

Bu kapsamda, gerekli modelleri oluşturarak bilim insanlarını bu zorlu işten kurtarınız.

## Ölçümler

Ekte verilmiş `abalone.csv` verisinde 4177 farklı abalon yumuşakçasına ait aşağıdaki bilgiler bulunmaktadır:

+ `Cinsiyet`
  + `D` (dişi)
  + `E` (erkek)
  + `C` (çocuk)
+ `Uzunluk`: Kabuk uzunluğu
+ `Cap`: Kabuk çapı
+ `Kalinlik`: Kabukların kalınlığı
+ `Tam_agirlik`: Hayvanların tam ağırlığı (kabuk + iç organlar)
+ `Et_agirlik`: Sadece et ağırlığı
+ `Ic_organlar_agirlik`: İç organların ağırlığı
+ `Kabuk_agirlik`: Kabukların ağırlığı
+ `Yas`: Toplam yaş halkası

# Sınav

## Veri yükleme 

Bu [dosyayı](https://raw.githubusercontent.com/emrahkirdok/ybva/main/data/abalone.csv) yükleyiniz lütfen (verinizi bir değişkenin içine yükleyin mutlaka). Bu verideki ayraç karakteriniz (`sep`) boşluk karakteri olarak belirlenmiştir. İlk satır ise sütun isimleri olarak düzenlenmiştir.

En kolayı, yeni bir proje klasörü oluşturmanız ve bu veriyi de o proje klasörü içerisine yüklemeniz olacaktır. Dosyanın uzantısı sizde farklı olabilir.

Verimizi, sonrasında üzerinde çalışılmak üzere kolay takip edilebilir ve veriyi tanımlayıcı bir isime atayalım. Ayraç fonksiyonuna dikkat ediniz; zaten boşluk tuşu kullanıldığından tekrar belirtmek durumunda kalmadık. header fonksiyonunu TRUE olarak belirtip, veri çerçevesinin ilk satırını sütun etiketleri olarak atadık. 

```{r}

```

Veri çerçevesi boyutlarına bakalım:

```{r}

```

Yüklediğiniz veri çerçevesinin sütun isimleri:

```{r}

```

Cinsiyet bir faktör vektörü olmalı. Bundan emin olur musunuz?


```{r}

```

# Frekans tablosu

Cinsyet değerlerinden bir frekans tablosu oluşturabilir misiniz?

```{r}

```

## Yaş değerlerinin incelenmesi

Acaba yaş değerlerinin bir histogramını oluşturabilir misiniz?

histogram sonrasında abline fonksiyonu ile ortalamayı grafiksel olarak inceleyebiliriz.
mean fonksiyonuna veriyi ekledik, col ile çizgi rengini ve lwd ile çizgi kalınlığını seçtik.
v, vertical(dikey) çizgi eklemek istediğimizde belirtiriz, yatay çizgi ile çalışacağımızda h (horizontal) harfini kullanırız. 
```{r}

```

Peki, yaş değerlerinin farklı cinsiyetlerdeki dağılımını gösteren kutu grafiği oluşturabilir misiniz?

```{r}

```

## Uzunluk değerlerinin incelenmesi

Acaba `Uzunluk` değerlerinden bir histogram oluşturabilir misiniz?

Sonrasında ortalamayı ve ortalama grafiğini inceleyelim:


```{r}

```

Şimdi de `Uzunluk` değerlerinin cinsiyete göre dağılımllarını gösteren kutu grafiklerini oluşturalım:

```{r}

```

## Tek değişkenli regresyon

İlk olarak `Uzunluk` değişkeninin, `Yas` değişkeni ile ilişkisine bakalım.

```{r}

```
Acaba yaş ile uzunluk arasındaki ikişki nasıl? Doğrusal bir ilişki var mı? Bir cümle ile cevaplayınız (Bu cevabın aynısını kağıda da yazınız):

> Bu iki veri birlikte artış göstermektedir ve bu pozitif korelasyondur.
>
>

Modelleme yapalım (modelin ismi `model1` olsun) ve modelin özet istatistiklerini elde edelim

```{r}

```

Şimdi tekrar `Uzunluk` değişkeninin, `Yas` değişkeni arasındaki nokta grafiğini oluşturalım ve regresyon çizgisini ekleyelim (çizgyi kırmızı renkle boyayınız):

Birkaç soru sonra 0.5-0.7 aralığında inceleme yapmamız istenecektir. Daha iyi gözlem için istersek bu aralığın hattını burada hazırlayabiliriz:


```{r}

```
Yukarıdaki iki sonuca göre aşağıdaki soruları cevaplayınız:

Sizce `Yas` ve `Uzunluk` arasındaki bağlantı, 0.001 `alfa` değerine (p-değeri eşiği) göre anlamlı mı? (Bu cevabın aynısını kağıda da yazınız)

> 
>
>

Modelden elde edilen artık değerleri (residuals) sizce homojen bir şekilde dağılmış mı? (Bu cevabın aynısını kağıda da yazınız)

> 
>
>

Elde ettiğinizbu model, toplam varyasyonun yüzde kaçını kapsıyor? (Bu cevabın aynısını kağıda da yazınız)

>
>
>

Grafiğe baktığınızda, oluşturduğunuz modelin performansı 0.5 - 0.7 `Uzunluk` değeri aralığında nasıl bir performans gösteriyor? Bu aralıktaki hata oranının yüksek mi yoksa düşük mü olmasını beklersiniz?
Tahmini bir aralık belirtebilir misiniz? (Bu cevabın aynısını kağıda da yazınız)

> 
>
>
>

## Çoklu modeller

Peki, şimdi diğer değişkenleri işin içine katalım. `Cinsiyet` değişkeni haricindeki diğer değişkenleri kullanarak bir çoklu model oluşturabilir misiniz? Oluşturduğunuz modelin ismi `Model2` olsun. Modeli oluşturduktan sonra, özet istatistiklerini görüntüleyin.

~ işareti sonrasına . eklediğimizde, veri setindeki bütün veri gruplarını alır. + veya - tuşlarıyla sırasıyla veri grubu ekleme ve çıkarmaları yapabiliriz.

```{r}
        
```

Sadece `Uzunluk` değişkeni ile yaptığımız modele göre nasıl bir değişiklik gördük? Çok değişkenli modelimiz acaba tahmin performansımızı arttırmış olabilir mi? Aşağıdaki soruları cevaplayınız:

Yeni modelde artık değerlerinin dağılımıları nasıl? Modelin içerisinden artık değerlerini `model2$residuals` yazarak elde edebilirsiniz. Bu değerlerin histogramını oluşturunuz:

```{r}

```

Sizce artık değerleri, tek değişkenli modele göre daha homojen bir şekilde mi dağılmış? (Bu cevabın aynısını kağıda da yazınız)

> 
>
>

Yeni modelimizin kapsadığı varyasyon oranı ne kadar? Eski modele göre bir gelişme var mı? (Bu cevabın aynısını kağıda da yazınız)

>
>
>

Sizce hangi değişken artık `Yas` değeri ile ilişkisini kaybetti? (Bu cevabın aynısını kağıda da yazınız)

> 
>
>

## Çok değişkenli modeli güncelleme

Bu değişkeni çıkartarak yeni bir model oluşturabilir misiniz? Oluşturduğunuz modelin ismi `model3` olsun. Modeli oluşturduktan sonra, özet istatistiklerini görüntüleyin:

```{r}

```

Şimdi son bir ekleme daha yapalım. `Cinsiyet` değişkenini de modele dahil edelim:

```{r}

```

Cinsiyet değişkenini eklediğimizde modelin performansında bir iyileşme gördük mü? (Bu cevabın aynısını kağıda da yazınız)

> 
>
>