---
title: "Boston Veriseti Pratik"
author: ""
number: ""
date: ""
output: html_document
---

```{r setup, include=FALSE}
knitr::opts_chunk$set(echo = TRUE)
```

Bu ödev kapsamında `boston` veri seti üzerine incelemeler yapacaksınız. Bu veri setinde, Boston şehrinde bulunan farklı mahallelerden elde edilen istatistik veriler derlenmiştir. Aşağıda bu veriler hakkında bilgileri bulabilirsiniz:

+ `medv`: Her mahalledeki ev fiyatlarının ortanca değeri 
+ `lstat`: Mahallede bulunan düşük sosyoekonomik seviyeye sahip ev sayısı
+ `rm`: Mahallede bulunan evlerdeki ortalama oda sayısı
+ `chas`: Mahallelerin Charles nehrine yakınlık durumları (0: Charles nehrine yakın değil, 1: Charles nehri yakınında)

## Soru 1

Lütfen ekte indirdiğiniz veri çerçevesini R içerisine yükleyecek kodu yazınız:

```{r}

```

## Soru 2

Elde ettiğiniz veri çerçevesinin boyutlarını (satır ve sütun sayılarını) geri döndüren kodu yazınız:

```{r}

```

Bu veri çerçevesindeki sütunları geri döndüren kodu yazınız:

```{r}

```

Bu veri çerçevesinde bulunan `chas` sütunu aslında bir kategori değişkeni. Acaba bu sütunu kategori değişkeni haline çeviren kodu yazabilir misiniz?

```{r}

```

## Soru 3: Histogramlar

Boston veri setinde `medv` sütünundaki verilerin dağılımını gösteren bir histogram elde edebilir misiniz? Unutmayın, grafikleri tam ve eksiksiz bir şekilde hazırlamalısınız (Eksen isimlerine dikkat edin)

```{r}

```

Peki, şimdi `rm` değişkeni için aynı histogramı oluşturabilir misiniz?

```{r}

```

## Soru 4: Kutu grafikleri

Yukarıdaki soruda bulunan `medv` ve `rm` değişkenleri için ayrı ayrı iki kutu grafiği oluşturunuz.

Öncelikle `medv` için:

```{r}

```

Şimdi de `rm` için:

```{r}

```

## Soru 5: İki ekseni birlikte kullanma

Ortalama ev değerleri, Charles nehrinin yakınında veya uzağında nasıl değişiyor? Aşağıdaki kutu grafiğini oluşturacak kodu yazabilir misiniz?

```{r eval = TRUE}

```

## Soru 6: Ev fiyatları hangi değişkenlerden etkilenebilir?

Bir araştırmacı, ev fiyatlarının farklı değişkenlerle bağlı olan değişimini incelemek istiyor. Bu amaçla iki farklı grafik tasarlıyor:

+ `medv` ve `lstat` değişkenleri arasındaki ilişki
+ `medv` ve `rm` değişkenleri arasındaki ilişki

Ev fiyatları ve düşük sosyoekonomik seviye arasındaki ilişkiyi gösteren nokta grafiğini oluşturabilir misiniz? (y ekseni `medv`, x ekseni `lstat`)

```{r}

```

Sizce bu iki değişken arasında nasıl bir ikişki var? Bir cümleyle açıklayabilir misiniz? Cevabınızı aşağıdaki \> ile başkaya satırlara yazınız:

> Grafiğe bakıldığında; ev fiyatları ile mahallelerdeki sosyo ekonomik seviye arasında bir ilişki var.
> Bir mahallede düşük sosyoekonomik seviyeye sahip ev miktarı arttıkça, o mahalledeki ev fiyatlarında bir azalış gözleniyor.

Peki ev fiyatları ve mahalledeki ortalama oda sayısı arasındaki ilişkiyi açıklayan grafiği oluşturabilir misiniz?

```{r}

```

Grafiğe baktığınızda, oda sayısı ve ev fiyatları arasında nasıl bir ilişki var? Bir kaç cümleyle aşağıya açıklayabilir misiniz?

> 
> 
>
>

