---
title: "Matrisler Veri Çerçeveleri Pratik"
author: ""
output: html_document

---

## Matrisler

Matrisler, vektörler gibi sadece tek bir tip veri içermelidir. Yani ya sayısal, ya karakter, ya mantıksal ya da faktör verisi içermelidir.

Öncelikle rastgele bir vektör oluşturalım:

```{r}
vektor <- sample(x = seq(1,100,0.1), size = 20, replace = TRUE)
```

Şimdi bu vektörü 4 x 5'lik bir matrise çeviren kodu yazınız:

```{r}
matris <- matrix(data = vektor, nrow = 4, ncol = 5)
```

Burada `ncol` sütun sayısını, `nrow` ise satır sayısını ifade etmektedir.

Peki bu matris'in boyutları nedir? Bu matrisin satır ve sütun sayılarını geri döndüren kodu yazınız:

```{r}
dim(matris)
```

Bununla birlikte satır ve sütun sayılarını da ayrı ayrı elde edebileceğiniz kodları yazabilir misiniz?

```{r}
nrow(matris)
ncol(matris)
```

## Matris'lerde hareket

Matris'lerde harket etmek için indisleri kullanabiliriz. Mesela 2. satır ve 5. sütundaki veriye erişen kodu yazabilir misiniz?

```{r}
matris[2, 5]
```

Sadece ikinci sütuna erişmek istesek?

```{r}
matris[ ,2]
```

Peki üçüncü satıra erişsek?

```{r}
matris[3, ]
```


Son olarak, 1. satır ve 3. satır arasındaki, ve 1. sütun ile 3. sütun arasındaki verilere erişmek için kullanacağımız kodu yazabilir misiniz?

```{r}
matris[1:3, 1:3]
```

Son olarak, yukarıda elde ettiğimiz matris, `mat` değişkeni içine atayalım:

```{r}
mat <- matris[1:3, 1:3]
```

## Matrislerde satır ve sütun isimleri

İki farklı fonksiyon ile satır ve sütun isimleri atayabiliriz:

- `colnames` ile sütun isimleri
- `rownames` ile de satır isimleri

```{r}
colnames(matris) <- c("A", "B", "C", "D", "E")
rownames(matris) <- c("X", "Y", "Z", "T")
```

Bu matrisin satır ve sütun isimlerini geri döndüren kodu yazabilir misiniz?

```{r}
colnames(matris)

rownames(matris)
```

## Veri Çerçeveleri

Veri çerçevelerinde ise farklı tipte veri bulunan vektörleri birleştirebiliriz. Örnek olarak aşağıda bir tablo bulunmaktadır.


| Karat |  Kesim  | Derinlik |
|------:|:--------|---------:|
| 0.41  | Luks    | 59.7     |
| 0.4   | Ideal   | 61.5     |
| 0.38  | Ideal   | 60.9     |
| 1.25  | Cok iyi | 61       |
| 0.71  | Cok iyi | 60.2     |
| 0.71  | Ideal   | 62       |
| 0.33  | Ideal   | 63       |
| 0.32  | Cok iyi | 61.2     |
| 0.52  | Cok iyi | 61.2     |


Bu tabloya bakarsanız hem sayı hem de karakter değerleri bulunmtaktadır. Her birisi için bir vektör oluşturalım:

```{r}
Karat <- c(0.41, 0.4, 0.38, 1.25, 0.71, 0.71, 0.33, 0.32, 0.52)
Kesim <- c("Luks", "Ideal", "Ideal", "Cok iyi", "Cok iyi", "Ideal", "Ideal", "Cok iyi", "Cok iyi")
Derinlik <- c(59.7, 61.5, 60.9, 61, 60.2, 62, 63, 61.2, 61.2)

```

Bir veri çerçevesi oluşturalım mı?

```{r}
elmaslar <- data.frame(Karat = Karat, Kesim = Kesim, Derinlik = Derinlik)

```

Acaba bu veri tiplerine baksak olur mu?

```{r}
str(elmaslar)
```

## Satır ve sütun isimleri

Bu veri çerçevesindeki sator ve sütun isimlerini geri döndüren kodları yazabilir misiniz?

```{r}
colnames(elmaslar)

rownames(elmaslar)
```

## Veri çerçeveleride hareket

Bu veri çerçevesinde 2. satır 4. sütuna erişen kodu yazabilir misiniz?


```{r}
elmaslar[2, 4]
```

Peki, sütunlara nasıl erişebiliriz? Mesela `Derinlik` sütununa erişen kodu yazabilir misiniz?

Sadece sütun numarası ile bu sütuna erişen kodu yazınız:

```{r}
elmaslar[ ,3]
```

Sütun ismi ile erişen kodu yazınız:

```{r}
elmaslar$Derinlik
```

Peki, 0.5 karat'da büyük elmaslara ait bütün satırları nasıl elde edebiliriz?

```{r}
elmaslar[elmaslar$Karat>0.5, ]
```

Peki, kesimleri İdeal olan elmaslarlara ait satırları nasıl elde edebiliriz?

```{r}
elmaslar[elmaslar$Kesim == "Ideal", ]
```


