---
title: "Dosya okuma pratiği"
author: ""
output: html_document
---

İlk olarak dosyanız nerede? Eğer çalışma klasörünüzü öğrenmek istiyorsanız:

```{r}
getwd()
```

Ancak Proje oluşturursanız ve dosyalarınızı proje klasörü içinde saklarsanız, işiniz daha kolay olur.

## Sorunlar

Yaşanan en büyük sorun, veride kullanılan ayracı düzgün bir şekilde seçmemek. Genel olarak dört tip ayraç var:

- `;`
- `,`
- ` ` (Boşluk karakteri)
- `\t` (Tab karakteri)

Bu pratik kağıdında, yukarıda belirtilen dört farklı ayraç ile oluşturulmuş farklı veri dosyaları inceleyeceksiniz.

Ben bir veri dosyası yüklemek istesem, önce veriyi not defteri gibi bir programla açarım. Aşağıda verilen verileri ise sağ tıklayp yeni pencerede açabilirsiniz.

Daha sonra sütunlar arasında hangi ayracın kullanıldığına bakarım. Siz, dört farklı ayracı da test edebilir ve hangisi çalışıyorsa onu kullanabilirsiniz.

## Soru 1

Aşağıda gösterilen veriyi `read.table()` fonksiyonu ile okuyunuz:

[https://raw.githubusercontent.com/emrahkirdok/ybva/main/data/sinav.csv](https://raw.githubusercontent.com/emrahkirdok/ybva/main/data/sinav.csv)

```{r}
# kodunuzu asagiya yaziniz

```

Yüklediğiniz verinin boyutlarını geri döndüren kodu yazınız:

```{r}
# kodunuzu asagiya yaziniz

```

Yüklediğiniz verinin sütun isimlerini geri döndüren kodu yazınız:

```{r}
# kodunuzu asagiya yaziniz

```

Yüklediğiniz verinin ilk 5 satırını geri döndüren kodu yazınız:

```{r}
# kodunuzu asagiya yaziniz

```

## Soru 2

Aşağıda gösterilen veriyi `read.table()` fonksiyonu ile yükleyiniz:

[https://raw.githubusercontent.com/emrahkirdok/ybva/main/data/healthcare-dataset-stroke-data.csv](https://raw.githubusercontent.com/emrahkirdok/ybva/main/data/healthcare-dataset-stroke-data.csv)

```{r}
# kodunuzu asagiya yaziniz

```

Yüklediğiniz verinin boyutlarını geri döndüren kodu yazınız:

```{r}
# kodunuzu asagiya yaziniz

```

Yüklediğiniz verinin sütun isimlerini geri döndüren kodu yazınız:

```{r}
# kodunuzu asagiya yaziniz

```

Yüklediğiniz verinin ilk 5 satırını geri döndüren kodu yazınız:

```{r}
# kodunuzu asagiya yaziniz

```

## Soru 3

Aşağıda gösterilen veriyi `read.table()` fonksiyonu ile yükleyiniz:

[https://raw.githubusercontent.com/emrahkirdok/ybva/main/data/covid.txt](https://raw.githubusercontent.com/emrahkirdok/ybva/main/data/covid.txt)

```{r}
# kodunuzu asagiya yaziniz

```

Yüklediğiniz verinin boyutlarını geri döndüren kodu yazınız:

```{r}
# kodunuzu asagiya yaziniz

```

Yüklediğiniz verinin sütun isimlerini geri döndüren kodu yazınız:

```{r}
# kodunuzu asagiya yaziniz

```

Yüklediğiniz verinin ilk 5 satırını geri döndüren kodu yazınız:

```{r}
# kodunuzu asagiya yaziniz

```

## Soru 4

Aşağıda gösterilen veriyi `read.table()` fonksiyonu ile yükleyiniz:

[https://raw.githubusercontent.com/emrahkirdok/ybva/main/data/microbial-metadata.txt](https://raw.githubusercontent.com/emrahkirdok/ybva/main/data/microbial-metadata.txt)

```{r}
# kodunuzu asagiya yaziniz

```

Yüklediğiniz verinin boyutlarını geri döndüren kodu yazınız:

```{r}
# kodunuzu asagiya yaziniz

```

Yüklediğiniz verinin sütun isimlerini geri döndüren kodu yazınız:

```{r}
# kodunuzu asagiya yaziniz

```

Yüklediğiniz verinin ilk 5 satırını geri döndüren kodu yazınız:

```{r}
# kodunuzu asagiya yaziniz

```

## Soru 5

Aşağıda gösterilen veriyi `read.table()` fonksiyonu ile yükleyiniz:

[https://raw.githubusercontent.com/emrahkirdok/ybva/main/02-veri-analizi/data/sra_stat.csv](https://raw.githubusercontent.com/emrahkirdok/ybva/main/02-veri-analizi/data/sra_stat.csv)

```{r}
# kodunuzu asagiya yaziniz

```

Yüklediğiniz verinin boyutlarını geri döndüren kodu yazınız:

```{r}
# kodunuzu asagiya yaziniz

```

Yüklediğiniz verinin sütun isimlerini geri döndüren kodu yazınız:

```{r}
# kodunuzu asagiya yaziniz

```

Yüklediğiniz verinin ilk 5 satırını geri döndüren kodu yazınız:

```{r}
# kodunuzu asagiya yaziniz

```

## Soru 6

Aşağıda gösterilen veriyi `read.table()` fonksiyonu ile yükleyiniz:

[https://raw.githubusercontent.com/emrahkirdok/ybva/main/02-veri-analizi/data/sra_stat.csv](https://raw.githubusercontent.com/emrahkirdok/ybva/main/02-veri-analizi/data/sra_stat.csv)

```{r}
# kodunuzu asagiya yaziniz

```

Yüklediğiniz verinin boyutlarını geri döndüren kodu yazınız:

```{r}
# kodunuzu asagiya yaziniz

```

Yüklediğiniz verinin sütun isimlerini geri döndüren kodu yazınız:

```{r}
# kodunuzu asagiya yaziniz

```

Yüklediğiniz verinin ilk 5 satırını geri döndüren kodu yazınız:

```{r}
# kodunuzu asagiya yaziniz

```
