---
title: "Veri Analizi Final Sınavı"
author: "Emrah Kırdök"
date: "06 06 2022"
output: html_document
---

```{r setup, include=FALSE}
knitr::opts_chunk$set(echo = TRUE)
```

# Verinin hikayesi

Veri analizi üzerine verilen bir R dersi kapsamında, iki farklı üniversiteden elde edilen sonuçlar derlenmiştir. Bu çalışma kapsamında iki temel soru cevaplanmaya çalışılmıştır:

+ Veri analizi dersindek başarının farklı üniversitelerdeki değişimi
+ Bilgisayar ve istatistik dersi bilgilerinin veri analizi dersi üzerindeki etkisi

Bu kapsamda elde edilmiş ölçümler ile ilgili bilgileri aşağıda bulabilirsiniz:

+ `kod`: Derse katılan öğrencinin kodu
+ `veri_analizi`: Veri analizi dersinde öğrencinin aldığı not (100 üzerinden)
+ `bilgisayar`: Öğrencinin bilgisayar dersinden aldığı not
+ `istatistik`: Öğrencinin istatistik dersinden aldığı not
+ `universite`: Çalışmaların yapıldığı üniversiteler

# Veri yükleme

Lütfen aşağıda bağlantısı verilmiş `sinav.csv` verisini aşağıdaki bilgileri kullanarak yükleyiniz:

+ [Veri](https://raw.githubusercontent.com/emrahkirdok/ybva/main/data/sinav.csv)
+ Ayraç (`sep`): `;`
+ Başlık satırları (`header`) bulunmaktadır.

Yükleme kodunu aşağıya yazınız (7 puan):

```{r}
# kodunuzu asagiya yaziniz

```

# Veriyi tanıma

Yüklediğiniz veri çerçevesinin boyutlarını geri döndüren kodu yazınız (7 puan):

```{r}
# kodunuzu asagiya yaziniz

```

Yüklediğiniz veri çerçevesinin sütun isimlerini geri döndüren kodu yazınız (7 puan):

```{r}
# kodunuzu asagiya yaziniz

```


Çalışmaya katılan üniversiteler hakkında frekans tablosu oluşturabilir misiniz? Her üniversiteden kaç tane ölçüm var? (7 puan)

```{r}
# kodunuzu asagiya yaziniz

```


# Histogramlar

Oluşturulacak grafikler için `ggplot2` paketini kullanınız.

Öğrencilerin veri analizi dersindeki başarsını gösteren histogramı çizebilir misiniz? (7 puan)

```{r}
# kodunuzu asagiya yaziniz

```


Öğrencilerin bilgisayar derslerinden aldığı notları gösteren histogramı çizebilir misiniz? (7 puan)


```{r}
# kodunuzu asagiya yaziniz

```

Öğrencilerin istatistik derslerinden aldığı notları gösteren histogramı çizebilir misiniz? (7 puan)

```{r}
# kodunuzu asagiya yaziniz

```

# Nokta grafikleri

Bilgisayar ve istatistik derslerindeki başarı acaba veri analizini etkiliyor mu? 

İlk olarak veri analizi dersindeki başarı ve bilgisayar dersindeki başarıyı bir nokta grafiği şeklinde gösterebilir misiniz? X ekseni bilgisayar dersindeki başarıyı, Y ekseni ise Veri analizi dersindeki başarıyı göstersin. (7 puan)

```{r}
# kodunuzu asagiya yaziniz

```


Şimdi de veri analizi dersindeki başarı ve istatistik dersindeki başarıyı bir nokta grafiği şeklinde gösterebilir misiniz? X ekseni istatistik dersindeki başarıyı, Y ekseni ise Veri analizi dersindeki başarıyı göstersin. (7 puan)

```{r}
# kodunuzu asagiya yaziniz

```

# Kutu grafikleri

Farklı üniversitelerdeki veri analizi dersi sınav başarısını gösteren kutu grafiğini çizebilir misiniz? (7 puan)

```{r}
# kodunuzu asagiya yaziniz

```


# T-test (10 puan)

Peki, test edilen iki üniversitedeki veri analizi dersleri başarısı arasında anlamlı bir farklılık var mı? Bu sorunun cevabını *t-test* ile test edebilir misiniz?

Kodunuzu, şu adımları izleyerek oluşturabilirsiniz:

1. Önce `Universite_1` için `veri_analizi` dersi başarı notlarını alın ve `x` değişkeni içinde depolayın
2. Sonra `Universite_2` için `veri_analizi` dersi başarı notlarını alın ve `y` değişkeni içinde depolayın
3. `t-test` fonkisyonu ile, testi gerçekleştirin ve sonuçları `test` değişkeni içinde depolayın
4. Son olarak test hakkındaki bilgileri ekrana yazdırın.


```{r}
# kodunuzu asagiya yaziniz

```


Buraya kadar geldiyseniz, Veri analizi dersinden elde edilen notların farklı üniversitelerdeki dağılımını yoğunluk grafiği ile görselleştirin lütfen:

```{r}
# kodunuzu asagiya yaziniz

```

