---
title: "Veri Çerçeveleri"
author : ""
output: html_document
---

Bu pratiğin boş kağıdını [şu bağlantıdan](https://raw.githubusercontent.com/emrahkirdok/ybva/main/10-ekler/pratik/veri-cerceveleri.Rmd) indirebilirsiniz.

Bu pratiğin cevaplarını [şu bağlantıdan](https://raw.githubusercontent.com/emrahkirdok/ybva/main/10-ekler/pratik/cevaplar/veri-cerceveleri.Rmd) indirebilirsiniz.

Aşağıda, hayali bir sınıfa ait bir tablo bulunmaktadır. Bu tabloyu kullanarak aşağıdaki isimleri kullanarak beş farklı vektör oluşturunuz:

+ isimler
+ boy
+ kilo
+ cinsiyet 

Unutmayın, cinsiyet vektörü faktör olmalı!

| İsimler |  Boy | Kilo | Yaş | Cinsiyet |
|---------|------|------|-----|----------|
| Aslı    | 1.76 |   67 |  35 | m        |
| Sibel   | 1.72 |   66 |  66 | f        |
| Tarkan  | 1.65 |   65 |  26 | m        |
| Sezen   | 1.62 |   80 |  32 | m        |
| Ali     | 1.94 |   59 |  58 | m        |
| Barış   | 1.94 |   53 |  34 | f        |
| Şebnem  | 1.75 |   70 |  23 | m        |
| Funda   | 2.00 |   75 |  24 | m        |
| Murat   | 1.75 |   51 |  64 | m        |
| Arda    | 1.70 |   73 |  18 | m        |

```{r}
# cevabinizi asagiya yaziniz

```

İsimler vektöründeki 6. elemanı geri döndüren kodu yazınız:

```{r}
# cevabinizi asagiya yaziniz

```

Boy vektörünü kullanarak,1.60'dan uzun olan değerleri geri döndüren kodu yazınız:

```{r}
# cevabinizi asagiya yaziniz

```

Yukarıda verilen verileri kullanarak `isimler`, `boy`, `kilo`, `yas` ve `cinsiyet` vektörlerini içeren `ekip` isimli bir veri çerçevesi oluşturunuz:


```{r}
# cevabinizi asagiya yaziniz

```

Oluşturduğunuz veri çerçevesinde satır ve sütunlarının sayısını geri döndüren kodu yazınız:

```{r}
# cevabinizi asagiya yaziniz

```

Bu veri çerçevesinin sütun isimlerini geri döndüren kodu yazın:

```{r}
# cevabinizi asagiya yaziniz

```

İkinci satırı geri döndüren kodu yazınız:

```{r}
# cevabinizi asagiya yaziniz

```

Bu veri çerçevesinde 3. ve 5. sütunlar arasındaki bütün sütunları geri döndüren kodu yazınız:

```{r}
# cevabinizi asagiya yaziniz

```

Bu veri çerçevesindeki kilo değerlerini geri döndüren kodu yazınız:

```{r}
# cevabinizi asagiya yaziniz

```

Vücut kitle indeksi (vki); bir kişinin kilosunun, boyunun
karesine bölümü olarak tanımlanmaktadır. Bu değeri aşağıdaki formüle göre hesaplayabilirsiniz:

$$
vki = \frac{kilo}{boy^2}
$$

Bu formülü kullanarak bu sınıftaki herkesin vki değerini hesaplayınız ve `vki` isimli vektörü oluştrunuz.

```{r}
# cevabinizi asagiya yaziniz

```

Şimdi, `ekip` vektörü içerisinde vücut kitle endeksi 25in üstünde olan isimleri geri döndüren kodu yazınız:

```{r}
# cevabinizi asagiya yaziniz

```

0luşturduğunuz `vke` isimli vektörü `ekip` veri çerçevesinde yeni bir sütun olarak ekleyiniz (sütunun ismi `vke` olsun) :

```{r}
# cevabinizi asagiya yaziniz

```

Ekipteki 25 yaş altı kişilerin isimlerini kapsayan `gencler` isimli yeni bir vektör olusturnuz:

```{r}
# cevabinizi asagiya yaziniz

```

Ekipteki 1.80 üzerindeki kişilerin isimlerini kapsayan `uzunlar` isimli bir vektör oluşturunuz:

```{r}
# cevabinizi asagiya yaziniz

```

Aşağıda bağlantısı verilen verilen `gumus_agaci.txt` isimli dosyayı okuyunuz ve `gumus_agaci` ismini kullanarak R içerisine aktarınız. Verinin ilk satırı sütun isimleri olarak belirlenmiştir. Sütunlar tab (`\t`) karakteri ile ayrılmıştır.

[https://raw.githubusercontent.com/emrahkirdok/ybva/main/data/gumus_agaci.txt][https://raw.githubusercontent.com/emrahkirdok/ybva/main/data/gumus_agaci.txt]

```{r}
# cevabinizi asagiya yaziniz

```

Bu veri çerçevesinin boyutlarını geri döndüren kodu yazınız:

```{r}
# cevabinizi asagiya yaziniz

```

Bu veri çerçevesinin sütun isimlerini geri döndüren kodu yazınız:

```{r}
# cevabinizi asagiya yaziniz

```