---
title: "Veri Analizi Bütünleme"
author: ""
date: "2024-06-26"
output: html_document
---

## Soru 1 (Toplam 10 puan)

Aşağıda verilmiş veriyi R ile okuyunuz (5 puan):

[https://raw.githubusercontent.com/emrahkirdok/ybva/main/data/microbial-abundance.txt](https://raw.githubusercontent.com/emrahkirdok/ybva/main/data/microbial-abundance.txt)

```{r }
# Kodunuzu asagiya yaziniz:

```

Verinin boyutlarını geri döndüren kodu yazınız (5 puan):

```{r }
# Kodunuzu asagiya yaziniz:

```

## Soru 2 (Toplam 10 puan)

Aşağıda verilmiş veriyi R ile okuyunuz (5 puan):

[https://raw.githubusercontent.com/emrahkirdok/ybva/main/data/parkinsons.csv](https://raw.githubusercontent.com/emrahkirdok/ybva/main/data/parkinsons.csv)

```{r }
# Kodunuzu asagiya yaziniz:

```

Verinin boyutlarını geri döndüren kodu yazınız (5 puan):

```{r }
# Kodunuzu asagiya yaziniz:

```

## Soru 3 (Toplam 10 puan)

Aşağıda verilmiş veriyi R ile okuyunuz:

[https://raw.githubusercontent.com/emrahkirdok/ybva/main/data/GSE38666-data.txt](https://raw.githubusercontent.com/emrahkirdok/ybva/main/data/GSE38666-data.txt)

```{r }
# Kodunuzu asagiya yaziniz:

```

Verinin boyutlarını geri döndüren kodu yazınız.

```{r }
# Kodunuzu asagiya yaziniz:

```

## Soru 4 (Toplam 20 puan)

Aşağıda verilmiş tabloyu bir veri çerçevesi haline getiriniz (10 puan):

| Cinsiyet    | Yaş   | Kalp Hastalığı | Kan Şekeri |
|-------------|-------|----------------|------------|
| Erkek       |  67   | Evet           | 228.69     |
| Kadin       |  61   | Evet           | 202.21     |
| Erkek       |  80   | Hayir          | 105.92     |
| Kadin       |  49   | Evet           | 171.23     |
| Kadin       |  79   | Evet           | 174.12     |

```{r }
# Kodunuzu asagiya yaziniz:

```

Bu veri çerçevesinin boyutlarını geri döndüren kodu yazınız (5 puan):

```{r }
# Kodunuzu asagiya yaziniz:

```

Bu veri çerçevesinin sütun isimlerini geri döndüren kodu yazınız (5 puan):

```{r }
# Kodunuzu asagiya yaziniz:

```

## Soru 5 (Toplam 15 puan)

Ekte verilmiş veriyi `bodyfat.csv` verisini indirerek, R içerisine yükleyiniz (5 puan):

```{r }
# Kodunuzu asagiya yaziniz:

```

Bu veri çerçevesinin boyutlarını geri döndüren kodu yazınız (5 puan):

```{r }
# Kodunuzu asagiya yaziniz:

```

Bu veri çerçevesinin sütun isimlerini geri döndüren kodu yazınız (5 puan):

```{r }
# Kodunuzu asagiya yaziniz:

```

## Soru 6 Histogramlar (Toplam 15 puan)

Bu soruda, Soru 5 kapsamında yüklediğiniz veri çerçevesini kullanarak analizlerinize devam ediniz.

Bu veri setinde bulunan kişilerin **Beden yağ indekslerinin (BodyFat)** (`BodyFat`) histogramını `ggplot2` paketiyle oluşturabilir misiniz?

```{r}
# Kodunuzu asagiya yaziniz:

```

Bu veri setinde bulunan kişilerin **Yaşlarının (Age)** (`Age`) histogramını `ggplot2` paketiyle oluşturabilir misiniz?

```{r}
# Kodunuzu asagiya yaziniz:

```

Bu veri setinde bulunan kişilerin **Ağırlıklarının (Weight)** (`Weight`) histogramını `ggplot2` paketiyle oluşturabilir misiniz?

```{r}
# Kodunuzu asagiya yaziniz:

```

## Soru 7 (Toplam 10 puan)

Bu kişilerin **Beden Yağ Oranı (BodyFat)**  (`y` ekseni `BodyFat`) ve **Kiloları (Weight)** (`x` ekseni `Weight`) arasındaki ilişkiyi nokta grafiği ile görselleştirebilir misiniz? (5 puan)

```{r}
# Kodunuzu asagiya yaziniz:

```

Bu kişilerin **Beden Yağ Oranı (BodyFat)**  (`y` ekseni  `BodyFat`) ve **Yaşları (Age)** (`x` ekseni `Age`) arasındaki ilişkiyi nokta grafiği ile görselleştirebilir misiniz? (5 puan)

```{r}
# Kodunuzu asagiya yaziniz:

```

## Soru 8 (10 puan)

Soru 7'den elde ettiğiniz grafikleri yorumlayınız. Acaba beden yağı, hangi değişkenle daha çok ilişkide?:

>
>
>
>
>
>


## Soru 9 (Bonus 10 puan)

Bu veri setinde, **Beden Yağ Oranı (BodyFat)**  ve **Kiloları (Weight)** arasındaki doğrusal ilişkiyi `lm` fonksiyonu ile modelleyip, özet istatistiklerini elde edebilir misiniz?

```{r}
# Kodunuzu asagiya yaziniz:

```